---
title: "Введение"
---

```{r}
#| include: false
source("_common.R")
```

Количественные финансы – это применение статистики, эконометрики и программирования к финансовым данным. Цель – отвечать на практические вопросы с помощью измерений и проверяемых расчётов. Какую доходность приносил рынок акций и сколько риска за неё приходилось нести? Чем отличается финансовое положение двух компаний одной отрасли? Работает ли торговая стратегия после учёта издержек или её результат – следствие подгонки под историю?

Эта книга учит решать такие задачи на реальных данных, в первую очередь российских: котировках Московской биржи, дивидендах, ставках Банка России, бухгалтерской отчётности юридических лиц. Каждый метод показан в коде, который можно запустить и повторить: все расчёты полностью воспроизводимы.

## Для кого эта книга

Книга написана как учебник к курсу «Количественные финансы» для студентов бакалавриата [Факультета мировой экономики и мировой политики НИУ ВШЭ](https://we.hse.ru/). Она подойдёт и тем, кто изучает предмет самостоятельно: аналитикам, начинающим исследователям, частным инвесторам, которые хотят проверять идеи на данных.

Предполагается, что читатель знаком с основами:

- **статистики и эконометрики** – среднее арифметическое, дисперсия, корреляция, линейная регрессия, проверка гипотез;
- **финансов** – процентная ставка, дисконтирование, акции и облигации;
- **программирования** – переменные, циклы, функции. Основы Python кратко повторяются в приложении.

## Как устроена книга

Книга состоит из шести частей, которые идут в порядке курса ВШЭ. Часть I нужна для всех остальных. Часть IV опирается на модели волатильности из части III, остальные части почти независимы.

| Часть | О чём | Основные методы |
|---|---|---|
| I. Данные и инструменты | Источники финансовых данных, их подготовка, доходность и риск | MOEX ISS, корпоративные действия, волатильность, просадки, коэффициент Шарпа |
| II. Корпоративная отчётность | Анализ отчётности сотен тысяч российских компаний | RFSD, Polars, финансовые коэффициенты, DuPont |
| III. Временные ряды | Модели доходности и волатильности, прогнозирование | ARMA, GARCH, машинное обучение с валидацией во времени |
| IV. Риск и портфели | Измерение риска и построение портфелей | VaR и ES, Марковиц, CAPM, факторные модели |
| V. Долговой рынок | Облигации и кредитный риск | доходность к погашению, дюрация, кривая ОФЗ, спреды |
| VI. Торговые стратегии | Проверка инвестиционных идей на истории | бэктест, издержки, переобучение, моментум |

: Структура книги {#tbl-book-parts}

Каждая глава построена одинаково:

- в начале – цели главы, используемые данные и что нужно знать заранее;
- в тексте – разобранные примеры на данных, врезки **«Сначала предскажите»** (оцените результат до запуска кода) и **«Типичная ошибка»**;
- в конце – итоги, упражнения, вопросы для самопроверки и литература.

Упражнения бывают четырёх типов:

- **А. Понимание** – решаются без компьютера и проверяют, понятна ли идея.
- **Б. Практика** – выполняются на данных своей акции или отрасли, поэтому готового ответа у них нет.
- **В. Работа с ИИ-ассистентом** – не получить ответ от ассистента, а проверить его: найти ошибку, неявное допущение, неподтверждённое утверждение.
- **Г. Мини-исследование** – небольшая самостоятельная задача с устной защитой результата.

## Как запускать код книги

Основной язык книги – **Python**. Для ключевых примеров в онлайн-версии есть вкладка с тем же расчётом на **R**. Печатная версия содержит только Python-код.

Весь код из книги можно запустить у себя и получить те же результаты. Для этого нужны три вещи: код, данные и небольшой вспомогательный модуль `qf`. Всё это лежит в открытом репозитории книги: <https://github.com/quantviews/quant-finance-book>.

### На своём компьютере

Нужен Python 3.11 или новее. Скачайте репозиторий и установите пакеты:

```bash
git clone https://github.com/quantviews/quant-finance-book.git
cd quant-finance-book
pip install -r requirements.txt
```

Запускайте Jupyter (или другой редактор) **из папки книги** – тогда Python найдёт модуль `qf` и данные в папке `data/`. Если ноутбук лежит в другом месте, добавьте путь к книге в начало ноутбука:

```python
import sys
sys.path.append("путь/к/quant-finance-book")
```

### В Google Colab

В Colab ничего не нужно устанавливать на компьютер. В первой ячейке ноутбука скачайте репозиторий и перейдите в его папку:

```python
!git clone -q https://github.com/quantviews/quant-finance-book.git
%cd quant-finance-book
!pip install -q -r requirements.txt
```

После этого код из книги работает без изменений. При перезапуске среды Colab первую ячейку нужно выполнить снова.

### Модуль `qf`

`qf` – папка с кодом в корне книги, которая избавляет от повторения одних и тех же строк в каждой главе. В ней три части:

| Модуль | Что делает | Пример |
|---|---|---|
| `qf.data` | загружает данные книги из папки `data/` | `data.load_prices(["SBER", "GAZP"])` |
| `qf.plot` | задаёт единый стиль графиков и подпись источника | `plot.source(ax, "Московская биржа")` |
| `qf.secrets` | читает токены API из файла `.env` | `secrets.get("RUSTATA_TOKEN")` |

: Модуль `qf` {#tbl-qf}

Основные функции загрузки данных:

- `load_stocks()` – дневные данные акций: цены, объёмы, цена с поправкой на дивиденды, капитализация;
- `load_prices()` – цены нескольких акций в «широком» формате: даты по строкам, тикеры по столбцам;
- `load_index()` – индексы Мосбиржи; `load_dividends()` – дивиденды;
- `load_key_rate()`, `load_ruonia()`, `load_zcyc()` – ставки и кривая доходности ОФЗ.

Все они принимают тикеры и период: `data.load_stocks("SBER", start="2020-01-01")`. Модуль – обычный код на Python: его можно открыть и прочитать, а при желании – заменить своими функциями. Для R те же функции собраны в файле `R/qf.R` (`qf_load_stocks()` и т. д.); подключите его командой `source("R/qf.R")`.

::: {.panel-tabset}

### Python

```{python}
from qf import data

sber = data.load_stocks("SBER", start="2026-01-01")
sber[["date", "close", "adj_close", "market_cap"]].tail(3)
```

### R

```{r}
qf_load_stocks("SBER", start = "2026-01-01") |>
  dplyr::select(date, close, adj_close, market_cap) |>
  tail(3)
```

:::

### Данные

Все примеры работают на отдельном датасете, который прилагается к книге (папка `data/`). В снимке – дневные котировки около ста акций Московской биржи с поправкой на дивиденды и сплиты, индексы, дивиденды, ключевая ставка, RUONIA, кривая доходности ОФЗ и выборка бухгалтерской отчётности российских компаний. 

Отдельным архивом доступна полная история всего рынка акций Московской биржи с 1997 г. Поскольку снимок зафиксирован, результаты в книге полностью воспроизводятся, а все числа в тексте рассчитываются при сборке книги из тех же данных, а не переносятся вручную. Состав данных и источники описаны в главе «Источники финансовых данных» и в приложении B.

## Почему код, а не Excel

Excel остаётся стандартом финансовой отрасли, для быстрой проверки идеи или разбора отчётности одной компании он удобен и полезен. Но у него есть ограничения, существенные для количественного анализа:

- **объём данных** – с сотнями тысяч строк работать неудобно, а с миллионами просто невозможно;
- **ошибки** – в большой таблице с формулами ошибку трудно найти. Известные примеры – ошибка в таблице Reinhart и Rogoff [@reinhart2010], обнаруженная при попытке повторить их расчёты [@herndon2014], и потеря данных о заражениях COVID-19 в Великобритании в 2020 г.;
- **статистика** – кроме базовых функций, статистических методов почти нет;
- **воспроизводимость** – по файлу Excel трудно восстановить, что и в каком порядке было сделано.

Анализ в виде кода лишён этих недостатков: его можно перезапустить на новых данных, проверить построчно и передать коллеге. Это основа **воспроизводимого исследования** (reproducible research).

Python и R – бесплатные языки с огромным набором библиотек. Python – язык общего назначения и стандарт в машинном обучении. R создавался для статистики и статистиками, и многие эконометрические методы появляются в нём раньше. Для задач этой книги подходят оба. Мы выбрали Python как основной: он более распространён и чаще может понадобиться в работе. Python также является отраслевым стандартом для методов машинного обучения. 

## Учиться с ИИ-ассистентом

ИИ-ассистенты уже умеют писать код для большинства задач этой книги. Это меняет то, чему стоит учиться. Написать функцию, которая считает волатильность, ассистент может быстрее студента. Но решить, *какую* волатильность считать, заметить, что в данных пропущен месяц торгов, и понять, почему результат бэктеста слишком хорош, – это остаётся задачей аналитика.

Поэтому книга делает акцент на трёх навыках:

1. **Постановка задачи** – сформулировать вопрос так, чтобы на него можно было ответить данными.
2. **Проверка** – сверить результат с простым расчётом, со здравым смыслом, с другим источником.
3. **Интерпретация** – объяснить, что означают числа и где границы вывода.

Пользоваться ассистентом при выполнении упражнений можно. Но результат, который вы не можете объяснить и проверить, не засчитывается.

## История курса

Я читаю курс «Количественные финансы» на факультете мировой экономики и мировой политики НИУ ВШЭ с 2016/17 учебного года. Раньше также читал курс по выбору «Финансовые рынки и институты» для второго курса, который давал общее представление о финансовой системе: денежно-кредитная политика, банки, рынки ценных бумаг и деривативов, пенсионная система. «Количественные финансы» также являются курсом по выбору, но уже с более серьёзными требованиями к умению программировать. Со временем остались только «Количественные финансы» – это курс для четвёртого курса бакалавриата с упором на работу с данными и построение моделей.

Содержание и инструменты курса менялись:

- **2016–2021** – курс на R. Темы: финансовые данные, модели временных рядов, CAPM, риск и волатильность, портфельная теория, процентные ставки и опционы. Тогда различия между R и Python в популярности были не так сильны, как сейчас. Поэтому R казался естественным выбором, тем более что мои собственные знания Python были в то время очень ограниченны. 
- **2021/22** – семинары на R и Python. Добавлена работа с корпоративной отчётностью юрлиц с помощью кода.
- **с 2024/25** – курс полностью на Python. Перешёл на Python, так как его популярность стала очевидной. В качестве языка программирования на будущей работе аналитика более вероятно, что придется работать с Python, чем с любым другим языком. 
- **2025/26** – форма контроля стала проектной. Это требования ВШЭ, с одной стороны, а с другой – использование ИИ становится всё более повсеместным. В курс вошли открытые данные отчётности российских компаний (RFSD) и прогнозирование с помощью машинного обучения.

Материалы прошлых лет доступны на GitHub: [github.com/quantviews](https://github.com/quantviews). Эта книга собирает их в единый учебник и дополняет новыми главами.

## Если вы изучаете книгу в рамках курса

Курс состоит из лекций и семинаров. На семинарах разбираются примеры и упражнения из соответствующих глав. Итоговая оценка складывается из пяти частей:

| Компонент | Вес |
|---|---|
| Проект 1. Фундаментальный анализ отрасли | 20% |
| Проект 2. Модель и стратегия для акции | 25% |
| Работа на семинарах | 10% |
| Письменный экзамен | 35% |
| Посещаемость | 10% |

: Структура оценки в курсе {#tbl-grading}

**Проект 1** – сравнительный анализ компаний одной отрасли по данным бухгалтерской отчётности (RFSD): за счёт чего лидеры отрасли эффективнее остальных. **Проект 2** – модель временного ряда и торговая стратегия для назначенной акции Московской биржи с честной проверкой: предварительной фиксацией решений, сравнением с бенчмарками, учётом издержек и проверкой на данных, которые появились уже после сдачи работы. Работы сдаются через Google-формы, проект 1 дополнительно проходит взаимную проверку. Часть студентов по каждому проекту вызывается на короткую устную защиту – случайно или по результатам проверки. Пользоваться ИИ-ассистентами можно, но к работе прикладывается журнал запросов, а баллы засчитываются только за то, что студент может объяснить.

**Работа на семинарах** – короткие письменные задания в начале семинара, на бумаге и без компьютера: предсказать результат кода, объяснить график, найти ошибку. Ответы проверяют сами студенты по критериям, которые показывает преподаватель.

**Экзамен** проверяет понимание, а не умение генерировать код. Он пишется в аудитории без гаджетов и состоит из четырёх частей: короткий тест, интерпретация готового результата (графика, таблицы оценок модели, расчёта риска), поиск логической или концептуальной ошибки во фрагменте кода и кейс, в котором нужно применить понятия курса и дать рекомендацию.

Подробное описание проектов, критерии оценки и примеры экзаменационных заданий – в приложении C.

## Об авторе

**Марсель Салихов** – президент Института энергетики и финансов, директор Центра экономической экспертизы ИГМУ НИУ ВШЭ. Преподаёт в НИУ ВШЭ с 2008 г. Более 20 лет работает в консалтинге и прикладных исследованиях. Основные области – российская макроэкономика, финансовые и нефтегазовые рынки. Пишет на R с 2012 г., на Python – с 2017 г.

- [Личный сайт](https://quantviews.github.io/)
- [Профиль на сайте НИУ ВШЭ](https://www.hse.ru/org/persons/26780297)
- [Институт энергетики и финансов](https://fief.ru/)
- [Материалы и проекты на GitHub](https://github.com/quantviews)
