---
title: "Введение"
---

```{r}
#| include: false
source("_common.R")
```

Количественные финансы – это применение статистики, эконометрики и программирования к финансовым данным. Цель – отвечать на практические вопросы с помощью измерений и проверяемых расчётов. Какую доходность приносил рынок акций и сколько риска за неё приходилось нести? Чем отличается финансовое положение двух компаний одной отрасли? Работает ли торговая стратегия после учёта издержек или её результат – следствие подгонки под историю?

Эта книга учит решать такие задачи на реальных данных, в первую очередь российских: котировках Московской биржи, дивидендах, ставках Банка России, бухгалтерской отчётности компаний. Каждый метод показан в коде, который можно запустить и повторить.

## Для кого эта книга

Книга написана как учебник к курсу «Количественные финансы» для студентов бакалавриата НИУ ВШЭ. Она подойдёт и тем, кто изучает предмет самостоятельно: аналитикам, начинающим исследователям, частным инвесторам, которые хотят проверять идеи на данных.

Предполагается, что читатель знаком с основами:

- **статистики и эконометрики** – среднее, дисперсия, корреляция, линейная регрессия, проверка гипотез;
- **финансов** – процентная ставка, дисконтирование, акции и облигации;
- **программирования** – переменные, циклы, функции. Основы Python кратко повторяются в приложении.

## Как устроена книга

Книга состоит из шести частей. Они идут в порядке курса. Часть I нужна для всех остальных. Часть IV опирается на модели волатильности из части III, остальные части почти независимы.

| Часть | О чём | Основные методы |
|---|---|---|
| I. Данные и инструменты | Источники финансовых данных, их подготовка, доходность и риск | MOEX ISS, корпоративные действия, волатильность, просадки, коэффициент Шарпа |
| II. Корпоративная отчётность | Анализ отчётности сотен тысяч российских компаний | RFSD, Polars, финансовые коэффициенты, DuPont |
| III. Временные ряды | Модели доходности и волатильности, прогнозирование | ARMA, GARCH, машинное обучение с валидацией во времени |
| IV. Риск и портфели | Измерение риска и построение портфелей | VaR и ES, Марковиц, CAPM, факторные модели |
| V. Долговой рынок | Облигации и кредитный риск | доходность к погашению, дюрация, кривая ОФЗ, спреды |
| VI. Торговые стратегии | Проверка инвестиционных идей на истории | бэктест, издержки, переобучение, моментум |

: Структура книги {#tbl-book-parts}

Каждая глава построена одинаково:

- в начале – цели главы, используемые данные и что нужно знать заранее;
- в тексте – разобранные примеры на данных, врезки **«Сначала предскажите»** (оцените результат до запуска кода) и **«Типичная ошибка»**;
- в конце – итоги, упражнения, вопросы для самопроверки и литература.

Упражнения бывают четырёх типов:

- **А. Понимание** – решаются без компьютера и проверяют, понятна ли идея.
- **Б. Практика** – выполняются на данных своей акции или отрасли, поэтому готового ответа у них нет.
- **В. Работа с ИИ-ассистентом** – не получить ответ от ассистента, а проверить его: найти ошибку, неявное допущение, неподтверждённое утверждение.
- **Г. Мини-исследование** – небольшая самостоятельная задача с устной защитой результата.

## Код и данные

Основной язык книги – **Python**. Для ключевых примеров в онлайн-версии есть вкладка с тем же расчётом на **R**. Печатная версия содержит только Python-код.

Все примеры работают на снимке данных, который прилагается к книге (папка `data/`). В снимке – дневные котировки около ста акций Московской биржи с поправкой на дивиденды и сплиты, индексы, дивиденды, ключевая ставка, RUONIA и кривая доходности ОФЗ. Отдельным архивом доступна полная история всего рынка акций Московской биржи с 1997 г. Данные читаются одной строкой:

::: {.panel-tabset}

### Python

```{python}
from qf import data

sber = data.load_stocks("SBER", start="2026-01-01")
sber[["date", "close", "adj_close", "market_cap"]].tail(3)
```

### R

```{r}
qf_load_stocks("SBER", start = "2026-01-01") |>
  dplyr::select(date, close, adj_close, market_cap) |>
  tail(3)
```

:::

Состав данных и источники описаны в `data/README.md`. Поскольку снимок зафиксирован, результаты в книге воспроизводятся с точностью до знака. Все числа в тексте рассчитываются при сборке книги из тех же данных, а не переносятся вручную.

## Почему код, а не Excel

Excel остаётся стандартом финансовой отрасли, и для быстрой проверки идеи или разбора отчётности одной компании он удобен. Но у него есть ограничения, существенные для количественного анализа:

- **объём данных** – с сотнями тысяч строк работать неудобно, а с миллионами невозможно;
- **ошибки** – в большой таблице с формулами ошибку трудно найти. Известные примеры – расчёты Reinhart и Rogoff (2010) и потеря данных о заражениях COVID-19 в Великобритании в 2020 г.;
- **статистика** – кроме базовых функций, статистических методов почти нет;
- **воспроизводимость** – по файлу Excel трудно восстановить, что и в каком порядке было сделано.

Анализ в виде кода лишён этих недостатков: его можно перезапустить на новых данных, проверить построчно и передать коллеге. Это основа **воспроизводимого исследования** (reproducible research).

Python и R – бесплатные языки с огромным набором библиотек. Python – язык общего назначения и стандарт в машинном обучении. R создавался для статистики, и многие эконометрические методы появляются в нём раньше. Для задач этой книги подходят оба. Мы выбрали Python как основной: он более распространён и чаще нужен в работе.

## Учиться с ИИ-ассистентом

ИИ-ассистенты уже умеют писать код для большинства задач этой книги. Это меняет то, чему стоит учиться. Написать функцию, которая считает волатильность, ассистент может быстрее студента. Но решить, *какую* волатильность считать, заметить, что в данных пропущен месяц торгов, и понять, почему результат бэктеста слишком хорош, – это остаётся задачей аналитика.

Поэтому книга делает акцент на трёх навыках:

1. **Постановка задачи** – сформулировать вопрос так, чтобы на него можно было ответить данными.
2. **Проверка** – сверить результат с простым расчётом, со здравым смыслом, с другим источником.
3. **Интерпретация** – объяснить, что означают числа и где границы вывода.

Пользоваться ассистентом при выполнении упражнений можно. Но результат, который вы не можете объяснить и проверить, не засчитывается.

## История курса

Курс «Количественные финансы» читается на факультете мировой экономики и мировой политики НИУ ВШЭ с 2016/17 учебного года. Он вырос из курса по выбору «Финансовые рынки и институты» для второго курса, который давал общее представление о финансовой системе: денежно-кредитная политика, банки, рынки ценных бумаг и деривативов, пенсионная система. Со временем остались только «Количественные финансы» – курс для четвёртого курса бакалавриата с упором на работу с данными и построение моделей.

Содержание и инструменты курса менялись:

- **2016–2021** – курс на R. Темы: финансовые данные, модели временных рядов, CAPM, риск и волатильность, портфельная теория, процентные ставки и опционы.
- **2021/22** – семинары на R и Python. Добавлена работа с корпоративной отчётностью с помощью кода.
- **с 2024/25** – курс полностью на Python.
- **2025/26** – форма контроля стала проектной. В курс вошли открытые данные отчётности российских компаний (RFSD) и прогнозирование с помощью машинного обучения.

Материалы прошлых лет доступны на GitHub: [github.com/quantviews](https://github.com/quantviews). Эта книга собирает их в единый учебник и дополняет новыми главами.

## Если вы изучаете книгу в рамках курса

Курс состоит из лекций и семинаров. На семинарах разбираются примеры и упражнения из соответствующих глав. Итоговая оценка складывается из трёх частей:

| Компонент | Вес |
|---|---|
| Два индивидуальных проекта | 60% |
| Письменный экзамен | 30% |
| Посещаемость | 10% |

: Структура оценки в курсе {#tbl-grading}

**Проект 1. Фундаментальный анализ отрасли.** По данным бухгалтерской отчётности (RFSD) нужно сравнить финансовое положение и эффективность компаний одной отрасли: рассчитать и визуализировать коэффициенты рентабельности, ликвидности и долговой нагрузки и сделать обоснованные выводы о лидерах и аутсайдерах.

**Проект 2. Модель и стратегия для акции.** Для назначенной акции Московской биржи нужно построить и проверить модель временного ряда, сравнить её прогнозы с простым бенчмарком. В продвинутой части – разработать торговую стратегию и протестировать её с учётом издержек.

**Экзамен** проверяет понимание, а не умение генерировать код. Он пишется в аудитории без гаджетов и включает три типа заданий:

- интерпретация готового результата (графика, таблицы регрессии, расчёта VaR);
- поиск логической или концептуальной ошибки во фрагменте кода;
- кейс, в котором нужно применить понятия курса и дать рекомендацию.

## Об авторе

**Марсель Салихов** – президент Института энергетики и финансов, директор Центра экономической экспертизы ИГМУ НИУ ВШЭ. Преподаёт в НИУ ВШЭ с 2008 г. Более 20 лет работает в консалтинге и прикладных исследованиях. Основные области – российская макроэкономика, финансовые и нефтегазовые рынки. Пишет на R с 2012 г., на Python – с 2017 г.

- [Личный сайт](https://quantviews.github.io/)
- [Профиль на сайте НИУ ВШЭ](https://www.hse.ru/org/persons/26780297)
- [Институт энергетики и финансов](https://fief.ru/)
- [Материалы и проекты на GitHub](https://github.com/quantviews)
