---
title: "Источники финансовых данных"
---

<!--
Материалы: ноутбук курса Financial_data_and_preprocessing_in_Python_2025_ru; moexutils (iss, rates);
open-positions (web API MOEX); старые черновики глав 2–3 в _archive/drafts.
Идеи из курса Рыбина (2025; только идеи): источники для проверки эмитента – e-disclosure.ru,
kad.arbitr.ru, service.nalog.ru, ГИР БО (bo.nalog.ru), checko, list-org (Модуль3_2, с. 69).
-->

```{r}
#| include: false
source("_common.R")
```

```{python}
#| include: false
import numpy as np
import pandas as pd
import matplotlib.pyplot as plt
from qf import data, plot

s24 = data.load_stocks("SBER", start="2023-12-29", end="2024-12-31").set_index("date")
sber_2024 = {
    "price": float(s24["close"].iloc[-1] / s24["close"].iloc[0] - 1),
    "total": float(s24["adj_close"].iloc[-1] / s24["adj_close"].iloc[0] - 1),
}
```

Сколько заработал акционер Сбербанка в 2024 г.? Вопрос кажется простым: достаточно взять цену акции в начале и в конце года. Откройте любой сайт с котировками – получится рост на `r pct(py$sber_2024$price)`. Но в июле 2024 г. Сбербанк выплатил крупные дивиденды, и с их учётом доходность акционера составила `r pct(py$sber_2024$total)` – почти в пять раз больше. Обе цифры «правильные», но отвечают на разные вопросы, и только одна из них отвечает на заданный.

Этот пример показывает главное правило работы с финансовыми данными: прежде чем считать, нужно понять, откуда взялись числа и что именно они измеряют. Данные – не нейтральный материал, а результат чьих-то решений: какую цену считать ценой закрытия, учитывать ли дивиденды, что делать с днями без торгов, как склеить историю переименованной компании. В анализе данных есть выражение «мусор на входе – мусор на выходе» (garbage in, garbage out): никакая модель не исправит ошибку, заложенную в исходных данных.

В этой главе мы разберёмся, какие данные нужны для количественного анализа и где их брать, а в следующей – как их подготовить.

::: {.callout-note title="В этой главе"}
- Разбираемся, какие бывают финансовые данные и чем они различаются.
- Загружаем котировки напрямую с Московской биржи через её программный интерфейс ISS.
- Знакомимся с данными Банка России: ключевой ставкой и ставкой RUONIA.
- Обсуждаем международные источники и их ограничения для российского рынка.
- Сравниваем форматы хранения данных: CSV и Parquet.
- Знакомимся с данными, которые прилагаются к книге.

**Данные:** запросы к ISS Московской биржи; `stocks.parquet`, `key_rate.parquet`, `ruonia.parquet`.
**Нужно знать:** основы Python и pandas (приложение A).
:::

## Какие бывают финансовые данные {#sec-data-types}

Финансовые данные удобно разделить на четыре группы.

**Рыночные данные** – всё, что порождают торги: цены сделок, объёмы, котировки на покупку и продажу. Их главное свойство – высокая частота и точная привязка ко времени. Одна и та же информация может храниться с разной степенью детализации: от журнала всех заявок с точностью до микросекунды до одной цены закрытия в день.

**Фундаментальные данные** описывают сами компании: выручку, прибыль, активы, долг, число акций, дивиденды. Они выходят редко – раз в квартал или раз в год – и с задержкой: годовую отчётность за 2025 г. компании публикуют весной 2026 г.

**Макроэкономические данные и ставки**: ключевая ставка, инфляция, курс рубля, ставки денежного рынка. Для финансового анализа они служат ориентирами: безрисковая ставка нужна для расчёта премии за риск, инфляция – для перехода к реальной доходности.

**Альтернативные данные** – всё остальное: новости, поисковые запросы, спутниковые снимки, данные о платежах. Мы почти не будем их использовать, но важно знать, что граница между «основными» и «альтернативными» данными постоянно сдвигается.

Помимо содержания, данные различаются **частотой** (тиковые, минутные, дневные, месячные) и **моментом доступности**. Последнее особенно важно: в исторических данных число стоит под той датой, к которой оно относится, а не под той, когда о нём узнали. Прибыль за 2025 г. относится к 2025 г., но инвестор узнал о ней только весной 2026 г. Модель, которая «видит» её уже в декабре 2025 г., заглядывает в будущее. К этой проблеме мы вернёмся в следующей главе.

## Московская биржа и ISS {#sec-moex-iss}

### Как устроены торги

Московская биржа объединяет несколько рынков: фондовый (акции, облигации, фонды), валютный, денежный (РЕПО) и срочный (фьючерсы и опционы). Внутри каждого рынка торги идут в разных **режимах торгов** (boards). Одна и та же акция может одновременно торговаться в нескольких режимах: в основном, в режиме неполных лотов, в режиме крупных пакетов, в режиме РЕПО.

Для анализа почти всегда нужен **основной режим** – для акций это `TQBR`. В нём проходит большая часть оборота, и именно по нему рассчитываются индексы. Смешивание режимов – частая ошибка: цены в режиме неполных лотов или крупных пакетов могут заметно отличаться от основных.

### Программный интерфейс ISS

Биржа бесплатно раскрывает данные через **ISS** (Informational & Statistical Server) – программный интерфейс, к которому можно обращаться по обычным веб-адресам. Текущие котировки без подписки отдаются с задержкой, а история торгов доступна полностью. Ответ приходит в формате JSON, XML или CSV.

Начнём с карточки ценной бумаги. Адрес строится из базового `https://iss.moex.com/iss/` и пути к нужному ресурсу.

```{python}
import requests

ISS = "https://iss.moex.com/iss"

card = requests.get(f"{ISS}/securities/SBER.json", params={"iss.meta": "off"}, timeout=30).json()
boards = pd.DataFrame(card["boards"]["data"], columns=card["boards"]["columns"])
boards[["boardid", "title", "is_primary"]].head(5)
```

Ответ ISS устроен одинаково для всех запросов: это набор таблиц, у каждой – список столбцов `columns` и строки `data`. Из них легко собрать `DataFrame`. Параметр `iss.meta=off` убирает из ответа описание типов столбцов, которое нам не нужно. В столбце `is_primary` отмечен основной режим торгов – `TQBR`.

Теперь загрузим историю торгов Сбербанка в основном режиме за июль 2024 г.:

::: {.panel-tabset}

### Python

```{python}
url = f"{ISS}/history/engines/stock/markets/shares/boards/TQBR/securities/SBER.json"
params = {"from": "2024-07-01", "till": "2024-07-31", "iss.meta": "off"}
resp = requests.get(url, params=params, timeout=30).json()

hist = pd.DataFrame(resp["history"]["data"], columns=resp["history"]["columns"])
hist[["TRADEDATE", "OPEN", "LOW", "HIGH", "CLOSE", "VOLUME", "VALUE"]].tail()
```

### R

```{r}
url <- paste0(
  "https://iss.moex.com/iss/history/engines/stock/markets/shares/boards/TQBR/",
  "securities/SBER.json?from=2024-07-01&till=2024-07-31&iss.meta=off"
)
resp <- jsonlite::fromJSON(url)
hist <- as.data.frame(resp$history$data)
names(hist) <- resp$history$columns
tail(hist[, c("TRADEDATE", "OPEN", "LOW", "HIGH", "CLOSE", "VOLUME")])
```

:::

Путь запроса читается как адрес в иерархии биржи: движок `stock` (фондовый рынок) → рынок `shares` (акции) → режим `TQBR` → бумага `SBER`. Столбец `VALUE` – оборот в рублях, `VOLUME` – число акций.

### Постраничная выдача

Попробуем загрузить историю за весь 2023 г. и посмотрим, сколько строк придёт.

```{python}
params = {"from": "2023-01-01", "till": "2023-12-31", "iss.meta": "off"}
resp = requests.get(url, params=params, timeout=30).json()
print(len(resp["history"]["data"]), "строк")
resp["history.cursor"]
```

В 2023 г. было около 250 торговых дней, а пришло только 100 строк. ISS отдаёт историю **страницами по 100 строк**, и об этом сообщает служебная таблица `history.cursor`: `TOTAL` – сколько строк всего, `PAGESIZE` – размер страницы, `INDEX` – номер первой строки текущей страницы. Чтобы получить всё, нужно запрашивать страницы по очереди, увеличивая параметр `start`:

```{python}
def iss_history(ticker, start, end, board="TQBR"):
    """История торгов акцией на Мосбирже с учётом постраничной выдачи ISS."""
    url = (f"{ISS}/history/engines/stock/markets/shares/boards/{board}"
           f"/securities/{ticker}.json")
    pages, first = [], 0
    while True:
        params = {"from": start, "till": end, "start": first, "iss.meta": "off"}
        resp = requests.get(url, params=params, timeout=30).json()
        page = pd.DataFrame(resp["history"]["data"], columns=resp["history"]["columns"])
        pages.append(page)
        total = resp["history.cursor"]["data"][0][1]
        first += len(page)
        if len(page) == 0 or first >= total:
            break
    return pd.concat(pages, ignore_index=True)

sber_2023 = iss_history("SBER", "2023-01-01", "2023-12-31")
len(sber_2023)
```

```{python}
#| include: false
n_2023 = len(sber_2023)
book = data.load_stocks("SBER", start="2023-01-01", end="2023-12-31").set_index("date")["close"]
iss_close = sber_2023.assign(TRADEDATE=pd.to_datetime(sber_2023["TRADEDATE"])).set_index("TRADEDATE")["CLOSE"]
diff = (book - iss_close).abs()
mism = diff[diff > 0.005]
n_mism = len(mism)
mism_date = str(mism.index[0].date()) if n_mism else None
mism_book = float(book.loc[mism.index[0]]) if n_mism else None
mism_iss = float(iss_close.loc[mism.index[0]]) if n_mism else None
```

Теперь пришли все `r plural(py$n_2023, "торговый день", "торговых дня", "торговых дней")`. Функцию загрузки полезно проверить сравнением с независимым источником – например, с данными книги. Цены закрытия совпадают во всех днях, кроме `r if (py$n_mism == 1) "одного" else py$n_mism`: `r dt(py$mism_date)` в данных книги стоит `r num(py$mism_book, 2)` руб., а ISS сегодня отдаёт `r num(py$mism_iss, 2)` руб. Вероятно, запись в данных книги за этот день получена из другой выгрузки: у неё немного другой объём торгов. Единичные расхождения между источниками – обычное дело: биржа иногда уточняет исторические данные, а разные поставщики по-разному обрабатывают нестандартные дни. Важно, чтобы таких расхождений было мало и чтобы вы о них знали.

::: {.callout-warning title="Типичная ошибка"}
Загрузить из ISS только первую страницу и не заметить этого. Код работает, ошибок не выдаёт, данные выглядят правдоподобно – но это лишь первые 100 дней периода. Проверяйте число строк: для дневных данных за год их должно быть около 250.
:::

Для регулярной работы с ISS удобно пользоваться готовыми библиотеками, которые берут постраничную выдачу на себя, например `apimoex`. Данные для этой книги собраны пакетом `moexutils`, который дополнительно учитывает сплиты, переименования и дивиденды (глава о подготовке данных).

## Данные Банка России {#sec-cbr}

Банк России публикует ставки, которые служат ориентиром для всего финансового рынка. Для нас важны две.

**Ключевая ставка** – главный инструмент денежно-кредитной политики: ставка, по которой Банк России предоставляет банкам ликвидность и принимает от них депозиты на неделю. Её изменения задают уровень всех остальных ставок в экономике.

**RUONIA** (Ruble OverNight Index Average) – средневзвешенная ставка однодневных рублёвых межбанковских кредитов. Это рыночная ставка, которая держится вблизи ключевой, и лучший ориентир для доходности «денег без риска» на один день: именно её используют фонды денежного рынка и как безрисковую ставку в расчётах (глава «Доходность и риск»).

```{python}
#| label: fig-key-rate
#| fig-cap: "Ключевая ставка Банка России и ставка RUONIA, % годовых"
kr = data.load_key_rate().set_index("date")["rate"].loc["2013-09-13":]
ruonia = data.load_ruonia(start="2013-09-13").set_index("date")["rate"]

fig, ax = plt.subplots()
ax.plot(ruonia.index, ruonia, color="#9CA3AF", lw=0.8, label="RUONIA")
ax.step(kr.index, kr, where="post", color="#23415F", lw=1.4, label="Ключевая ставка")
ax.set_ylabel("% годовых")
ax.legend(loc="upper left")
plot.source(ax, "Банк России")
plt.show()
```

```{python}
#| include: false
kr_max, kr_max_date = float(kr.max()), str(kr.idxmax().date())
kr_min, kr_min_date = float(kr.min()), str(kr.idxmin().date())
kr_2022 = float(kr.loc["2022-02-28"])
```

На графике видны три эпизода резкого ужесточения денежно-кредитной политики. В декабре 2014 г. ставку подняли до 17% на фоне обвала рубля. 28 февраля 2022 г. – сразу до `r num(py$kr_2022, 0)`%. В 2023–2024 гг. ставку повышали постепенно, пока она не достигла `r num(py$kr_max, 0)`% (`r dt(py$kr_max_date)`). Минимум – `r num(py$kr_min, 2)`% – пришёлся на период пандемии (`r dt(py$kr_min_date)`). Для российского инвестора это означает, что «безрисковая» альтернатива вложениям в акции в разные годы давала от 4 до 21% годовых – разброс, немыслимый для развитых рынков.

::: {.callout-important title="Особенность данных: ключевая ставка до 2013 г."}
Ключевая ставка введена Банком России 13 сентября 2013 г. В файле `key_rate.parquet` для более ранних дат приведена ставка рефинансирования, которая до этого выполняла похожую роль ориентира, но на практике была менее тесно связана с рыночными ставками. Поэтому на графике ряд начинается с 13.09.2013, а для расчётов безрисковой доходности за ранние годы лучше использовать RUONIA (с 2010 г.) или доходности коротких ОФЗ.
:::

Кроме ставок, на сайте Банка России публикуются курсы валют, статистика банковского сектора, данные платёжного баланса и многое другое. Кривую бескупонной доходности ОФЗ рассчитывает Московская биржа; её история входит в данные книги (`zcyc.parquet`) и понадобится в главе об облигациях.

## Международные источники {#sec-international}

Для данных по зарубежным рынкам и макроэкономике есть несколько удобных бесплатных источников. Код в этом разделе обращается к внешним сервисам и приведён для справки: при сборке книги он не выполняется.

**FRED** (Federal Reserve Economic Data) – база Федерального резервного банка Сент-Луиса с сотнями тысяч макроэкономических и финансовых рядов: ставки ФРС, инфляция, доходности казначейских облигаций. Ряды загружаются по коду:

```{python}
#| eval: false
import pandas_datareader.data as pdr

us = pdr.DataReader(["FEDFUNDS", "CPIAUCSL"], "fred", start="2000-01-01")
```

**SEC EDGAR** – раскрытие американских публичных компаний. Через программный интерфейс `companyfacts` можно получить все показатели из отчётности компании в машиночитаемом виде.

**Yahoo Finance** (через библиотеку `yfinance`) – самый популярный бесплатный источник котировок в учебниках и курсах. Он удобен для американских акций, но у него есть серьёзные ограничения: нет гарантий качества и полноты, бывают ошибки в корректировках на дивиденды, сервис ограничивает частоту запросов. Для российских бумаг международные агрегаторы после 2022 г. стали ненадёжным источником: котировки могут не обновляться или содержать пропуски. Проверяйте дату последнего наблюдения и сравнивайте данные с биржей.

::: {.callout-tip title="Сначала предскажите"}
Вы загрузили из международного агрегатора дневные цены акции за 10 лет и посчитали доходность по столбцу `Close`. Какие две проблемы из этой и предыдущей глав могли исказить результат? Подумайте, прежде чем читать дальше.
:::

Ответ: во-первых, `Close` может быть как скорректированной, так и нескорректированной ценой – это зависит от источника и настроек загрузки (в `yfinance` за это отвечает параметр `auto_adjust`). Во-вторых, если в истории были сплиты или консолидации, нескорректированный ряд содержит разрывы.

Для проверки российских эмитентов полезны и нерыночные источники: центр раскрытия корпоративной информации (e-disclosure.ru), картотека арбитражных дел (kad.arbitr.ru), государственный информационный ресурс бухгалтерской отчётности ФНС (bo.nalog.ru). Отчётность компаний из последнего источника собрана в открытый набор данных RFSD, с которым мы будем работать в части II.

## Форматы хранения данных {#sec-formats}

Загруженные данные нужно где-то хранить. Самый распространённый формат – **CSV**: текстовый файл, в котором значения разделены запятыми. Его можно открыть в любой программе, включая Excel и блокнот. Но у CSV есть недостатки: он занимает много места, медленно читается и не хранит типы данных – дата при чтении может превратиться в строку, а код ценной бумаги из цифр – в число.

Формат **Parquet** разработан для аналитических данных. Он хранит данные по столбцам, сжимает их и сохраняет типы. Сравним оба формата на данных книги – дневных котировках около ста акций за двадцать с лишним лет.

```{python}
import time
from pathlib import Path

stocks = data.load_stocks()
tmp = Path("_tmp_formats"); tmp.mkdir(exist_ok=True)

stocks.to_csv(tmp / "stocks.csv", index=False)
stocks.to_parquet(tmp / "stocks.parquet", index=False)

def read_time(fn, path, n=3):
    t0 = time.perf_counter()
    for _ in range(n):
        fn(path)
    return (time.perf_counter() - t0) / n

formats = pd.DataFrame({
    "размер, МБ": [(tmp / f).stat().st_size / 1e6 for f in ("stocks.csv", "stocks.parquet")],
    "чтение, с": [read_time(pd.read_csv, tmp / "stocks.csv"),
                  read_time(pd.read_parquet, tmp / "stocks.parquet")],
}, index=["CSV", "Parquet"])
formats.round(2)
```

```{python}
#| include: false
n_rows = len(stocks)
size_ratio = float(formats.loc["CSV", "размер, МБ"] / formats.loc["Parquet", "размер, МБ"])
time_ratio = float(formats.loc["CSV", "чтение, с"] / formats.loc["Parquet", "чтение, с"])
import shutil; shutil.rmtree(tmp)
```

Таблица из `r plural(py$n_rows, "строки", "строк", "строк")` в формате CSV занимает в `r plural(py$size_ratio, "раз", "раза", "раз")` больше места и читается в `r plural(py$time_ratio, "раз", "раза", "раз")` дольше, чем в Parquet. Кроме того, Parquet позволяет читать только нужные столбцы и строки, не загружая файл целиком, – это особенно важно для больших наборов данных, например отчётности сотен тысяч компаний в части II. Поэтому данные книги хранятся в Parquet, а CSV мы используем для небольших справочников и обмена с другими программами.

Для работы с большими таблицами наряду с pandas мы будем использовать библиотеку **Polars**. Она быстрее pandas на больших данных и умеет выполнять запросы «лениво»: сначала строит план вычислений, а затем читает из файла только то, что нужно для результата.

## Данные этой книги {#sec-book-data}

Все примеры книги работают на снимке данных, который прилагается к ней (папка `data/`). Он собран из данных Московской биржи, Банка России и истории дивидендов и зафиксирован на определённую дату, поэтому результаты в тексте воспроизводятся точно.

| Файл | Содержание | Функция загрузки |
|---|---|---|
| `stocks.parquet` | дневные данные около 100 акций с 2003 г., с поправкой на сплиты и дивиденды | `data.load_stocks()`, `data.load_prices()` |
| `stocks_raw.parquet` | «сырые» цены ISS по бумагам со сплитами и переименованиями | `data.load_stocks_raw()` |
| `indexes.parquet` | индексы Мосбиржи: акций, облигаций, отраслевые | `data.load_index()` |
| `dividends.parquet` | история дивидендов | `data.load_dividends()` |
| `key_rate.parquet`, `ruonia.parquet` | ключевая ставка и RUONIA | `data.load_key_rate()`, `data.load_ruonia()` |
| `zcyc.parquet` | кривая бескупонной доходности ОФЗ | `data.load_zcyc()` |
| `sectors.csv`, `splits.csv`, `renames.csv`, `delisted.csv` | справочники | `data.load_reference()` |

: Данные книги {#tbl-book-data}

Отдельным архивом доступна полная история торгов всеми акциями Московской биржи с 1997 г. – около 2,5 тыс. бумаг во всех режимах торгов. Её загружает функция `data.load_shares_full()`. Подробное описание таблиц и полей – в приложении B.

Функции загрузки возвращают таблицы в «длинном» формате: одна строка – одна бумага в один день. Для расчётов часто удобнее «широкий» формат, где даты идут по строкам, а бумаги – по столбцам:

```{python}
prices = data.load_prices(["SBER", "GAZP", "LKOH"], start="2026-09-01")
prices.tail(3)
```

## Итоги {.unnumbered}

- Финансовые данные бывают рыночными, фундаментальными, макроэкономическими и альтернативными; они различаются частотой и моментом доступности.
- Московская биржа бесплатно раскрывает историю торгов через ISS. Для акций нужен основной режим торгов `TQBR`; историю ISS отдаёт страницами по 100 строк.
- Банк России публикует ключевую ставку и RUONIA – ориентиры безрисковой доходности. Ключевая ставка существует с сентября 2013 г.
- Международные агрегаторы удобны, но для российских бумаг ненадёжны; данные нужно сверять с биржей.
- Для аналитических данных Parquet компактнее и быстрее CSV и сохраняет типы.
- Прежде чем считать, выясните, что именно измеряет каждое число: цена или полная доходность, какой режим торгов, какая дата.

## Упражнения {#sec-exercises-data}

### А. Понимание

1. Почему для анализа акций используют режим торгов `TQBR`, а не все сделки с бумагой? Приведите пример, когда это может сильно исказить результат.
2. Компания опубликовала годовую отчётность за 2025 г. 28 марта 2026 г. С какой даты эти данные можно использовать в торговой стратегии? Что будет, если привязать их к 31 декабря 2025 г.?
3. Почему в 2024 г. RUONIA была бо́льшую часть времени близка к ключевой ставке? Что означало бы устойчивое расхождение между ними?

### Б. Практика на своей акции

4. Загрузите из ISS историю торгов своей акцией за последние три года с помощью функции `iss_history()`. Сравните цены закрытия с `data.load_stocks()`. Совпадают ли они? Если нет – в какие даты и почему?
5. Запросите карточку своей бумаги (`/securities/{тикер}.json`). В каких режимах она торгуется? Какой у неё уровень листинга?
6. Посчитайте доходность своей акции за последний полный год по `close` и по `adj_close`. Объясните разницу.

### В. Работа с ИИ-ассистентом

7. Попросите ИИ-ассистента написать функцию загрузки дневной истории акции с Московской биржи через ISS за 5 лет. Проверьте: учитывает ли функция постраничную выдачу? Какой режим торгов она использует? Что произойдёт, если бумага торговалась в нескольких режимах? Исправьте найденные проблемы.
8. Спросите ассистента, какой была ключевая ставка Банка России в 2012 г. Сверьте ответ с разделом [-@sec-cbr]. Какую ошибку легко допустить в этом вопросе?

### Г. Мини-исследование

9. С помощью ISS найдите пять самых торгуемых акций Мосбиржи по обороту за последний месяц и сравните их с пятью самыми торгуемыми акциями пять лет назад. Какие компании ушли из списка и почему? Подготовьте короткий устный рассказ.

## Вопросы для самопроверки {.unnumbered}

1. Что такое режим торгов и какой режим является основным для акций на Мосбирже?
2. Как узнать, что ISS вернул не все строки запроса?
3. Чем RUONIA отличается от ключевой ставки?
4. Назовите три преимущества формата Parquet перед CSV.
5. Что означает «момент доступности» данных и почему он важен для моделей?

::: {.callout-tip collapse="true" title="Ответы"}
1. Режим торгов – отдельная «площадка» внутри рынка со своими правилами (размер лота, расчёты, участники). Основной режим для акций – `TQBR`.
2. По служебной таблице `history.cursor`: если `TOTAL` больше числа полученных строк, нужно запрашивать следующие страницы.
3. Ключевая ставка устанавливается Банком России; RUONIA – рыночная ставка однодневных межбанковских кредитов, которая колеблется вблизи ключевой.
4. Меньший размер, более быстрое чтение, сохранение типов данных (а также чтение только нужных столбцов).
5. Это дата, когда информация стала известна участникам рынка. Если модель использует данные раньше этой даты, она заглядывает в будущее, и её результаты на истории будут завышены.
:::

## Что почитать {.unnumbered}

- Документация ISS Московской биржи: <https://iss.moex.com/iss/reference/> – полный список ресурсов программного интерфейса.
- @tidyfinance2024, гл. 3 – организация финансовых данных в проекте и работа с базой данных.
