---
title: "Подготовка данных"
---

<!--
Материалы: moexutils (stocks.py, metadata/splits, renames, delisted; docs/data-model.md);
dividends (парсер, adjust_splits); data/stocks_raw.parquet.
-->

```{r}
#| include: false
source("_common.R")
```

```{python}
#| include: false
import numpy as np
import pandas as pd
import matplotlib.pyplot as plt
from qf import data, plot

raw_all = data.load_stocks_raw()
vt = raw_all[raw_all["ticker"] == "VTBR"].set_index("date")["close"]
vt_pos = vt.index.searchsorted(pd.Timestamp("2024-07-15"))
vt_before, vt_after = float(vt.iloc[vt_pos - 1]), float(vt.iloc[vt_pos])
vt_before_date, vt_after_date = str(vt.index[vt_pos - 1].date()), str(vt.index[vt_pos].date())
vt_naive = vt_after / vt_before - 1
```

`r dt(py$vt_before_date)` акция ВТБ закрылась по цене `r num(py$vt_before, 4)` руб., а на следующий торговый день, `r dt(py$vt_after_date)`, – по `r num(py$vt_after, 2)` руб. Если посчитать доходность по этим двум ценам, получится рост на `r num(100 * py$vt_naive, 0)`% за один день. Разумеется, никто столько не заработал: ВТБ провёл **консолидацию акций** – каждые 5000 старых акций превратились в одну новую, и цена одной акции выросла в 5000 раз. Стоимость вложений акционеров при этом не изменилась.

Такие события происходят регулярно, и каждое из них – ловушка для аналитика. Модель, обученная на неочищенных данных, увидит в этот день «сигнал» чудовищной силы; средняя доходность рынка, посчитанная по таким данным, окажется бессмысленной. В предыдущей главе мы научились загружать данные. В этой – разберёмся, что с ними нужно сделать, прежде чем считать.

::: {.callout-note title="В этой главе"}
- Находим и исправляем сплиты и консолидации акций.
- Склеиваем историю компаний, сменивших тикер.
- Строим цену с поправкой на дивиденды своими руками и сверяем её с данными книги.
- Измеряем ошибку выжившего на российском рынке.
- Разбираемся с пропусками, остановками торгов и выбросами.
- Учимся не заглядывать в будущее и проверять качество данных.

**Данные:** `stocks.parquet`, `stocks_raw.parquet`, `dividends.parquet`, `splits.csv`, `renames.csv`, `delisted.csv`.
**Нужно знать:** доходность (глава «Доходность и риск»), загрузка данных (глава «Источники финансовых данных»).
:::

## Сплиты и консолидации {#sec-splits}

**Сплит** (дробление) – это деление каждой акции на несколько: при сплите 1:10 акционер вместо одной акции получает десять, а цена одной акции падает примерно в десять раз. **Консолидация** (обратный сплит) – обратная операция: несколько акций объединяются в одну. Ни то, ни другое не меняет стоимость бизнеса и долю акционера: меняется только «размер купюры».

Зачем это делают? Слишком дорогую акцию трудно купить небольшому инвестору: акция «Транснефти» перед сплитом 2024 г. стоила около 160 тыс. руб. Слишком дешёвая акция неудобна для торговли и восприятия: у ВТБ цена опустилась до двух копеек, и котировки записывались с шестью знаками после запятой.

### Как сплит выглядит в данных

В файле `stocks_raw.parquet` лежат цены в том виде, в каком их отдаёт ISS, – без поправок. Посмотрим на дни вокруг сплита «Норникеля» в апреле 2024 г. и консолидации ВТБ в июле 2024 г.

```{python}
raw = data.load_stocks_raw(["GMKN", "VTBR"]).set_index("date")

def around(ticker, date, n=3):
    s = raw[raw["ticker"] == ticker]["close"]
    i = s.index.searchsorted(pd.Timestamp(date))
    return s.iloc[i - n:i + n]

pd.concat({"GMKN": around("GMKN", "2024-04-04"), "VTBR": around("VTBR", "2024-07-15")}, axis=1)
```

Видны сразу две особенности. Во-первых, цена меняется в 100 или 5000 раз за один «день». Во-вторых, «день» на самом деле длиннее: между последней ценой до события и первой после него есть пропуск в несколько торговых дней – на время технической процедуры торги бумагой приостанавливаются.

### Как найти сплиты автоматически

Реестр корпоративных событий удобен, но его нужно вести, и он может быть неполным. Поэтому полезно уметь находить подозрительные дни в самих данных. Простое правило: цена акции почти никогда не меняется за день более чем в три раза. Если это произошло – скорее всего, это сплит, консолидация или ошибка в данных.

```{python}
raw_all = data.load_stocks_raw()
jumps = []
for ticker, g in raw_all.groupby("ticker"):
    close = g.set_index("date")["close"]
    ratio = close / close.shift(1)
    for date, x in ratio[(ratio > 3) | (ratio < 1 / 3)].items():
        jumps.append({"ticker": ticker, "date": date.date(), "изменение цены, раз": round(x, 4)})

pd.DataFrame(jumps)
```

Сравним найденное с реестром сплитов, который используется для корректировки данных книги:

```{python}
data.load_reference("splits")
```

```{python}
#| include: false
splits_ref = data.load_reference("splits")
found = {j["ticker"] for j in jumps}
n_found = len(jumps)
n_ref_in_raw = int(splits_ref["ticker"].isin(raw_all["ticker"].unique()).sum())
```

Простое правило нашло `r py$n_found` событий из `r py$n_ref_in_raw`, которые есть в реестре для бумаг этого файла. Столбец `ratio` в реестре показывает, сколько новых акций получает владелец одной старой: 100 у «Норникеля», 0,0002 (то есть 1/5000) у ВТБ. Даты в реестре и в данных иногда различаются на несколько дней: в реестре записана дата события, а в данных – первый день торгов после перерыва.

### Как скорректировать цены

Чтобы ряд цен стал сопоставимым, все цены **до** сплита делят на коэффициент `ratio`. Цены после сплита не меняются: так история приводится к текущему «размеру купюры».

```{python}
def adjust_splits(raw, splits):
    """Приводит цены к текущей базе с учётом сплитов и консолидаций."""
    out = raw.copy()
    for _, s in splits.iterrows():
        before = (out["ticker"] == s["ticker"]) & (out["date"] < pd.Timestamp(s["date"]))
        out.loc[before, ["open", "high", "low", "close"]] /= s["ratio"]
    return out

fixed = adjust_splits(data.load_stocks_raw(["VTBR"]), data.load_reference("splits"))
book = data.load_stocks("VTBR")
check = fixed.merge(book[["date", "close"]], on="date", suffixes=("_fixed", "_book"))
(check["close_fixed"] / check["close_book"] - 1).abs().max()
```

Скорректированные цены совпадают с ценами в данных книги с точностью до ошибок округления. После корректировки объёмы торгов (в штуках) нужно, наоборот, умножить на `ratio`: иначе число проторгованных акций до события будет несопоставимо с числом после.

::: {.panel-tabset}

### Python

```{python}
#| label: fig-vtbr-split
#| fig-cap: "Цена акции ВТБ: сырые данные ISS и с поправкой на консолидацию (логарифмическая шкала)"
vt_raw = raw_all[raw_all["ticker"] == "VTBR"].set_index("date")["close"].loc["2022":]
vt_fix = fixed.set_index("date")["close"].loc["2022":]

fig, ax = plt.subplots()
ax.plot(vt_raw.index, vt_raw, color="#B8412E", lw=1, label="сырые данные ISS")
ax.plot(vt_fix.index, vt_fix, color="#34699A", lw=1.2, label="с поправкой на консолидацию")
ax.set_yscale("log")
ax.set_ylabel("руб.")
ax.legend(loc="center left")
plot.source(ax, "Московская биржа, расчёты автора")
plt.show()
```

### R

```{r}
library(dplyr)
library(ggplot2)

splits <- read.csv(file.path(qf_data_dir(), "splits.csv"))
vtbr <- qf_read("stocks_raw.parquet", "VTBR", start = "2022-01-01")
r <- splits$ratio[splits$ticker == "VTBR"]
d <- as.Date(splits$date[splits$ticker == "VTBR"])

vtbr |>
  mutate(adjusted = if_else(date < d, close / r, close)) |>
  ggplot(aes(date)) +
  geom_line(aes(y = close, colour = "сырые данные ISS")) +
  geom_line(aes(y = adjusted, colour = "с поправкой")) +
  scale_y_log10() +
  labs(x = NULL, y = "руб.", colour = NULL)
```

:::

## Переименования: одна компания – несколько тикеров {#sec-renames}

Иногда бумага компании получает новый тикер: после реорганизации, смены эмитента или просто по решению биржи. Для аналитика это означает, что история «одной компании» разбита на два ряда. Реестр переименований в данных книги:

```{python}
data.load_reference("renames")
```

```{python}
#| include: false
yn = raw_all[raw_all["ticker"] == "YNDX"]["date"].max()
yd = raw_all[raw_all["ticker"] == "YDEX"]["date"].min()
gap_days = int((yd - yn).days)
```

Самый известный пример – «Яндекс». Последний день торгов бумагами YNDX – `r dt(py$yn)`, первый день торгов YDEX – `r dt(py$yd)`: между ними `r plural(py$gap_days, "день", "дня", "дней")` без торгов. За это время прошла корпоративная реструктуризация: акции нидерландской компании обменивались на акции новой российской компании.

Если загрузить данные только по текущему тикеру YDEX, история начнётся в июле 2024 г. Если склеить два ряда, получится история с 2014 г. – но это уже решение аналитика: формально это бумаги разных эмитентов, и доходность «через разрыв» – допущение. В данных книги такие истории склеены (функция `load_stocks` возвращает их под новым тикером), а исходные ряды доступны в `stocks_raw.parquet`.

::: {.callout-warning title="Типичная ошибка"}
Искать историю компании только по текущему тикеру. Для «Яндекса», VK (бывший MAIL), «Т-Технологий» (бывший TCSG) и других компаний вы потеряете годы истории – и, что хуже, не заметите этого, если не проверите дату первого наблюдения.
:::

## Дивиденды и скорректированная цена {#sec-dividends}

В главе «Доходность и риск» мы использовали столбец `adj_close` – цену с поправкой на дивиденды. Теперь построим её сами. Это полезно по двум причинам: так понятнее, что именно лежит в этом столбце, и так можно проверить данные, полученные из стороннего источника.

### Экс-дивидендная дата

Дивиденды получает тот, кто был акционером на **дату закрытия реестра** (дату отсечки). Но между сделкой и её расчётом проходит время: с 31 июля 2023 г. сделки с акциями на Мосбирже рассчитываются в режиме T+1 (на следующий рабочий день), а до этого – в режиме T+2. Поэтому последний день, когда можно купить акцию и получить дивиденд, наступает раньше даты отсечки. Первый день, когда акция торгуется уже без дивиденда, называется **экс-дивидендной датой**:

- в режиме T+1 это сама дата закрытия реестра (или последний торговый день перед ней, если она выпала на выходной);
- в режиме T+2 – торговый день перед датой закрытия реестра.

### Алгоритм корректировки

Пусть $D$ – дивиденд на акцию, а $P$ – цена закрытия накануне экс-дивидендной даты. Все цены **до** экс-даты умножаются на коэффициент

$$
k = 1 - \frac{D}{P}.
$$ {#eq-div-factor}

Если дивидендов было несколько, коэффициенты перемножаются. Смысл корректировки: доходность в день отсечки должна учитывать и падение цены, и полученный дивиденд. Проверим, что формула это обеспечивает. Скорректированная цена накануне равна $kP = P - D$, цена в день отсечки $P_1$ не меняется, поэтому доходность по скорректированным ценам равна $P_1/(P - D) - 1$. Полная доходность акционера за этот день равна $(P_1 + D)/P - 1$. Эти две величины не совпадают точно, но при обычных размерах дивидендов разница составляет сотые доли процента. Зато ряд скорректированных цен непрерывен, и доходность за любой период считается как отношение двух цен.

```{python}
def adjust_dividends(close, dividends, t1_date="2023-07-31"):
    """Цена с поправкой на дивиденды (корректировка «назад»)."""
    factor = pd.Series(1.0, index=close.index)
    for _, d in dividends.iterrows():
        rec = d["closing_date"]
        if rec >= pd.Timestamp(t1_date):
            ex = close.index.searchsorted(rec, side="right") - 1   # последний торговый день <= отсечки
        else:
            ex = close.index.searchsorted(rec, side="left") - 1    # торговый день перед отсечкой
        if ex <= 0 or ex >= len(close):
            continue                                                # отсечка вне периода данных
        prev_close = close.iloc[ex - 1]
        factor.iloc[:ex] *= 1 - d["dividend_value"] / prev_close
    return close * factor

sber = data.load_stocks("SBER").set_index("date")
my_adj = adjust_dividends(sber["close"], data.load_dividends("SBER"))
(my_adj / sber["adj_close"] - 1).abs().max()
```

```{python}
#| include: false
adj_err = float((my_adj / sber["adj_close"] - 1).abs().max())
n_div = len(data.load_dividends("SBER"))
first_date = sber.index[0]
ratio_first = float(sber["adj_close"].iloc[0] / sber["close"].iloc[0])
first_date = str(first_date.date())
```

Наша корректировка по `r plural(py$n_div, "дивиденду", "дивидендам", "дивидендам")` Сбербанка `r if (py$adj_err < 1e-9) "совпала с adj_close из данных книги до ошибок округления" else paste0("отличается от adj_close не более чем на ", pct(py$adj_err, 3))`.

::: {.callout-important title="Особенность данных: корректировка «назад» меняет прошлое"}
При корректировке назад прошлые цены зависят от *будущих* дивидендов. Скорректированная цена Сбербанка на первую дату в данных книги, `r dt(py$first_date)`, составляет `r pct(py$ratio_first, 0)` от фактической цены того дня, и после каждой новой выплаты это число будет уменьшаться. Для доходностей это не важно: отношение соседних цен не меняется. Но если стратегия использует *уровень* скорректированной цены – например, правило «покупать акции дешевле 100 руб.» или дивидендную доходность по `adj_close`, – она незаметно использует информацию, которой в прошлом не было.
:::

## Ошибка выжившего {#sec-survivorship}

Представьте исследователя, который в 2026 г. хочет узнать среднюю доходность российских акций за последние десять лет. Он загружает список бумаг, которые сейчас торгуются на бирже, скачивает их историю и считает. Проблема в том, что в этом списке нет компаний, которые за десять лет ушли с биржи – обанкротились, были выкуплены, провели делистинг. А среди них непропорционально много неудачников. Результат окажется завышенным. Эта ошибка называется **ошибкой выжившего** (survivorship bias).

В данных книги есть и бумаги, снятые с торгов. Это позволяет измерить величину ошибки.

```{python}
prices = data.load_prices(start="2015-12-30", end="2025-12-31")
last_date = prices.apply(lambda c: c.last_valid_index())
survivor = last_date >= pd.Timestamp("2025-12-01")        # торгуются в конце периода

rows = []
for year in range(2016, 2026):
    start = prices.loc[:f"{year - 1}-12-31"].iloc[-1]       # цена на конец прошлого года
    end = prices.loc[str(year)].apply(lambda c: c.dropna().iloc[-1] if c.notna().any() else np.nan)
    r = (end / start - 1).dropna()                           # у ушедших – доходность до последнего дня
    rows.append({"год": year, "все бумаги": r.mean(), "только выжившие": r[survivor[r.index]].mean(),
                 "число бумаг": len(r)})

surv = pd.DataFrame(rows).set_index("год")
surv.round(3)
```

```{python}
#| include: false
bias = float((surv["только выжившие"] - surv["все бумаги"]).mean())
m_all = float(surv["все бумаги"].mean())
m_surv = float(surv["только выжившие"].mean())
n_dead = int((~survivor).sum())
```

За 2016–2025 гг. средняя годовая доходность (с учётом дивидендов, равные веса) по всем бумагам составила `r pct(py$m_all)`, а только по «выжившим» – `r pct(py$m_surv)`. Ошибка выжившего добавляет около `r num(100 * py$bias, 1)` процентного пункта в год – и это при том, что в наших данных только `r plural(py$n_dead, "ушедшая бумага", "ушедшие бумаги", "ушедших бумаг")` из примерно ста. В полной истории рынка ушедших компаний гораздо больше, и эффект сильнее.

Важная деталь в коде: для бумаги, ушедшей с биржи в течение года, мы берём доходность до последнего дня торгов. На практике инвестор при делистинге может получить и меньше – например, если выкуп проходит по цене ниже рыночной или бумаги перестают торговаться совсем. Поэтому даже наша оценка ошибки выжившего скорее занижена.

## Пропуски, остановки торгов и выбросы {#sec-gaps}

### Календарь торгов

Прежде чем считать доходности, нужно понять, какие даты считать торговыми днями. Естественный календарь – дни, в которые рассчитывался индекс Мосбиржи. Посмотрим на самые длинные перерывы в нём.

```{python}
imoex = data.load_index("IMOEX", start="2005-01-01").set_index("date")["close"]
gaps = imoex.index.to_series().diff().dt.days
gaps[gaps > 5].sort_values(ascending=False).head(5)
```

Большинство длинных перерывов – новогодние каникулы. Выделяется перерыв весной 2022 г.: торги акциями были остановлены с 28 февраля по 23 марта. Доходность, посчитанная через такой перерыв, – это доходность за месяц, а не за день.

### Пропуски у отдельных бумаг

У отдельной акции бывают и собственные пропуски: приостановка торгов перед корпоративным событием, как у ВТБ и «Норникеля» выше, или просто отсутствие сделок. Найдём для каждой бумаги самый длинный перерыв внутри её истории, не считая общих перерывов рынка.

```{python}
stocks = data.load_stocks(start="2015-01-01", columns=["close"])
calendar = imoex.loc["2015":].index

def longest_gap(dates):
    """Самый длинный перерыв в торговых днях биржевого календаря."""
    pos = calendar.searchsorted(dates)
    return int(np.diff(pos).max()) - 1 if len(pos) > 1 else 0

stock_gaps = stocks.groupby("ticker")["date"].apply(longest_gap).sort_values(ascending=False)
stock_gaps.head(8)
```

Перерывы длиной в десятки торговых дней – повод разобраться, что происходило с бумагой. Для большинства расчётов такие интервалы нужно либо исключить, либо явно помнить, что доходность «через перерыв» относится к длинному периоду.

### Выбросы

**Выброс** – наблюдение, которое сильно отличается от остальных. В финансовых данных выбросы бывают двух видов: ошибки (сплит без поправки, неверная цена) и реальные экстремальные события (24 февраля 2022 г.). Отличить одно от другого механически нельзя – нужно смотреть на каждый случай.

```{python}
stocks = data.load_stocks(start="2010-01-01", columns=["adj_close"])
stocks["r"] = stocks.groupby("ticker")["adj_close"].pct_change(fill_method=None)
extreme = stocks[stocks["r"].abs() > 0.3].sort_values("r")
extreme[["date", "ticker", "r"]].round(3).head(10)
```

```{python}
#| include: false
n_extreme = len(extreme)
n_2022 = int(((extreme["date"].dt.year == 2022) & extreme["date"].dt.month.isin([2, 3])).sum())
```

Дневных изменений больше 30% по модулю в данных с 2010 г. – `r py$n_extreme`, из них `r py$n_2022` приходятся на февраль и март 2022 г. Это реальные события: обвал 24 февраля и первые дни после возобновления торгов. Удалять их нельзя – они и есть риск, который мы хотим измерить. А вот сплит без поправки в этом списке был бы ошибкой, которую нужно исправить.

::: {.callout-warning title="Типичная ошибка"}
«Очистить» данные, удалив все доходности больше заданного порога. Так из данных исчезают кризисы, и модель риска начинает считать рынок гораздо спокойнее, чем он есть.
:::

## Не заглядывать в будущее {#sec-lookahead}

**Заглядывание в будущее** (look-ahead bias) – использование в расчётах на дату $t$ информации, которая стала известна позже. Это самая коварная ошибка подготовки данных: код работает, результаты выглядят прекрасно, и только при реальном применении выясняется, что стратегия не работает.

Типичные источники заглядывания в будущее:

- **Отчётность по дате периода, а не по дате публикации.** Годовая отчётность за 2025 г. выходит весной 2026 г. Правило: сдвигать фундаментальные данные на дату публикации или хотя бы на консервативный срок (например, отчётность за год использовать с июля следующего года).
- **Текущий состав индекса.** Отбор «акций из индекса Мосбиржи» по сегодняшнему списку в прошлом – это одновременно ошибка выжившего и заглядывание в будущее: в индекс чаще попадают компании, которые выросли.
- **Уровни скорректированных цен.** Как мы видели в разделе [-@sec-dividends], они зависят от будущих дивидендов.
- **Параметры, подобранные на всей выборке.** Если порог, окно или набор бумаг выбраны по результатам за весь период, а затем «проверены» на этом же периоде, проверка ничего не говорит о будущем. Этой проблеме посвящены главы о машинном обучении и бэктестинге.
- **Цена исполнения.** Сигнал, рассчитанный по цене закрытия дня $t$, нельзя исполнить по той же цене закрытия: в лучшем случае – по цене следующего дня.

## Проверка качества данных {#sec-quality}

Подготовку данных полезно завершать формальной проверкой. Ниже – функция, которая проверяет таблицу котировок на типичные проблемы. Её стоит запускать каждый раз, когда вы получаете данные из нового источника.

```{python}
def check_prices(df):
    """Проверка таблицы дневных котировок (date, ticker, open, high, low, close, volume)."""
    issues = {
        "дубликаты (date, ticker)": df.duplicated(["date", "ticker"]).sum(),
        "пропуски в close": df["close"].isna().sum(),
        "неположительные цены": (df[["open", "high", "low", "close"]] <= 0).any(axis=1).sum(),
        "high < low": (df["high"] < df["low"]).sum(),
        "close вне [low, high]": ((df["close"] > df["high"] * 1.0001)
                                  | (df["close"] < df["low"] * 0.9999)).sum(),
        "нулевой объём": (df["volume"] == 0).sum(),
    }
    r = df.sort_values(["ticker", "date"]).groupby("ticker")["close"].pct_change(fill_method=None)
    issues["|доходность| > 50%"] = (r.abs() > 0.5).sum()
    return pd.Series(issues, name="число строк")

check_prices(data.load_stocks())
```

```{python}
#| include: false
qc = check_prices(data.load_stocks())
qc_raw = check_prices(data.load_stocks_raw())
qc_clean = int(qc[["дубликаты (date, ticker)", "пропуски в close", "неположительные цены",
                   "high < low", "close вне [low, high]"]].sum())
qc_jumps = int(qc["|доходность| > 50%"])
qc_raw_jumps = int(qc_raw["|доходность| > 50%"])
```

В данных книги проверка `r if (py$qc_clean == 0) "не находит ни дубликатов, ни пропусков, ни неположительных цен, ни противоречий между high, low и close – эти данные уже прошли очистку" else paste("находит", py$qc_clean, "строк с формальными проблемами")`. Но остаются `r plural(py$qc_jumps, "дневное изменение", "дневных изменения", "дневных изменений")` цены больше 50% по модулю. Среди них есть реальные события – например, резкий рост рынка 19 сентября 2008 г. после нескольких дней приостановки торгов или движения декабря 2014 г. – и случаи, которые требуют проверки по новостям компании. Такой список – обычный результат проверки: машина находит подозрительные места, а объяснить их должен аналитик.

На «сырых» данных ISS та же проверка находит `r plural(py$qc_raw_jumps, "дневное изменение", "дневных изменения", "дневных изменений")` больше 50% по модулю. Почти все они – сплиты и консолидации из раздела [-@sec-splits].

## Итоги {.unnumbered}

- Сплиты и консолидации создают в сырых ценах разрывы в десятки и тысячи раз. Их можно найти по данным и исправить, разделив цены до события на коэффициент сплита.
- История компании может быть разбита на несколько тикеров; склейка – осознанное решение аналитика.
- Цена с поправкой на дивиденды строится умножением прошлых цен на $1 - D/P$ начиная с экс-дивидендной даты; с 31.07.2023 экс-дата совпадает с датой закрытия реестра.
- Корректировка «назад» меняет уровни прошлых цен – уровни скорректированных цен нельзя использовать как сигналы.
- Ошибка выжившего на российском рынке в 2016–2025 гг. завышала среднюю доходность примерно на 2–3 процентных пункта в год.
- Пропуски и выбросы нужно не удалять механически, а объяснять: одни – ошибки, другие – реальные события.
- Главное правило: на дату $t$ можно использовать только то, что было известно на дату $t$.

## Упражнения {#sec-exercises-prep}

### А. Понимание

1. Акция стоила 3000 руб., компания провела сплит 1:10. Какой будет цена после сплита? Как изменится стоимость пакета из 5 акций? Какое значение `ratio` нужно записать в реестр?
2. Дата закрытия реестра – пятница, 18 июля 2025 г. Какая экс-дивидендная дата? А если бы то же событие было в 2022 г.?
3. Почему удаление всех дневных доходностей больше 20% по модулю искажает оценку риска? Когда такое удаление было бы оправдано?

### Б. Практика на своей акции

4. Проверьте, были ли у вашей акции сплиты, консолидации или смена тикера. Найдите самый длинный перерыв в торгах внутри её истории и выясните его причину.
5. Постройте для своей акции цену с поправкой на дивиденды функцией `adjust_dividends()` и сравните с `adj_close`. Если есть расхождения – в какие даты и почему?
6. Запустите `check_prices()` на данных своей акции. Разберите каждую найденную проблему.

### В. Работа с ИИ-ассистентом

7. Попросите ИИ-ассистента написать функцию корректировки цен на дивиденды. Проверьте на данных Сбербанка: как ассистент определяет экс-дивидендную дату? Учитывает ли переход с T+2 на T+1? Какую цену берёт в знаменателе $D/P$? Сравните результат с `adj_close`.
8. Спросите ассистента, как правильно посчитать среднюю доходность российских акций за 10 лет. Упомянул ли он ошибку выжившего? Предложите ему проверить свой код на данных книги и оцените, что изменилось.

### Г. Мини-исследование

9. Используя полную историю рынка (`data.load_shares_full()`), найдите все бумаги, которые торговались в режиме TQBR в начале 2015 г., и определите, какая доля из них торгуется сегодня. Как изменится оценка ошибки выжившего, если посчитать её на этом, более полном наборе? Подготовьте короткий устный рассказ.

10. Функция `check_prices()` находит в данных книги дневные изменения цены больше 50% по модулю. Выберите пять из них и для каждого выясните по новостям и раскрытию компании, реальное ли это событие или ошибка в данных. Какие признаки помогают отличить одно от другого?

## Вопросы для самопроверки {.unnumbered}

1. Чем сплит отличается от консолидации и как каждый из них выглядит в сырых данных?
2. Какая экс-дивидендная дата при расчётах T+1 и при расчётах T+2?
3. Почему уровни цен, скорректированных «назад», нельзя использовать как торговые сигналы?
4. Что такое ошибка выжившего и почему она завышает доходность?
5. Приведите три примера заглядывания в будущее.

::: {.callout-tip collapse="true" title="Ответы"}
1. При сплите одна акция делится на несколько, цена падает; при консолидации несколько акций объединяются в одну, цена растёт. В сырых данных – скачок цены в число раз, равное коэффициенту, обычно после перерыва в торгах.
2. T+1 – дата закрытия реестра (или последний торговый день перед ней); T+2 – торговый день перед датой закрытия реестра.
3. Они зависят от дивидендов, выплаченных позже, то есть содержат информацию из будущего.
4. Это отбор только тех компаний, которые существуют сегодня. Ушедшие с рынка компании в среднем были неудачными, поэтому их исключение завышает среднюю доходность.
5. Использование отчётности до даты её публикации; отбор бумаг по текущему составу индекса; подбор параметров стратегии на всей выборке; исполнение сделки по цене, по которой рассчитан сигнал.
:::

## Что почитать {.unnumbered}

- @tidyfinance2024, гл. 3–4 – подготовка и хранение финансовых данных.
- @campbell1997, гл. 1 – корректировка цен и расчёт доходностей.
