---
title: "Доходность и риск"
---

```{r}
#| include: false
source("_common.R")
```

```{python}
#| include: false
import numpy as np
import pandas as pd
import matplotlib.pyplot as plt
from scipy import stats
from qf import data

ix_all = (data.load_index(["IMOEX", "MCFTR", "RGBITR", "RTSI"])
            .pivot(index="date", columns="ticker", values="close"))
mcftr_all = ix_all["MCFTR"].dropna()
dd_all = mcftr_all / mcftr_all.cummax() - 1
peak_2021 = mcftr_all.loc[:"2022-12-31"].idxmax()
trough_2022 = dd_all.loc[peak_2021:"2022-12-31"].idxmin()
after = mcftr_all.loc[trough_2022:]
recovered = after[after >= mcftr_all.loc[peak_2021]]
intro = {
    "peak": str(peak_2021.date()),
    "trough": str(trough_2022.date()),
    "loss": float(-dd_all.loc[trough_2022]),
    "recovery": str(recovered.index[0].date()),
    "months": float((recovered.index[0] - peak_2021).days / 30.44),
}
```

Представьте инвестора, который `r dt(py$intro$peak)` вложил деньги в индекс Московской биржи с учётом дивидендов. Через год, `r dt(py$intro$trough)`, от вложений осталось меньше половины: индекс опустился на `r pct(py$intro$loss)` от точки входа. Вернуться к исходной сумме удалось только `r dt(py$intro$recovery)`, спустя `r num(py$intro$months, 0)` месяцев. Хорошее это было вложение или плохое? Какую доходность оно принесло и сколько риска за неё пришлось нести? Что было бы, если бы инвестор вложился на год раньше или на год позже?

Чтобы ответить на такие вопросы, нужен общий язык: способ измерять доходность и риск так, чтобы результаты можно было сравнивать между активами, периодами и стратегиями. Этот язык и есть предмет главы. Мы будем опираться на данные Московской биржи за два десятилетия. За это время российский рынок пережил кризис 2008 г., девальвацию 2014 г., пандемию 2020 г. и шок 2022 г., поэтому примеров того, как ведут себя доходности в спокойные и в кризисные годы, будет достаточно.

::: {.callout-note title="В этой главе"}
- Считаем простую и логарифмическую доходность и выясняем, какую из них для чего использовать.
- Разбираем, почему доходность российского рынка без дивидендов занижена в разы и почему средняя доходность бывает обманчивой.
- Измеряем риск: волатильность, тяжёлые хвосты, просадки.
- Сравниваем активы по доходности с поправкой на риск с учётом высокой безрисковой ставки в России.

**Данные:** `stocks.parquet`, `indexes.parquet`, `ruonia.parquet`, `key_rate.parquet` (см. [данные книги](data/README.md)).
**Нужно знать:** работа с pandas, загрузка данных (глава о финансовых данных).
:::

## Цены и доходности {#sec-returns}

### Почему не цены

Акция Сбербанка в сентябре 2026 г. стоит около 275 руб., акция ВТБ – несколько десятков рублей. Значит ли это, что Сбербанк «дороже»? Нет: цена одной акции зависит от того, на сколько акций разделён капитал компании, и сама по себе ничего не говорит ни о стоимости бизнеса, ни о привлекательности вложения. Инвестора интересует другое – на сколько процентов вырастут или упадут его деньги.

Поэтому почти весь количественный анализ в финансах работает не с ценами, а с **доходностями** – относительными изменениями стоимости вложения. У доходностей есть и статистическое преимущество. Цены со временем растут и «уходят» в сторону, поэтому их среднее и разброс зависят от выбранного периода. Доходности колеблются вокруг сравнительно устойчивого уровня, и их свойства можно изучать и сравнивать между периодами.

### Простая доходность

Пусть $P_t$ – цена актива на закрытие дня $t$. **Простая доходность** за день – это относительное изменение цены:

$$
R_t = \frac{P_t - P_{t-1}}{P_{t-1}} = \frac{P_t}{P_{t-1}} - 1.
$$ {#eq-simple-return}

Если акция стоила 100 руб. и подорожала до 103 руб., простая доходность равна 3%. Именно её инвестор видит в отчёте брокера. Ей удобно пользоваться для портфелей: доходность портфеля равна взвешенной сумме доходностей входящих в него активов, где веса – доли вложенных денег.

Но у простой доходности есть неудобное свойство: она несимметрична. Падение на 50% не компенсируется ростом на 50% – после такой пары движений от 100 руб. останется 75. Чтобы вернуться к исходному уровню после падения на 50%, нужен рост на 100%.

```{python}
#| include: false
yr = mcftr_all.resample("YE").last().pct_change()
r2008, r2009 = float(yr.loc["2008"].iloc[0]), float(yr.loc["2009"].iloc[0])
two_years = (1 + r2008) * (1 + r2009) - 1
need = 1 / (1 + r2008) - 1
```

Российский рынок дал наглядный пример этой асимметрии. В 2008 г. индекс полной доходности MCFTR упал на `r pct(-py$r2008)`, а в 2009 г. вырос на `r pct(py$r2009)`. Кажется, что рост с лихвой перекрыл падение. На деле за два года инвестор потерял `r pct(-py$two_years)`: чтобы отыграть падение 2008 г., индексу нужно было вырасти на `r pct(py$need, 0)`.

### Логарифмическая доходность

Эту асимметрию устраняет **логарифмическая (непрерывно начисляемая) доходность**:

$$
r_t = \ln \frac{P_t}{P_{t-1}} = \ln(1 + R_t).
$$ {#eq-log-return}

Её главное свойство – **аддитивность во времени**. Доходность за несколько дней равна сумме дневных лог-доходностей, потому что логарифм произведения равен сумме логарифмов:

$$
\ln \frac{P_T}{P_0} = \ln \frac{P_1}{P_0} + \ln \frac{P_2}{P_1} + \dots + \ln \frac{P_T}{P_{T-1}} = \sum_{t=1}^{T} r_t.
$$

Падение с 100 до 50 руб. – это лог-доходность $\ln 0{,}5 \approx -0{,}693$, а рост с 50 до 100 руб. – ровно $+0{,}693$. Сумма равна нулю, как и должно быть. Поэтому модели временных рядов, которые мы будем строить в следующих главах, почти всегда работают с лог-доходностями.

При небольших изменениях цены две доходности почти совпадают: $\ln(1 + R) \approx R$, когда $R$ мало. Для дневных доходностей разница обычно видна лишь в четвёртом знаке после запятой. Но для крупных движений она существенна: падение на 33% – это лог-доходность около $-0{,}40$.

| Свойство | Простая $R_t$ | Логарифмическая $r_t$ |
|---|---|---|
| Доходность за несколько периодов | $\prod (1 + R_t) - 1$ | $\sum r_t$ – простая сумма |
| Доходность портфеля | $\sum w_i R_{i,t}$ – взвешенная сумма | не складывается по активам |
| Нижняя граница | $-100\%$ | $-\infty$ |
| Где применять | портфели, отчётность, интерпретация | модели временных рядов, агрегирование во времени |

: Простая и логарифмическая доходность {#tbl-returns}

Из таблицы следует правило, которое пригодится во всей книге: **складываем во времени – логарифмические, складываем по активам – простые**. Перейти от одной доходности к другой можно по формулам $r = \ln(1+R)$ и $R = e^r - 1$.

Посчитаем обе доходности для акций Сбербанка. Метод `pct_change()` возвращает простую доходность, а разность логарифмов цен – логарифмическую.

```{python}
sber = data.load_stocks("SBER", start="2024-01-01").set_index("date")
sber["R"] = sber["adj_close"].pct_change()            # простая доходность
sber["r"] = np.log(sber["adj_close"]).diff()          # логарифмическая
sber[["adj_close", "R", "r"]].tail()
```

Первая строка любого ряда доходностей пустая (`NaN`): для первого дня нет предыдущей цены. В обычные дни столбцы `R` и `r` различаются лишь в четвёртом знаке.

### Какую цену брать: `close` или `adj_close`

В коде выше мы взяли не цену закрытия `close`, а столбец `adj_close`. Почему?

Допустим, вы купили акцию за 317 руб. накануне дивидендной отсечки. На следующий день цена упала до 296 руб., но на ваш счёт придёт дивиденд 33 руб. Потеряли вы или заработали? Если смотреть только на цену – потеряли 7%. Если учесть дивиденд – заработали: $296 + 33 = 329$ руб. против вложенных 317.

Именно это происходит в день, когда акция начинает торговаться без права на дивиденд (**экс-дивидендная дата**): цена падает примерно на размер выплаты. Для акционера это не убыток – деньги просто переходят из цены акции на его счёт. Но доходность, посчитанная по `close`, покажет в этот день провал.

Поэтому для доходностей используют **скорректированную цену** `adj_close`. Все цены до экс-даты умножаются на коэффициент $1 - D/P$, где $D$ – дивиденд, а $P$ – цена закрытия накануне. После такой корректировки доходность в день отсечки отражает полный результат акционера: изменение цены плюс дивиденд. Аналогично цены корректируются на сплиты. Подробно корректировка разобрана в главе о подготовке данных.

::: {.callout-tip title="Сначала предскажите"}
11 июля 2024 г. – экс-дивидендная дата Сбербанка: дивиденд `r num(33.30, 2)` руб. на акцию при цене около 317 руб. накануне. Какой будет доходность за этот день по `close` и по `adj_close`? Запишите оценку, потом запустите код.
:::

```{python}
ex = data.load_stocks("SBER", start="2024-07-09", end="2024-07-12").set_index("date")
ex["R_close"] = ex["close"].pct_change()
ex["R_adj"] = ex["adj_close"].pct_change()
ex[["close", "adj_close", "R_close", "R_adj"]].round(4)
```

```{python}
#| include: false
r_close = ex.loc["2024-07-11", "R_close"]
r_adj = ex.loc["2024-07-11", "R_adj"]
gazp = data.load_stocks("GAZP", start="2022-06-29", end="2022-06-30").set_index("date")
gazp_drop = float(gazp["adj_close"].pct_change().iloc[-1])
```

По `close` получается `r pct(py$r_close)` – будто акция резко упала. По `adj_close` доходность `r pct(py$r_adj)`: цена снизилась меньше, чем на размер дивиденда, и с учётом выплаты акционер в тот день заработал.

Скорректированная цена устраняет *технический* эффект выплаты, но не отменяет реальных новостей о дивидендах. Хороший контрпример – Газпром. 30 июня 2022 г. годовое собрание акционеров отказалось от выплаты дивидендов за 2021 г., которые рынок уже заложил в цену. В этот день акции упали на `r pct(-py$gazp_drop)`, и `adj_close` показывает то же падение: дивиденда не было, корректировать нечего. Инвесторы действительно потеряли эти деньги.

## Дивиденды и полная доходность {#sec-total-return}

Для российского рынка вопрос о дивидендах особенно важен. Многие крупные компании, прежде всего с государственным участием, платят высокие дивиденды, и значительная часть дохода акционера приходит в виде выплат, а не роста цены.

Посмотрим, как это отражается на индексах. Индекс Мосбиржи **IMOEX** – ценовой: он показывает только изменение цен входящих в него акций. Индекс **MCFTR** состоит из тех же акций, но это индекс *полной доходности*: в нём дивиденды реинвестируются, то есть как будто сразу направляются на покупку акций. Для сравнения возьмём индекс полной доходности гособлигаций **RGBITR**.

```{python}
ix = (data.load_index(["IMOEX", "MCFTR", "RGBITR"], start="2010-01-01")
        .pivot(index="date", columns="ticker", values="close"))

years = (ix.index[-1] - ix.index[0]).days / 365.25
cagr = (ix.iloc[-1] / ix.iloc[0]) ** (1 / years) - 1   # среднегодовой темп роста
cagr.round(4)
```

```{python}
#| include: false
cagr_d = {k: float(v) for k, v in cagr.items()}
growth = {k: float(v) for k, v in (ix.iloc[-1] / ix.iloc[0]).items()}
start_date, end_date = str(ix.index[0].date()), str(ix.index[-1].date())
div_gap = cagr_d["MCFTR"] - cagr_d["IMOEX"]
```

Чтобы сравнивать рост за разные сроки, мы пересчитали его в **среднегодовой темп роста** (CAGR, compound annual growth rate). Это такая постоянная годовая доходность, которая за тот же срок дала бы тот же итоговый результат:

$$
\text{CAGR} = \left(\frac{P_T}{P_0}\right)^{1/T} - 1,
$$ {#eq-cagr}

где $T$ – срок в годах. CAGR не означает, что каждый год доходность была такой: реальные годовые доходности сильно колебались вокруг неё.

::: {.panel-tabset}

### Python

```{python}
#| label: fig-total-return
#| fig-cap: "Рост 100 рублей, вложенных в индексы MOEX в начале 2010 г. (логарифмическая шкала)"
growth100 = 100 * ix / ix.iloc[0]
ax = growth100.plot(logy=True)
ax.set_xlabel("")
ax.set_ylabel("руб.")
ax.legend(["IMOEX (цены)", "MCFTR (с дивидендами)", "RGBITR (ОФЗ)"])
plt.show()
```

### R

```{r}
library(dplyr)
library(ggplot2)

qf_load_index(c("IMOEX", "MCFTR", "RGBITR"), start = "2010-01-01") |>
  group_by(ticker) |>
  mutate(growth = 100 * close / first(close)) |>
  ggplot(aes(date, growth, colour = ticker)) +
  geom_line() +
  scale_y_log10() +
  labs(x = NULL, y = "руб.", colour = NULL)
```

:::

Обратите внимание на логарифмическую шкалу по вертикали. На ней одинаковые *относительные* изменения выглядят одинаково: рост со 100 до 200 руб. занимает столько же места, сколько рост с 200 до 400. Для длинных рядов цен это почти всегда правильный выбор – на обычной шкале ранние годы сжимаются в линию у оси.

С `r dt(py$start_date)` по `r dt(py$end_date)` ценовой индекс IMOEX рос в среднем на `r pct(py$cagr_d$IMOEX)` в год, а индекс полной доходности MCFTR – на `r pct(py$cagr_d$MCFTR)`. Разница в `r num(100 * py$div_gap, 1)` процентного пункта в год – это вклад реинвестированных дивидендов. За весь период она накопилась в большой разрыв: 100 руб. в MCFTR превратились в `r num(100 * py$growth$MCFTR, 0)` руб., а в IMOEX – лишь в `r num(100 * py$growth$IMOEX, 0)` руб. Большую часть дохода российского инвестора в акции за эти годы составили дивиденды. Заметьте и то, что индекс гособлигаций RGBITR рос в среднем на `r pct(py$cagr_d$RGBITR)` в год при гораздо меньших колебаниях.

::: {.callout-warning title="Типичная ошибка"}
Сравнивать стратегию, которая получает дивиденды, с ценовым индексом IMOEX. Такое сравнение завышает превосходство стратегии на несколько процентных пунктов в год. Бенчмарком для российских акций служит индекс полной доходности MCFTR или MCFTRR – вариант с учётом налога на дивиденды для российских инвесторов.
:::

### Средняя доходность: арифметическая и геометрическая

Когда говорят о «средней доходности», часто имеют в виду разные вещи. Посчитаем годовые доходности MCFTR и сравним два вида среднего.

```{python}
annual = mcftr_all.resample("YE").last().pct_change().loc["2004":"2025"]
arith = annual.mean()                                     # арифметическое среднее
geom = (1 + annual).prod() ** (1 / len(annual)) - 1       # геометрическое = CAGR
pd.Series({"арифметическое": arith, "геометрическое": geom,
           "волатильность": annual.std()}).round(4)
```

```{python}
#| include: false
arith_f, geom_f, sd_f = float(arith), float(geom), float(annual.std())
approx = arith_f - sd_f**2 / 2
n_years = len(annual)
```

За `r plural(py$n_years, "полный год", "полных года", "полных лет")` с 2004 по 2025 г. арифметическое среднее годовых доходностей составило `r pct(py$arith_f)`, а геометрическое (фактический среднегодовой рост) – только `r pct(py$geom_f)`. Разница возникает из-за колебаний: как мы видели на примере 2008–2009 гг., потери и приросты одинаковой величины не компенсируют друг друга. Чем выше волатильность, тем больше разрыв. Приближённо

$$
\bar R_{\text{геом}} \approx \bar R_{\text{арифм}} - \frac{\sigma^2}{2},
$$ {#eq-vol-drag}

что даёт `r pct(py$approx)`. Приближение грубое, потому что годовые доходности российского рынка очень велики по модулю, но направление и порядок эффекта оно передаёт верно. Эту разницу называют *потерями от волатильности* (volatility drag).

Какое среднее правильное? Оба, но для разных вопросов. Геометрическое отвечает на вопрос «как в среднем росли деньги инвестора за прошлые годы». Арифметическое – лучшая оценка ожидаемой доходности *одного* следующего года. Путать их опасно: в рекламе инвестиционных продуктов иногда приводят арифметическое среднее, которое выглядит привлекательнее.

### Доходность в какой валюте

Доходность всегда измеряется в какой-то валюте, и для российского инвестора это различие бывает решающим. У индекса Мосбиржи есть «двойник» – индекс **RTSI**, который рассчитывается по тем же акциям, но в долларах.

```{python}
#| include: false
dec = ix_all.pct_change(fill_method=None).loc["2014-12-16"]
imoex_16, rtsi_16, rgbi_16 = (float(dec[k]) for k in ("IMOEX", "RTSI", "RGBITR"))
kr = data.load_key_rate().set_index("date")["rate"]
kr_before = float(kr.loc[:"2014-12-15"].iloc[-1])
kr_after = float(kr.loc["2014-12-16"])
```

Хорошо это видно на событиях декабря 2014 г. В ночь на 16 декабря Банк России повысил ключевую ставку с `r num(py$kr_before, 1)`% до `r num(py$kr_after, 0)`%, пытаясь остановить обвал рубля. В этот день IMOEX *вырос* на `r pct(py$imoex_16)`, а RTSI *упал* на `r pct(-py$rtsi_16)`. Цены акций в рублях почти не изменились, но сами рубли резко подешевели, и для инвестора, считающего в долларах, это был один из худших дней десятилетия. Индекс гособлигаций RGBITR в тот же день потерял `r pct(-py$rgbi_16)`: при резком росте ставок цены облигаций падают. Эту связь мы разберём в главе об облигациях.

## Волатильность {#sec-volatility}

Доходность – только половина картины. Два актива с одинаковой средней доходностью могут вести себя совершенно по-разному: один растёт ровно, другой то взлетает, то падает. Второй рискованнее: у него выше шанс оказаться в плохом положении в тот момент, когда деньги понадобятся. Главная мера такого риска в финансах – **волатильность**, стандартное отклонение доходностей:

$$
\sigma = \sqrt{\frac{1}{n-1}\sum_{t=1}^{n}(r_t - \bar r)^2}.
$$ {#eq-vol}

Волатильность показывает, насколько сильно доходности обычно отклоняются от своего среднего. Если бы доходности были распределены нормально, примерно в двух случаях из трёх доходность попадала бы в интервал $\bar r \pm \sigma$ и в 95% случаев – в интервал $\bar r \pm 2\sigma$.

Волатильность считают по дневным данным, но приводят в годовом выражении, чтобы её можно было сопоставлять с годовой доходностью. Дневную волатильность умножают на $\sqrt{252}$ – примерно столько торговых дней в году:

$$
\sigma_{\text{год}} = \sigma_{\text{день}} \sqrt{252}.
$$ {#eq-vol-annual}

Откуда корень? Если дневные доходности независимы, дисперсия их суммы равна сумме дисперсий. За 252 дня дисперсия вырастает в 252 раза, а стандартное отклонение – в $\sqrt{252}$ раз. Если доходности зависимы – например, за ростом чаще следует рост, – правило даёт лишь приближение. Для месячных данных множитель равен $\sqrt{12}$, для недельных – $\sqrt{52}$.

```{python}
r = np.log(ix).diff().dropna()
vol = r.std() * np.sqrt(252)
vol.round(3)
```

```{python}
#| include: false
vol_d = {k: float(v) for k, v in vol.items()}
```

Годовая волатильность индекса акций MCFTR с 2010 г. – `r pct(py$vol_d$MCFTR)`, индекса гособлигаций RGBITR – `r pct(py$vol_d$RGBITR)`. На языке инвестора это значит: при волатильности около `r pct(py$vol_d$MCFTR, 0)` год, в котором индекс акций отклонится от своей средней доходности на 20–25 процентных пунктов в любую сторону, – обычное дело, а не исключение.

### Волатильность меняется во времени

Одно число за полтора десятилетия скрывает важную деталь: риск не постоянен. Посчитаем волатильность в скользящем окне из 63 торговых дней – примерно квартала – и посмотрим, как она менялась.

::: {.panel-tabset}

### Python

```{python}
#| label: fig-rolling-vol
#| fig-cap: "Годовая волатильность IMOEX в скользящем окне 63 дня"
imoex = data.load_index("IMOEX", start="2005-01-01").set_index("date")["close"]
r_imoex = np.log(imoex).diff().dropna()
roll_vol = r_imoex.rolling(63).std() * np.sqrt(252)

ax = roll_vol.plot(color="#34699A")
ax.set_xlabel("")
ax.yaxis.set_major_formatter(plt.FuncFormatter(lambda y, _: f"{y:.0%}"))
plt.show()
```

### R

```{r}
qf_load_index("IMOEX", start = "2005-01-01") |>
  arrange(date) |>
  mutate(
    r = log(close / lag(close)),
    vol = zoo::rollapply(r, 63, sd, fill = NA, align = "right") * sqrt(252)
  ) |>
  ggplot(aes(date, vol)) +
  geom_line(colour = "#34699A") +
  scale_y_continuous(labels = scales::percent) +
  labs(x = NULL, y = NULL)
```

:::

На графике хорошо видны **кластеры волатильности**: долгие спокойные периоды сменяются короткими бурными, и большие движения цен следуют за большими, а малые – за малыми. Пики легко связать с событиями: осень 2008 г., декабрь 2014 г., март 2020 г., февраль 2022 г. Вот пять худших дней IMOEX с 2005 г.:

```{python}
worst = (np.exp(r_imoex) - 1).nsmallest(5)
worst.to_frame("доходность").round(3)
```

```{python}
#| include: false
n_worst_2008 = int((worst.index.year == 2008).sum())
```

Из пяти худших дней `r py$n_worst_2008` пришлись на осень 2008 г., когда биржа несколько раз приостанавливала торги из-за обвала котировок. Кластеризация волатильности – одно из самых устойчивых эмпирических свойств финансовых рядов: она наблюдается на всех рынках и во все периоды [@cont2001]. Практический вывод: волатильность, посчитанная за спокойный год, плохо описывает риск в кризис. В главе о волатильности мы построим модели GARCH, которые учитывают, что сегодняшний риск зависит от вчерашних движений.

## Распределение доходностей: тяжёлые хвосты {#sec-fat-tails}

Во многих финансовых моделях – от классической теории портфеля до формулы Блэка – Шоулза – предполагается, что доходности распределены нормально. Это удобно: нормальное распределение полностью описывается средним и дисперсией, и для него хорошо известны вероятности любых отклонений. Проверим, насколько это допущение соответствует данным.

```{python}
#| include: false
n_days = len(r_imoex)
z = (r_imoex - r_imoex.mean()) / r_imoex.std()
n_4sigma = int((z.abs() > 4).sum())
p_4sigma = 2 * stats.norm.sf(4)
expected_4sigma = float(n_days * p_4sigma)
years_between = float(1 / p_4sigma / 252)
kurt = float(r_imoex.kurt())
worst_day = str(r_imoex.idxmin().date())
worst_simple = float(np.exp(r_imoex.min()) - 1)
worst_z = float(z.min())
```

Самый наглядный способ – **QQ-график** (quantile-quantile plot). По горизонтали на нём откладываются квантили нормального распределения, по вертикали – квантили наших доходностей, приведённых к нулевому среднему и единичному стандартному отклонению. Если данные нормальны, точки ложатся на прямую.

```{python}
#| label: fig-qq
#| fig-cap: "Квантили дневных доходностей IMOEX против квантилей нормального распределения"
fig, ax = plt.subplots(figsize=(4.5, 4))
stats.probplot(z, dist="norm", plot=ax)
ax.get_lines()[0].set(marker=".", markersize=3, color="#34699A")
ax.get_lines()[1].set(color="#B8412E")
ax.set_title("")
ax.set_xlabel("Квантили нормального распределения")
ax.set_ylabel("Квантили стандартизованных доходностей")
plt.show()
```

В центре точки действительно лежат на прямой: обычные дни неплохо описываются нормальным распределением. Но на концах они резко уходят от неё – вниз слева и вверх справа. Это значит, что крайние доходности встречаются гораздо чаще, чем предсказывает нормальное распределение. Такие распределения называют распределениями с **тяжёлыми хвостами**.

Насколько чаще? При нормальном распределении движение сильнее 4 стандартных отклонений – редчайшее событие: оно должно случаться в среднем раз в `r plural(py$years_between, "год", "года", "лет")`. Из `r num(py$n_days, 0)` торговых дней IMOEX с 2005 г. таких движений было `r py$n_4sigma`, а нормальное распределение ожидает около `r num(py$expected_4sigma, 1)`. Худший день – `r dt(py$worst_day)`, когда индекс упал на `r pct(-py$worst_simple)`, – это отклонение от среднего на `r plural(-py$worst_z, "стандартное отклонение", "стандартных отклонения", "стандартных отклонений")`. С точки зрения нормального распределения такое событие практически невозможно, а на реальном рынке оно произошло.

Мера тяжести хвостов – **коэффициент эксцесса** (kurtosis). У нормального распределения избыточный эксцесс равен нулю, а у дневных доходностей IMOEX он составляет `r num(py$kurt, 1)`. Модели, которые опираются на нормальность, систематически недооценивают вероятность больших потерь. К этому мы вернёмся в главе о VaR и Expected Shortfall.

::: {.callout-important title="Особенность данных: пропуск в 2022 г."}
После 25 февраля 2022 г. торги акциями на Мосбирже были остановлены и возобновились только 24 марта. Здесь подстерегают две ошибки.

Во-первых, `diff()` посчитает изменение цены между 25 февраля и 24 марта как доходность *одного дня*, хотя на самом деле это доходность за месяц.

Во-вторых, облигации начали торговаться раньше акций, с 21 марта. Если в одной таблице есть и индекс акций, и индекс облигаций, то в дни 21–23 марта у индекса акций будут пропуски. Метод `pct_change()` в pandas 2.x по умолчанию заполняет пропуски предыдущим значением и вернёт в эти дни *нулевую* доходность, будто рынок работал, а цены не менялись. Чтобы этого не случилось, передавайте `pct_change(fill_method=None)` или считайте доходности через `np.log(prices).diff()`.

Перед любыми расчётами проверяйте разрывы в датах: `prices.index.to_series().diff().dt.days.max()`.
:::

## Просадки {#sec-drawdown}

Волатильность – удобная мера, но у неё есть недостаток: она одинаково «наказывает» и неожиданный рост, и неожиданное падение. Инвестора же рост не беспокоит. Его волнует другое: сколько он может потерять, если купит в неудачный момент, и сколько времени придётся ждать восстановления. На эти вопросы отвечает **просадка** (drawdown) – падение стоимости от предыдущего максимума:

$$
DD_t = \frac{P_t}{\max_{s \le t} P_s} - 1.
$$ {#eq-drawdown}

Просадка всегда неположительна: она равна нулю в дни новых максимумов и отрицательна в остальное время. Наихудшее значение за период – **максимальная просадка** (maximum drawdown) – показывает результат самого неудачливого инвестора, купившего на пике.

```{python}
#| label: fig-drawdown
#| fig-cap: "Просадки индекса полной доходности MCFTR"
mcftr = ix["MCFTR"]
dd = mcftr / mcftr.cummax() - 1

ax = dd.plot(color="#B8412E")
ax.fill_between(dd.index, dd, 0, color="#B8412E", alpha=0.15)
ax.set_xlabel("")
ax.yaxis.set_major_formatter(plt.FuncFormatter(lambda y, _: f"{y:.0%}"))
plt.show()
```

```{python}
#| include: false
max_dd = float(dd.min())
max_dd_date = str(dd.idxmin().date())
dd_2008 = float(dd_all.loc["2008":"2009"].min())
dd_now = float(dd_all.iloc[-1])
share_below = float((dd < 0).mean())
```

График показывает, что индекс большую часть времени – `r pct(py$share_below, 0)` торговых дней – находился *ниже* своего предыдущего максимума. Для рынка акций это нормальное состояние, а не исключение. Максимальная просадка MCFTR с 2010 г. – `r pct(-py$max_dd)` (`r dt(py$max_dd_date)`). Это тот самый эпизод из начала главы: инвестор, купивший индекс на пике осени 2021 г., потерял больше половины вложений даже с учётом дивидендов и ждал восстановления больше трёх лет. Кризис 2008 г. был ещё глубже: тогда просадка MCFTR достигла `r pct(-py$dd_2008)`. На последнюю дату в данных индекс находится на `r pct(-py$dd_now)` ниже своего максимума.

Максимальная просадка – популярная мера в управлении активами, но она определяется одним-единственным эпизодом. Две стратегии с одинаковой максимальной просадкой могут сильно различаться тем, как часто и надолго они уходят в минус. Поэтому её дополняют длительностью просадок и их средней глубиной.

## Риск и доходность отдельных акций {#sec-risk-return}

До сих пор мы смотрели на индексы. Теперь сопоставим среднюю доходность и волатильность отдельных акций из набора данных книги за последние 10 лет. Возьмём только бумаги, у которых есть хотя бы пять лет истории, чтобы оценки не были слишком шумными.

```{python}
#| label: fig-risk-return
#| fig-cap: "Годовая доходность и волатильность акций MOEX (лог-доходности, акции с историей не менее 5 лет)"
prices = data.load_prices(start="2016-01-01")
rets = np.log(prices).diff()
enough = rets.count() >= 252 * 5                     # не менее 5 лет истории
summary = pd.DataFrame({
    "доходность": rets.loc[:, enough].mean() * 252,
    "волатильность": rets.loc[:, enough].std() * np.sqrt(252),
})

ax = summary.plot.scatter(x="волатильность", y="доходность", color="#34699A")
for t in ["SBER", "GAZP", "LKOH", "YDEX", "VTBR", "PLZL"]:
    if t in summary.index:
        ax.annotate(t, summary.loc[t, ["волатильность", "доходность"]],
                    xytext=(4, 3), textcoords="offset points", fontsize=8)
ax.axhline(0, color="#999999", lw=0.8)
plt.show()
```

```{python}
#| include: false
n_stocks = len(summary)
n_negative = int((summary["доходность"] < 0).sum())
corr_rv = float(summary.corr().iloc[0, 1])
n_delisted = len(data.load_reference("delisted"))
```

Из учебников по финансам известен принцип: чем выше риск, тем выше должна быть ожидаемая доходность, иначе инвестор не стал бы брать риск на себя. На графике мы видим обратное. Корреляция между волатильностью и средней доходностью по `r py$n_stocks` акциям равна `r num(py$corr_rv, 2)`: более волатильные акции в среднем приносили *меньше*. У `r py$n_negative` бумаг средняя лог-доходность за период отрицательна, и среди них много самых волатильных.

Означает ли это, что теория неверна? Не обязательно, и у результата есть три объяснения. Первое – механическое. Мы усредняли логарифмические доходности, а средняя лог-доходность примерно на $\sigma^2/2$ меньше средней простой доходности (вспомните @eq-vol-drag). Для акции с волатильностью 50% эта поправка составляет 12,5 процентного пункта в год, так что волатильные бумаги «наказываются» уже самим способом расчёта.

Второе – статистическое. Средняя доходность за 10 лет – очень неточная оценка ожидаемой доходности: при волатильности 30–40% в год её стандартная ошибка составляет порядка 10 процентных пунктов.

Третье – содержательное. Теория говорит, что рынок вознаграждает не любую волатильность, а только ту её часть, которую нельзя убрать диверсификацией. Значительная часть колебаний отдельной акции связана с новостями самой компании и гасится в портфеле. Эту идею формализует модель CAPM, которую мы разберём в главе о портфелях.

::: {.callout-warning title="Ошибка выжившего"}
В наборе данных книги есть и бумаги, которые уже не торгуются на бирже, – `r py$n_delisted` компаний. Если бы мы взяли только акции, которые торгуются сегодня, то незаметно исключили бы часть неудачников и завысили бы среднюю доходность рынка. Эта ошибка называется **ошибкой выжившего** (survivorship bias). Подробнее о ней – в главе о подготовке данных.
:::

## Доходность с поправкой на риск: коэффициент Шарпа {#sec-sharpe}

Допустим, одна стратегия принесла 15% годовых при волатильности 30%, а другая – 12% при волатильности 10%. Какая лучше? Ответ зависит от того, что можно было получить без риска. Если депозит приносил 11%, первая стратегия дала 4 процентных пункта сверх него, но за очень большой риск, а вторая – 1 пункт за небольшой.

Эту логику формализует **коэффициент Шарпа** [@sharpe1966] – избыточная доходность сверх безрисковой ставки в расчёте на единицу риска:

$$
SR = \frac{\mathbb{E}[R - R_f]}{\sigma(R - R_f)}.
$$ {#eq-sharpe}

Числитель показывает, сколько инвестор получает за то, что берёт на себя риск, знаменатель – сколько этого риска. Коэффициент Шарпа не зависит от кредитного плеча: если удвоить вложения в рискованный актив за счёт заёмных денег по безрисковой ставке, и избыточная доходность, и волатильность вырастут вдвое, а их отношение не изменится.

В России выбор безрисковой ставки особенно важен, потому что она высокая и сильно менялась. В качестве $R_f$ возьмём ставку **RUONIA** – ставку однодневных межбанковских кредитов, которую рассчитывает Банк России. Её доходность близка к доходности фондов денежного рынка, доступных любому частному инвестору.

```{python}
ruonia = data.load_ruonia(start="2011-01-01").set_index("date")["rate"]

# Дневная безрисковая доходность: ставка RUONIA начисляется за календарные дни
# до следующей даты, в которую есть цена индекса.
px = ix.loc["2011-01-01":, ["MCFTR", "RGBITR"]].dropna()
rf_rate = ruonia.reindex(px.index, method="ffill") / 100
days = px.index.to_series().diff().dt.days
rf = (1 + rf_rate.shift(1) * days / 365) - 1

excess = px.pct_change().sub(rf, axis=0).dropna()
sharpe = excess.mean() / excess.std() * np.sqrt(252)
sharpe.round(2)
```

Разберём код. Ставка RUONIA публикуется в процентах годовых, поэтому мы делим её на 100 и на 365 и умножаем на число календарных дней между соседними торговыми датами: деньги на денежном рынке приносят доход и в выходные. Сдвиг `shift(1)` означает, что доход за период определяется ставкой, известной в его начале. Затем из дневной доходности индекса вычитается безрисковая доходность, а отношение среднего к стандартному отклонению переводится в годовое выражение умножением на $\sqrt{252}$.

```{python}
#| include: false
sharpe_d = {k: float(v) for k, v in sharpe.items()}
rf_cagr = float((1 + rf.dropna()).prod() ** (252 / rf.dropna().size) - 1)
kr_max = float(kr.max())
kr_max_date = str(kr.idxmax().date())
mcftr_2024 = float(px.loc["2024", "MCFTR"].iloc[-1] / px.loc[:"2023-12-31", "MCFTR"].iloc[-1] - 1)
rf_2024 = float((1 + rf.loc["2024"]).prod() - 1)
```

С 2011 г. безрисковая ставка в среднем давала около `r pct(py$rf_cagr)` в год. На этом фоне коэффициент Шарпа индекса акций MCFTR – всего `r num(py$sharpe_d$MCFTR, 2)`, а индекса ОФЗ RGBITR – `r num(py$sharpe_d$RGBITR, 2)`. Для сравнения: для американского рынка акций за длинные периоды этот коэффициент составляет около 0,3–0,4. Российский рынок акций за эти годы почти не вознаграждал инвестора за риск сверх того, что давал денежный рынок, а длинные ОФЗ в среднем ему проигрывали: ставки несколько раз резко повышались, и цены облигаций падали.

Особенно наглядно это проявилось в 2024 г. Банк России повышал ключевую ставку, пока она не достигла `r num(py$kr_max, 0)`% (`r dt(py$kr_max_date)`). Индекс MCFTR за 2024 г. принёс `r pct(py$mcftr_2024)`, а вложения по ставке RUONIA – `r pct(py$rf_2024)`. Инвестор, который весь год держал деньги в фонде денежного рынка, заработал намного больше владельца акций и не пережил ни одного дня падения стоимости.

Коэффициент Шарпа – самая распространённая мера доходности с поправкой на риск, и мы будем использовать его при сравнении портфелей и стратегий. Но он наследует слабости волатильности: не различает рост и падение и плохо отражает риск редких крупных потерь. Поэтому его дополняют просадками и мерами хвостового риска.

## Итоги {.unnumbered}

- Анализ ведётся не в ценах, а в доходностях. Для агрегирования во времени удобны логарифмические доходности, для портфелей – простые.
- Доходность считают по цене с поправкой на дивиденды и сплиты. Бенчмарк для российских акций – индекс полной доходности MCFTR, а не ценовой IMOEX: разница составляет несколько процентных пунктов в год.
- Арифметическое среднее доходностей выше фактического среднегодового роста; разрыв тем больше, чем выше волатильность.
- Доходность зависит от валюты, в которой она измеряется.
- Волатильность меняется во времени и образует кластеры. Распределение доходностей имеет тяжёлые хвосты: крайние движения случаются намного чаще, чем предсказывает нормальное распределение.
- Просадка показывает риск так, как его ощущает инвестор: глубину и длительность потерь.
- Коэффициент Шарпа сравнивает активы по доходности сверх безрисковой ставки. В России эта ставка высокая, и премия акций за риск в последние 15 лет была невелика.

## Упражнения {#sec-exercises-returns}

Упражнения разделены на четыре типа. Задания **А** проверяют понимание и решаются без компьютера. Задания **Б** выполняются на данных вашей акции (тикер назначает преподаватель), поэтому готового ответа у них нет. Задания **В** учат работать с ИИ-ассистентом: не получать ответ, а проверять его. Задание **Г** – небольшое исследование, результаты которого нужно защитить устно.

### А. Понимание

1. Акция за день выросла на 10%, а на следующий упала на 10%. Какова доходность за два дня? Чему равна сумма двух логарифмических доходностей и почему она не равна нулю?
2. Портфель на 60% состоит из акций с дневной доходностью $+2\%$ и на 40% – из облигаций с доходностью $-1\%$. Посчитайте доходность портфеля. Можно ли так же взвесить логарифмические доходности?
3. Дневная волатильность акции – 2%. Оцените годовую. При каком свойстве доходностей эта оценка будет занижена?
4. Фонд рекламирует «среднюю доходность 20% годовых за 5 лет». Годовые доходности фонда: +60%, −30%, +40%, −20%, +50%. Посчитайте арифметическое и геометрическое среднее. Какое из них использовал фонд?
5. Почему коэффициент Шарпа одного и того же индекса будет разным для инвестора из США и из России? А для российского инвестора в 2019 и в 2024 г.?

### Б. Практика на своей акции

6. Для своего тикера посчитайте CAGR по `close` и по `adj_close` за последние 10 лет (или за всю историю, если она короче). Объясните разницу. Какую долю полной доходности дали дивиденды?
7. Постройте скользящую 63-дневную волатильность своей акции и IMOEX на одном графике. Когда волатильность акции была выше рыночной и с какими событиями в компании или отрасли это связано?
8. Найдите пять худших дней для вашей акции. Для каждого выясните: это реальное падение (какая новость?), дивидендная отсечка, сплит или разрыв в данных?
9. Найдите максимальную просадку вашей акции, дату пика, дату дна и дату восстановления (если оно было). Сколько месяцев длилась просадка?

### В. Работа с ИИ-ассистентом

10. Попросите ИИ-ассистента написать функцию годовой волатильности по *месячным* ценам. Проверьте множитель годового пересчёта. Затем попросите посчитать CAGR по дневным лог-доходностям. Какую формулу он предложил? Совпадает ли результат с @eq-cagr? Запишите, где ассистент ошибся или сделал неявное допущение.
11. Ассистент сгенерировал код ниже для расчёта коэффициента Шарпа акции. Найдите в нём как минимум три ошибки (подсказка: вспомните разделы @sec-returns, @sec-volatility и @sec-sharpe).

    ```python
    px = data.load_stocks("GAZP").set_index("date")["close"]
    ret = px.pct_change()
    sharpe = (ret.mean() - 0.16) / ret.std() * np.sqrt(365)
    ```

12. Спросите ассистента, какой была доходность индекса Мосбиржи в 2008, 2014 и 2022 г. Сверьте ответы с данными книги. Какой индекс (IMOEX или MCFTR) и какую валюту подразумевал ассистент? Какие утверждения вы не смогли подтвердить?

### Г. Мини-исследование

13. Верно ли, что после дней с очень большими падениями IMOEX (хуже $-4\%$) следующая неделя в среднем тоже неудачная? Сформулируйте гипотезу, проверьте её на данных, оцените, сколько у вас наблюдений и насколько вывод надёжен. Подготовьте короткий (3–5 минут) устный рассказ о результате.

## Вопросы для самопроверки {.unnumbered}

1. Дневная лог-доходность за 5 дней: 0,01; −0,02; 0,005; 0,01; −0,005. Чему равна лог-доходность за неделю?
2. Как перевести дневную волатильность в годовую и на каком допущении основано это правило?
3. Почему для расчёта доходности акции используют `adj_close`, а не `close`? В каком случае падение цены после дивидендных новостей *не* исчезает после корректировки?
4. Какой индекс – IMOEX или MCFTR – корректный бенчмарк для стратегии, получающей дивиденды?
5. Что такое тяжёлые хвосты и как их увидеть на QQ-графике?
6. Почему максимальная просадка не может быть единственной мерой риска стратегии?

::: {.callout-tip collapse="true" title="Ответы"}
1. $0{,}01 - 0{,}02 + 0{,}005 + 0{,}01 - 0{,}005 = 0$: лог-доходности складываются.
2. Умножить на $\sqrt{252}$; допущение – дневные доходности независимы и одинаково распределены.
3. `close` падает в день дивидендной отсечки и прыгает при сплите; `adj_close` учитывает дивиденды и сплиты. Если падение вызвано *отменой* ожидаемого дивиденда (как у Газпрома 30.06.2022), корректировать нечего – это реальная потеря.
4. MCFTR – индекс полной доходности.
5. Крайние доходности встречаются чаще, чем при нормальном распределении; на QQ-графике точки на концах уходят от прямой.
6. Она определяется одним худшим эпизодом и ничего не говорит о частоте и длительности остальных просадок.
:::

## Что почитать {.unnumbered}

- @campbell1997, гл. 1 – классическое введение в доходности и их статистические свойства.
- @cont2001 – «стилизованные факты» о финансовых доходностях: тяжёлые хвосты, кластеры волатильности и др.
- @tidyfinance2024 – открытый учебник с кодом на Python; разделы о доходностях и данных.
