---
title: "Доходность и риск"
---

```{r}
#| include: false
source("_common.R")
```

::: {.callout-note title="В этой главе"}
- Считаем простую и логарифмическую доходность и выясняем, какую из них для чего использовать.
- Видим на данных MOEX, почему без дивидендов доходность российского рынка занижена в разы.
- Измеряем риск: волатильность, тяжёлые хвосты, просадки.
- Сравниваем активы по доходности с поправкой на риск (коэффициент Шарпа) с учётом высокой безрисковой ставки в России.

**Данные:** `stocks.parquet`, `indexes.parquet`, `ruonia.parquet` (см. [данные книги](data/README.md)).
**Нужно знать:** работа с pandas, загрузка данных (глава о финансовых данных).
:::

```{python}
#| include: false
import numpy as np
import pandas as pd
import matplotlib.pyplot as plt
from scipy import stats
from qf import data
```

## Цены и доходности {#sec-returns}

Цена сама по себе мало что говорит: акция за 300 рублей не «дороже» акции за 3 рубля. Сравнивать активы, считать риск и строить модели удобнее в терминах **доходности** – относительного изменения стоимости вложения.

### Простая и логарифмическая доходность

Пусть $P_t$ – цена актива на закрытие дня $t$. **Простая доходность** за день:

$$
R_t = \frac{P_t - P_{t-1}}{P_{t-1}} = \frac{P_t}{P_{t-1}} - 1.
$$ {#eq-simple-return}

**Логарифмическая (непрерывно начисляемая) доходность**:

$$
r_t = \ln \frac{P_t}{P_{t-1}} = \ln(1 + R_t).
$$ {#eq-log-return}

При малых изменениях цены они почти совпадают: $\ln(1+R) \approx R$. Но у каждой есть своё удобное свойство.

| Свойство | Простая $R_t$ | Логарифмическая $r_t$ |
|---|---|---|
| Доходность за несколько периодов | $\prod (1 + R_t) - 1$ | $\sum r_t$ – просто сумма |
| Доходность портфеля | $\sum w_i R_{i,t}$ – взвешенная сумма | не складывается по активам |
| Нижняя граница | $-100\%$ | $-\infty$ |
| Где применять | портфели, отчётность, интерпретация | модели временных рядов, агрегирование во времени |

: Простая и логарифмическая доходность {#tbl-returns}

Правило, которое пригодится во всей книге: **складываем во времени – логарифмические, складываем по активам – простые**.

```{python}
sber = data.load_stocks("SBER", start="2024-01-01").set_index("date")
sber["R"] = sber["adj_close"].pct_change()            # простая доходность
sber["r"] = np.log(sber["adj_close"]).diff()          # логарифмическая
sber[["adj_close", "R", "r"]].tail()
```

Сравните столбцы `R` и `r`: в обычные дни разница заметна лишь в четвёртом знаке.

### Какую цену брать: `close` или `adj_close`

В день, когда акция начинает торговаться без права на дивиденд (экс-дивидендная дата), цена закрытия падает примерно на размер дивиденда. Для акционера это не убыток: деньги придут на счёт. Но доходность, посчитанная по `close`, покажет в этот день провал.

Поэтому для доходностей используют **скорректированную цену** `adj_close`: все цены до экс-даты умножаются на $1 - D/P$, где $D$ – дивиденд, а $P$ – цена закрытия накануне. Подробно корректировка разобрана в главе о подготовке данных.

::: {.callout-tip title="Сначала предскажите"}
11 июля 2024 г. – экс-дивидендная дата Сбербанка: дивиденд `r num(33.30, 2)` руб. на акцию при цене около 317 руб. Какой будет доходность за этот день по `close` и по `adj_close`? Запишите оценку, потом запустите код.
:::

```{python}
ex = data.load_stocks("SBER", start="2024-07-09", end="2024-07-12").set_index("date")
ex["R_close"] = ex["close"].pct_change()
ex["R_adj"] = ex["adj_close"].pct_change()
ex[["close", "adj_close", "R_close", "R_adj"]].round(4)
```

```{python}
#| include: false
r_close = ex.loc["2024-07-11", "R_close"]
r_adj = ex.loc["2024-07-11", "R_adj"]
```

По `close` получается `r pct(py$r_close)` – будто акция резко упала. По `adj_close` доходность `r pct(py$r_adj)`: с учётом полученного дивиденда акционер в тот день заработал – цена упала меньше, чем на размер дивиденда.

## Дивиденды и полная доходность {#sec-total-return}

Индекс Мосбиржи **IMOEX** – ценовой: он показывает только изменение цен акций. Индекс **MCFTR** – индекс *полной доходности*: в нём дивиденды реинвестируются. Сравним их с индексом полной доходности гособлигаций **RGBITR**.

```{python}
ix = (data.load_index(["IMOEX", "MCFTR", "RGBITR"], start="2010-01-01")
        .pivot(index="date", columns="ticker", values="close"))

years = (ix.index[-1] - ix.index[0]).days / 365.25
cagr = (ix.iloc[-1] / ix.iloc[0]) ** (1 / years) - 1   # среднегодовой темп роста
cagr.round(4)
```

```{python}
#| include: false
cagr_d = {k: float(v) for k, v in cagr.items()}
growth = {k: float(v) for k, v in (ix.iloc[-1] / ix.iloc[0]).items()}
start_date, end_date = str(ix.index[0].date()), str(ix.index[-1].date())
```

**Среднегодовой темп роста** (CAGR, compound annual growth rate) – постоянная годовая доходность, которая за тот же срок дала бы тот же итог:

$$
\text{CAGR} = \left(\frac{P_T}{P_0}\right)^{1/T} - 1,
$$ {#eq-cagr}

где $T$ – срок в годах.

::: {.panel-tabset}

### Python

```{python}
#| label: fig-total-return
#| fig-cap: "Рост 100 рублей, вложенных в индексы MOEX в начале 2010 г. (логарифмическая шкала)"
growth100 = 100 * ix / ix.iloc[0]
ax = growth100.plot(logy=True)
ax.set_xlabel("")
ax.set_ylabel("руб.")
ax.legend(["IMOEX (цены)", "MCFTR (с дивидендами)", "RGBITR (ОФЗ)"])
plt.show()
```

### R

```{r}
library(dplyr)
library(ggplot2)

qf_load_index(c("IMOEX", "MCFTR", "RGBITR"), start = "2010-01-01") |>
  group_by(ticker) |>
  mutate(growth = 100 * close / first(close)) |>
  ggplot(aes(date, growth, colour = ticker)) +
  geom_line() +
  scale_y_log10() +
  labs(x = NULL, y = "руб.", colour = NULL)
```

:::

С `r dt(py$start_date)` по `r dt(py$end_date)` ценовой индекс IMOEX рос в среднем на `r pct(py$cagr_d$IMOEX)` в год, а индекс полной доходности MCFTR – на `r pct(py$cagr_d$MCFTR)`. За весь период 100 рублей в MCFTR превратились в `r num(100 * py$growth$MCFTR, 0)` руб., а в «IMOEX» – лишь в `r num(100 * py$growth$IMOEX, 0)` руб. Почти весь доход российского инвестора в акции за эти годы – **дивиденды**.

::: {.callout-warning title="Типичная ошибка"}
Сравнивать стратегию, которая получает дивиденды, с ценовым индексом IMOEX. Такое сравнение завышает «альфу» на несколько процентных пунктов в год. Бенчмарком для акций служит индекс полной доходности MCFTR (или MCFTRR – с учётом налога на дивиденды).
:::

## Волатильность {#sec-volatility}

Главная мера риска в финансах – **волатильность**, стандартное отклонение доходностей:

$$
\sigma = \sqrt{\frac{1}{n-1}\sum_{t=1}^{n}(r_t - \bar r)^2}.
$$ {#eq-vol}

Дневную волатильность переводят в годовую умножением на $\sqrt{252}$ (примерно столько торговых дней в году):

$$
\sigma_{\text{год}} = \sigma_{\text{день}} \sqrt{252}.
$$ {#eq-vol-annual}

Правило корня следует из того, что дисперсия суммы *независимых* доходностей равна сумме дисперсий: за 252 дня дисперсия растёт в 252 раза, а стандартное отклонение – в $\sqrt{252}$ раз. Если доходности зависимы (например, есть тренды или возврат к среднему), правило даёт лишь приближение.

```{python}
r = np.log(ix).diff().dropna()
vol = r.std() * np.sqrt(252)
vol.round(3)
```

Волатильность не постоянна во времени. Посчитаем её в скользящем окне из 63 торговых дней (около квартала).

::: {.panel-tabset}

### Python

```{python}
#| label: fig-rolling-vol
#| fig-cap: "Годовая волатильность IMOEX в скользящем окне 63 дня"
imoex = data.load_index("IMOEX", start="2005-01-01").set_index("date")["close"]
r_imoex = np.log(imoex).diff().dropna()
roll_vol = r_imoex.rolling(63).std() * np.sqrt(252)

ax = roll_vol.plot(color="#34699A")
ax.set_xlabel("")
ax.yaxis.set_major_formatter(plt.FuncFormatter(lambda y, _: f"{y:.0%}"))
plt.show()
```

### R

```{r}
qf_load_index("IMOEX", start = "2005-01-01") |>
  arrange(date) |>
  mutate(
    r = log(close / lag(close)),
    vol = zoo::rollapply(r, 63, sd, fill = NA, align = "right") * sqrt(252)
  ) |>
  ggplot(aes(date, vol)) +
  geom_line(colour = "#34699A") +
  scale_y_continuous(labels = scales::percent) +
  labs(x = NULL, y = NULL)
```

:::

На графике видны **кластеры волатильности**: спокойные периоды сменяются бурными – 2008, конец 2014 г., март 2020 г., 2022 г. Большие движения цен следуют за большими, малые – за малыми. Это одно из главных эмпирических свойств финансовых рядов [@cont2001]; модели GARCH, которые его описывают, мы построим в главе о волатильности.

## Распределение доходностей: тяжёлые хвосты {#sec-fat-tails}

Во многих моделях предполагают, что доходности распределены нормально. Проверим это на IMOEX.

```{python}
#| include: false
n_days = len(r_imoex)
z = (r_imoex - r_imoex.mean()) / r_imoex.std()
n_4sigma = int((z.abs() > 4).sum())
expected_4sigma = float(n_days * 2 * stats.norm.sf(4))
kurt = float(r_imoex.kurt())
worst_day = str(r_imoex.idxmin().date())
worst_simple = float(np.exp(r_imoex.min()) - 1)
```

```{python}
#| label: fig-qq
#| fig-cap: "Квантили дневных доходностей IMOEX против квантилей нормального распределения"
fig, ax = plt.subplots(figsize=(4.5, 4))
stats.probplot(z, dist="norm", plot=ax)
ax.get_lines()[0].set(marker=".", markersize=3, color="#34699A")
ax.get_lines()[1].set(color="#B8412E")
ax.set_title("")
ax.set_xlabel("Квантили нормального распределения")
ax.set_ylabel("Квантили стандартизованных доходностей")
plt.show()
```

Если бы доходности были нормальными, точки лежали бы на прямой. На концах они уходят от неё: крайние доходности встречаются гораздо чаще, чем предсказывает нормальное распределение.

Цифрами: из `r num(py$n_days, 0)` торговых дней с 2005 г. движений сильнее 4 стандартных отклонений было `r py$n_4sigma`, а нормальное распределение ожидает около `r num(py$expected_4sigma, 1)`. Коэффициент эксцесса (избыточный, у нормального распределения он равен 0) – `r num(py$kurt, 1)`. Худший день – `r dt(py$worst_day)`: индекс упал на `r pct(-py$worst_simple)`.

::: {.callout-important title="Особенность данных: пропуск в 2022 г."}
После 25 февраля 2022 г. торги акциями на Мосбирже были остановлены и возобновились только 24 марта. Функция `diff()` посчитает изменение между этими датами как доходность *одного дня*, хотя на самом деле это доходность за месяц. Перед расчётами всегда проверяйте разрывы в датах: `imoex.index.to_series().diff().dt.days.max()`.
:::

## Просадки {#sec-drawdown}

Волатильность одинаково «наказывает» и рост, и падение. Инвестора же больше волнует, **сколько он может потерять** от предыдущего максимума. Это **просадка** (drawdown):

$$
DD_t = \frac{P_t}{\max_{s \le t} P_s} - 1.
$$ {#eq-drawdown}

```{python}
#| label: fig-drawdown
#| fig-cap: "Просадки индекса полной доходности MCFTR"
mcftr = ix["MCFTR"]
dd = mcftr / mcftr.cummax() - 1

ax = dd.plot(color="#B8412E")
ax.fill_between(dd.index, dd, 0, color="#B8412E", alpha=0.15)
ax.set_xlabel("")
ax.yaxis.set_major_formatter(plt.FuncFormatter(lambda y, _: f"{y:.0%}"))
plt.show()
```

```{python}
#| include: false
max_dd = float(dd.min())
max_dd_date = str(dd.idxmin().date())
```

Максимальная просадка MCFTR с 2010 г. – `r pct(-py$max_dd)` (`r dt(py$max_dd_date)`). Даже с учётом дивидендов инвестор, купивший индекс на пике, потерял бы к этой дате больше половины вложений.

## Риск и доходность отдельных акций {#sec-risk-return}

Сопоставим среднюю доходность и волатильность акций из набора данных книги за последние 10 лет.

```{python}
#| label: fig-risk-return
#| fig-cap: "Годовая доходность и волатильность акций MOEX (лог-доходности, акции с историей не менее 5 лет)"
prices = data.load_prices(start="2016-01-01")
rets = np.log(prices).diff()
enough = rets.count() >= 252 * 5                     # не менее 5 лет истории
summary = pd.DataFrame({
    "доходность": rets.loc[:, enough].mean() * 252,
    "волатильность": rets.loc[:, enough].std() * np.sqrt(252),
})

ax = summary.plot.scatter(x="волатильность", y="доходность", color="#34699A")
for t in ["SBER", "GAZP", "LKOH", "YDEX", "VTBR", "PLZL"]:
    if t in summary.index:
        ax.annotate(t, summary.loc[t, ["волатильность", "доходность"]],
                    xytext=(4, 3), textcoords="offset points", fontsize=8)
ax.axhline(0, color="#999999", lw=0.8)
plt.show()
```

Связь «больше риск – больше доходность» на отдельных акциях видна плохо: у многих волатильных бумаг средняя доходность отрицательна. Теория (CAPM, глава о портфелях) объясняет, почему вознаграждается не вся волатильность, а только та её часть, которую нельзя убрать диверсификацией.

::: {.callout-warning title="Ошибка выжившего"}
В наборе данных книги есть и бумаги, снятые с торгов. Если бы мы взяли только акции, которые торгуются сегодня, то исключили бы неудачников и завысили среднюю доходность рынка. Подробнее – в главе о подготовке данных.
:::

## Доходность с поправкой на риск: коэффициент Шарпа {#sec-sharpe}

Инвестору важна не доходность сама по себе, а доходность **сверх безрисковой ставки** в расчёте на единицу риска. Это **коэффициент Шарпа** [@sharpe1966]:

$$
SR = \frac{\mathbb{E}[R - R_f]}{\sigma(R - R_f)}.
$$ {#eq-sharpe}

В России безрисковая ставка высокая, и это сильно меняет картину. В качестве $R_f$ возьмём ставку RUONIA – ставку однодневных межбанковских кредитов, близкую к доходности фондов денежного рынка.

```{python}
ruonia = data.load_ruonia(start="2011-01-01").set_index("date")["rate"]

# Дневная безрисковая доходность: ставка RUONIA начисляется за календарные дни
# до следующей даты, в которую есть цена индекса.
px = ix.loc["2011-01-01":, ["MCFTR", "RGBITR"]].dropna()
rf_rate = ruonia.reindex(px.index, method="ffill") / 100
days = px.index.to_series().diff().dt.days
rf = (1 + rf_rate.shift(1) * days / 365) - 1

excess = px.pct_change().sub(rf, axis=0).dropna()
sharpe = excess.mean() / excess.std() * np.sqrt(252)
sharpe.round(2)
```

```{python}
#| include: false
sharpe_d = {k: float(v) for k, v in sharpe.items()}
rf_cagr = float((1 + rf.dropna()).prod() ** (252 / rf.dropna().size) - 1)
```

С 2011 г. безрисковая ставка в среднем давала около `r pct(py$rf_cagr)` в год. На этом фоне коэффициент Шарпа индекса акций MCFTR – всего `r num(py$sharpe_d$MCFTR, 2)`, а индекса ОФЗ RGBITR – `r num(py$sharpe_d$RGBITR, 2)`. Для сравнения: для американского рынка акций за длинные периоды он составляет около 0,3–0,4. Российский рынок акций за эти годы почти не вознаграждал инвестора за риск сверх того, что давал денежный рынок, а длинные ОФЗ в среднем ему проигрывали: ставки несколько раз резко повышались, и цены облигаций падали.

## Итоги {.unnumbered}

- Для агрегирования во времени удобны логарифмические доходности, для портфелей – простые.
- Доходность считают по цене с поправкой на дивиденды и сплиты. Бенчмарк для акций – индекс полной доходности (MCFTR), а не IMOEX.
- Волатильность меняется во времени и образует кластеры; распределение доходностей имеет тяжёлые хвосты.
- Просадка показывает риск так, как его ощущает инвестор.
- Коэффициент Шарпа сравнивает активы по доходности сверх безрисковой ставки; в России эта ставка высокая, поэтому премия за риск акций невелика.

## Упражнения {#sec-exercises-returns}

Упражнения разделены на четыре типа. Задания **А** проверяют понимание и решаются без компьютера. Задания **Б** выполняются на данных вашей акции (тикер назначает преподаватель), поэтому готового ответа у них нет. Задания **В** учат работать с ИИ-ассистентом: не получать ответ, а проверять его. Задание **Г** – небольшое исследование, результаты которого нужно защитить устно.

### А. Понимание

1. Акция за день выросла на 10%, а на следующий упала на 10%. Какова доходность за два дня? Чему равна сумма двух логарифмических доходностей и почему она не равна нулю?
2. Портфель на 60% состоит из акций с дневной доходностью $+2\%$ и на 40% – из облигаций с доходностью $-1\%$. Посчитайте доходность портфеля. Можно ли так же взвесить логарифмические доходности?
3. Дневная волатильность акции – 2%. Оцените годовую. При каком свойстве доходностей эта оценка будет занижена?
4. Почему коэффициент Шарпа одного и того же индекса будет разным для инвестора из США и из России?

### Б. Практика на своей акции

5. Для своего тикера посчитайте CAGR по `close` и по `adj_close` за последние 10 лет (или за всю историю, если она короче). Объясните разницу.
6. Постройте скользящую 63-дневную волатильность своей акции и IMOEX на одном графике. Когда волатильность акции была выше рыночной и с какими событиями в компании или отрасли это связано?
7. Найдите три худших дня для вашей акции. Проверьте для каждого: это реальное падение, дивидендная отсечка, сплит или разрыв в данных?

### В. Работа с ИИ-ассистентом

8. Попросите ИИ-ассистента написать функцию годовой волатильности по *месячным* ценам. Проверьте множитель годового пересчёта. Затем попросите посчитать CAGR по дневным лог-доходностям. Какую формулу он предложил? Совпадает ли результат с @eq-cagr? Запишите, где ассистент ошибся или сделал неявное допущение.
9. Ассистент сгенерировал код ниже для расчёта коэффициента Шарпа акции. Найдите в нём как минимум три ошибки (подсказка: вспомните разделы @sec-returns, @sec-volatility и @sec-sharpe).

    ```python
    px = data.load_stocks("GAZP").set_index("date")["close"]
    ret = px.pct_change()
    sharpe = (ret.mean() - 0.16) / ret.std() * np.sqrt(365)
    ```

10. Сформулируйте для ассистента задачу: «сравнить риск и доходность SBER и VTBR за 2015–2025 гг.». Получите ответ и проверьте каждое число сами. Какие утверждения ассистента вы не смогли подтвердить данными?

### Г. Мини-исследование

11. Верно ли, что после дней с очень большими падениями IMOEX (хуже $-4\%$) следующая неделя в среднем тоже неудачная? Сформулируйте гипотезу, проверьте её на данных, оцените, сколько у вас наблюдений и насколько вывод надёжен. Подготовьте короткий (3–5 минут) устный рассказ о результате.

## Вопросы для самопроверки {.unnumbered}

1. Дневная лог-доходность за 5 дней: 0,01; −0,02; 0,005; 0,01; −0,005. Чему равна лог-доходность за неделю?
2. Как перевести дневную волатильность в годовую и на каком допущении основано это правило?
3. Почему для расчёта доходности акции используют `adj_close`, а не `close`?
4. Какой индекс – IMOEX или MCFTR – корректный бенчмарк для стратегии, получающей дивиденды?
5. Что такое тяжёлые хвосты и как их увидеть на QQ-графике?

::: {.callout-tip collapse="true" title="Ответы"}
1. $0{,}01 - 0{,}02 + 0{,}005 + 0{,}01 - 0{,}005 = 0$: лог-доходности складываются.
2. Умножить на $\sqrt{252}$; допущение – дневные доходности независимы и одинаково распределены.
3. `close` падает в день дивидендной отсечки и прыгает при сплите; `adj_close` учитывает дивиденды и сплиты.
4. MCFTR – индекс полной доходности.
5. Крайние доходности встречаются чаще, чем при нормальном распределении; на QQ-графике точки на концах уходят от прямой.
:::

## Что почитать {.unnumbered}

- @campbell1997, гл. 1 – классическое введение в доходности и их статистические свойства.
- @cont2001 – «стилизованные факты» о финансовых доходностях: тяжёлые хвосты, кластеры волатильности и др.
- @tidyfinance2024 – открытый учебник с кодом на Python; разделы о доходностях и данных.
