---
title: "Свойства финансовых рядов и модели ARMA"
---

```{r}
#| include: false
source("_common.R")
```

```{python}
#| include: false
import warnings
import numpy as np
import pandas as pd
import matplotlib.pyplot as plt
from statsmodels.tsa.stattools import acf, pacf, adfuller, kpss
from statsmodels.tsa.arima.model import ARIMA
from statsmodels.stats.diagnostic import acorr_ljungbox
from statsmodels.tools.sm_exceptions import InterpolationWarning, ConvergenceWarning
from qf import data, plot

# KPSS предупреждает, когда p-значение выходит за границы таблицы (p > 0,1 или p < 0,01),
# а оптимизатор ARIMA – о трудностях сходимости на коротких рядах. В тексте это не важно.
warnings.simplefilter("ignore", InterpolationWarning)
warnings.simplefilter("ignore", ConvergenceWarning)

imoex_all = data.load_index("IMOEX").set_index("date")["close"]
r_all = np.log(imoex_all).diff().dropna()
by_year_all = r_all.groupby(r_all.index.year).apply(lambda x: x.autocorr(1)).loc[1998:]
intro = {
    "start": str(imoex_all.index[0].date()),
    "end": str(imoex_all.index[-1].date()),
    "acf1": float(acf(r_all, nlags=1)[1]),
    "band": float(1.96 / np.sqrt(len(r_all))),
    "y2022": float(by_year_all[2022]),
    "y2023": float(by_year_all[2023]),
    "y2024": float(by_year_all[2024]),
    "y2025": float(by_year_all[2025]),
}
```

Если индекс Московской биржи сегодня вырос, стоит ли ждать роста и завтра? Посчитаем корреляцию между дневной доходностью индекса IMOEX и доходностью предыдущего дня за всю историю индекса, с `r dt(py$intro$start)` по `r dt(py$intro$end)`. Она равна `r num(py$intro$acf1, 3)`: небольшая, но положительная и статистически значимая. Кажется, рынок обладает «инерцией», и на ней можно заработать.

Посмотрим, однако, на отдельные годы. В 2022 г. та же корреляция была `r num(py$intro$y2022, 2)`, то есть после роста чаще следовало падение. В 2023 г. она стала `r num(py$intro$y2023, 2)`, в 2024 г. – `r num(py$intro$y2024, 2)`, а в 2025 г. – `r num(py$intro$y2025, 2)`. Правило «покупай после роста» в одни годы работало бы, в другие приносило бы убытки, и заранее не было бы известно, какой год наступил. Устойчива ли вообще зависимость доходности от прошлого? Как отличить настоящую закономерность от шума? И как построить прогноз, который не обманет на новых данных?

Эта глава вводит инструменты для ответа на такие вопросы: автокорреляционную функцию, тесты на стационарность и модели ARMA. Модели ARMA – отправная точка анализа временных рядов. Для доходностей акций они обычно показывают, что предсказать почти нечего. Этот отрицательный результат тоже важен: он задаёт планку, которую должна превзойти любая торговая стратегия. Зато для других рядов, например процентных спредов, модели ARMA описывают данные хорошо.

::: {.callout-note title="В этой главе"}
- Измеряем зависимость ряда от своего прошлого: автокорреляционная функция и тест Льюнга – Бокса.
- Разбираем белый шум, случайное блуждание и стационарность; тесты ADF и KPSS.
- Строим модели AR и MA на рядах, где они действительно уместны: терм-спред ОФЗ и неликвидная акция.
- Выбираем порядок модели ARMA по информационным критериям и проверяем остатки.
- Оцениваем прогноз вне выборки и разбираем типичные ошибки при прогнозировании.

**Данные:** `indexes.parquet`, `stocks.parquet`, `zcyc.parquet` (см. [данные книги](data/README.md)).
**Нужно знать:** лог-доходности и волатильность (глава «Доходность и риск»), основы статистики: корреляция, проверка гипотез.
:::

В примерах главы используются статистические функции из пакета statsmodels и модули книги.

```{python}
import numpy as np
import pandas as pd
import matplotlib.pyplot as plt
from statsmodels.tsa.stattools import acf, pacf, adfuller, kpss
from statsmodels.tsa.arima.model import ARIMA
from statsmodels.stats.diagnostic import acorr_ljungbox
from qf import data, plot
```

## Автокорреляция {#sec-acf}

### Корреляция ряда с собственным прошлым

Пусть $r_t$ – доходность в день $t$. Автокорреляция порядка $k$ – это корреляция ряда с самим собой, сдвинутым на $k$ периодов:

$$
\rho_k = \frac{\operatorname{Cov}(r_t, r_{t-k})}{\operatorname{Var}(r_t)}.
$$ {#eq-acf}

Число $k$ называют лагом. Набор $\rho_1, \rho_2, \dots$ как функция от лага – это автокорреляционная функция (ACF, autocorrelation function). По выборке из $T$ наблюдений её оценивают выборочной автокорреляцией $\hat\rho_k$: в числителе стоит средняя по выборке сумма произведений отклонений $r_t$ и $r_{t-k}$ от среднего, в знаменателе – выборочная дисперсия.

Даже если истинные автокорреляции равны нулю, выборочные будут отличаться от нуля из-за случайности. Для ряда независимых одинаково распределённых величин $\hat\rho_k$ примерно нормальна со средним 0 и стандартным отклонением $1/\sqrt{T}$. Отсюда граница значимости $\pm 1{,}96/\sqrt{T}$: выборочная автокорреляция за её пределами на уровне 5% отличается от нуля. График ACF с этой полосой называют коррелограммой.

Граница $\pm 1{,}96/\sqrt{T}$ быстро сужается с ростом выборки. За 20 лет набирается около 5 тыс. торговых дней, и граница опускается до 0,028. На таких выборках значимой оказывается даже очень слабая зависимость, которая не имеет никакого практического значения. К этому различию статистической и экономической значимости мы ещё вернёмся.

### Коррелограмма доходностей и их модулей

Построим коррелограммы дневных лог-доходностей IMOEX с 2003 г. – периода, когда рынок акций уже стал достаточно ликвидным. Рядом поставим коррелограмму модулей доходности $|r_t|$: она показывает, связана ли *величина* сегодняшнего движения с величиной вчерашнего, независимо от знака. Функцию для рисования коррелограммы оформим отдельно, она понадобится в главе ещё не раз.

::: {.panel-tabset}

### Python

```{python}
#| label: fig-acf-returns
#| fig-cap: "Автокорреляции дневных лог-доходностей IMOEX и их модулей, 2003–2026 гг. Серая полоса – граница значимости ±1,96/√T"
def plot_acf_bars(ax, x, nlags=30, kind="acf", title=None):
    """Коррелограмма: столбики ACF (или PACF) и полоса значимости ±1,96/√T."""
    f = acf if kind == "acf" else pacf
    vals = f(x, nlags=nlags)[1:]          # лаг 0 всегда равен 1, его не рисуем
    band = 1.96 / np.sqrt(len(x))         # граница для белого шума
    ax.axhspan(-band, band, color=plot.GREY, alpha=0.25, lw=0)
    ax.bar(np.arange(1, nlags + 1), vals, width=0.6, color=plot.BLUE)
    ax.axhline(0, color=plot.LIGHT, lw=0.6)
    ax.xaxis.set_major_locator(plt.MaxNLocator(integer=True))   # лаги – целые числа
    ax.set_title(title)
    ax.set_xlabel("Лаг")

# Лог-доходности индекса с 2003 г.
imoex = data.load_index("IMOEX", start="2003-01-01").set_index("date")["close"]
r = np.log(imoex).diff().dropna()

fig, axes = plt.subplots(1, 2, figsize=(6.5, 2.8), sharey=True)
plot_acf_bars(axes[0], r, title="Доходность $r_t$")
plot_acf_bars(axes[1], r.abs(), title="Модуль доходности $|r_t|$")
plot.source(axes[0], "Московская биржа, расчёты автора", offset=32)
plt.show()
```

### R

В R коррелограмму строит функция `acf()`, а в стиле ggplot2 – функция `ggAcf()` из пакета forecast.

```{r}
library(dplyr)
library(ggplot2)
library(forecast)

imoex <- qf_load_index("IMOEX", start = "2003-01-01") |> arrange(date)
r <- diff(log(imoex$close))   # дневные лог-доходности

ggAcf(r, lag.max = 30) + labs(title = "Доходность")
ggAcf(abs(r), lag.max = 30) + labs(title = "Модуль доходности")
```

:::

```{python}
#| include: false
acf_r = acf(r, nlags=30)
acf_abs = acf(r.abs(), nlags=30)
acf_sq = acf(r**2, nlags=30)
acfs = {
    "r1": float(acf_r[1]), "band": float(1.96 / np.sqrt(len(r))), "n": len(r),
    "n_sig": int((np.abs(acf_r[1:]) > 1.96 / np.sqrt(len(r))).sum()),
    "max": float(np.abs(acf_r[1:]).max()),
    "mean_abs": float(r.abs().mean()), "q90_abs": float(r.abs().quantile(0.9)),
    "abs1": float(acf_abs[1]), "abs5": float(acf_abs[5]), "abs30": float(acf_abs[30]),
    "sq1": float(acf_sq[1]),
}
```

Как читать эти графики? По горизонтали отложен лаг $k$ в торговых днях, по вертикали – коэффициент корреляции между значением ряда в день $t$ и его значением за $k$ дней до этого. Коэффициент корреляции безразмерен и лежит в пределах от $-1$ до $1$, поэтому единицы измерения исходного ряда на графике не видны. На левой панели ряд – сами лог-доходности, на правой – их модули $|r_t|$, то есть размер дневного движения индекса без учёта направления. Модуль измеряется в тех же единицах, что и доходность, – в долях единицы: $|r_t| = 0{,}02$ означает, что индекс за день изменился примерно на 2% вверх или вниз. В среднем с 2003 г. $|r_t|$ равен `r pct(py$acfs$mean_abs, 1)`, а в каждый десятый день превышает `r pct(py$acfs$q90_abs, 1)`. Столбик высотой около 0,3 на лаге 1 правой панели означает: если сегодня движение было крупнее обычного, то и завтра оно, скорее всего, будет крупнее обычного, хотя направление предсказать нельзя.

Два графика устроены совсем по-разному. Автокорреляции самих доходностей малы: первая равна `r num(py$acfs$r1, 3)` при границе значимости ±`r num(py$acfs$band, 3)`. За границу выходят `r py$acfs$n_sig` из 30 лагов, но это следствие большой выборки: наибольшая по модулю автокорреляция равна всего `r num(py$acfs$max, 3)`. Автокорреляции модулей, напротив, велики и убывают очень медленно: `r num(py$acfs$abs1, 2)` на первом лаге, `r num(py$acfs$abs5, 2)` на пятом и ещё `r num(py$acfs$abs30, 2)` на тридцатом, то есть спустя полтора месяца торгов.

```{python}
#| include: false
def acf_abs(x, lag):
    return float(acf(x.abs(), nlags=lag)[lag])

calm = r[~r.index.year.isin([2008, 2009, 2022])]   # без кризисных лет
r_1019 = r.loc["2010":"2019"]
robust = {
    "worst": float(r.min()), "worst_date": str(r.idxmin().date()),
    "calm1": acf_abs(calm, 1), "calm30": acf_abs(calm, 30),
    "p1019_1": acf_abs(r_1019, 1), "p1019_30": acf_abs(r_1019, 30),
    "rank1": float(acf(r.abs().rank(), nlags=1)[1]), "rank30": float(acf(r.abs().rank(), nlags=30)[30]),
}
```

Насколько эта картина устойчива? Модули доходности чувствительны к экстремальным дням, а их в выборке немало: `r dt(py$robust$worst_date)` лог-доходность индекса составила `r num(py$robust$worst, 2)` (падение на `r pct(-expm1(py$robust$worst), 0)`), осенью 2008 г. было несколько дней, когда индекс за день падал или рос на 15–30%. Кроме того, волатильность в кризисные годы в разы выше, чем в спокойные. Если выборка объединяет такие периоды, модули доходности коррелированы на любых лагах просто потому, что в бурный год они все большие, а в спокойный – все малые. Проверим это:

- без 2008–2009 и 2022 гг. автокорреляция модулей равна `r num(py$robust$calm1, 2)` на первом лаге и `r num(py$robust$calm30, 2)` на тридцатом;
- внутри спокойного периода 2010–2019 гг. – `r num(py$robust$p1019_1, 2)` и `r num(py$robust$p1019_30, 2)`;
- для рангов модулей, на которые выбросы не влияют, – `r num(py$robust$rank1, 2)` и `r num(py$robust$rank30, 2)`.

Автокорреляция модулей на первых лагах остаётся на порядок выше границы значимости при любой проверке: кластеризация волатильности – не артефакт нескольких кризисов. Но «длинный хвост» коррелограммы на лагах 20–30 в заметной мере создают смены режима между годами. Отличать кратковременные всплески волатильности от долгих смен её уровня придётся и в следующей главе, при оценке моделей GARCH.

Это два из «стилизованных фактов» финансовых доходностей [@cont2001], которые наблюдаются на рынках разных стран и в разные периоды:

1. **Линейная автокорреляция доходностей близка к нулю.** Знак завтрашней доходности почти не зависит от знака сегодняшней.
2. **Модули и квадраты доходностей сильно автокоррелированы.** За днями больших движений следуют дни больших движений, за спокойными днями – спокойные. Это кластеризация волатильности, которую мы видели на графике скользящей волатильности в главе «Доходность и риск».

Отсюда важное различие. Некоррелированность доходностей не означает их независимости. Ряд может быть непредсказуем по знаку и при этом хорошо предсказуем по размаху колебаний. Модели ARMA этой главы описывают только первое – условное среднее ряда. Размах колебаний, то есть условную дисперсию, описывают модели GARCH из следующей главы.

### Тест Льюнга – Бокса

Смотреть на коррелограмму лаг за лагом неудобно: при 30 лагах и уровне 5% в среднем полтора столбика выйдут за границу даже у чистого шума. Тест Льюнга – Бокса проверяет сразу гипотезу, что первые $m$ автокорреляций равны нулю:

$$
Q(m) = T(T+2)\sum_{k=1}^{m}\frac{\hat\rho_k^2}{T-k}.
$$ {#eq-ljung-box}

Если гипотеза верна, статистика $Q(m)$ имеет распределение $\chi^2$ с $m$ степенями свободы. Большие значения $Q$ и малые p-значения говорят о том, что в ряде есть автокорреляция. Применим тест с $m = 10$ к доходностям IMOEX за несколько периодов.

```{python}
#| label: tbl-ljung-box
#| tbl-cap: "Первая автокорреляция и тест Льюнга – Бокса (10 лагов) для дневных доходностей IMOEX"
r_full = np.log(data.load_index("IMOEX").set_index("date")["close"]).diff().dropna()

rows = []
for start in ["1997", "2003", "2010", "2015"]:
    x = r_full.loc[start:]
    lb = acorr_ljungbox(x, lags=[10])                 # таблица со статистикой и p-значением
    rows.append({
        "Период": f"{x.index[0].year}–{x.index[-1].year}",
        "Наблюдений": len(x),
        "ACF(1)": acf(x, nlags=1)[1],
        "Граница ±1,96/√T": 1.96 / np.sqrt(len(x)),
        "p-значение Q(10)": lb["lb_pvalue"].iloc[0],
    })
# Числа в русской записи: запятая, типографский минус, пробел между разрядами
ru = lambda v, d=3: f"{v:,.{d}f}".replace(",", " ").replace(".", ",").replace("-", "−")
pval = lambda v: "<0,0001" if v < 1e-4 else ru(v, 4)
pd.DataFrame(rows).style.format(
    {"Наблюдений": lambda v: ru(v, 0), "ACF(1)": ru, "Граница ±1,96/√T": ru,
     "p-значение Q(10)": pval}).hide(axis="index")
```

```{python}
#| include: false
lb_tab = {s: acorr_ljungbox(r_full.loc[s:], lags=[10])["lb_pvalue"].iloc[0] for s in ["1997", "2003", "2010", "2015"]}
acf_by = {s: float(acf(r_full.loc[s:], nlags=1)[1]) for s in ["1997", "2003", "2010", "2015"]}
```

За всю историю индекса первая автокорреляция положительна, а тест уверенно отвергает отсутствие автокорреляции. Но почти весь этот эффект создают 1997–2002 гг., когда рынок был узким и цены многих акций индекса отставали от новостей. С 2003 г. первая автокорреляция отрицательна (`r num(py$acf_by[["2003"]], 3)`), а с 2015 г. равна `r num(py$acf_by[["2015"]], 3)`. Для периода с 2010 г. p-значение `r num(py$lb_tab[["2010"]], 2)`, и на уровне 5% гипотеза об отсутствии автокорреляции не отвергается.

Какой из этого вывод? Автокорреляция доходностей существует, но она мала, меняет знак и зависит от выбранного периода. Малое p-значение на длинной выборке говорит лишь о том, что корреляция, скорее всего, не равна нулю в точности. Оно ничего не говорит о том, достаточно ли она велика, чтобы на ней заработать после комиссий.

### Автокорреляция по годам

::: {.callout-tip title="Сначала предскажите"}
За всю историю IMOEX первая автокорреляция дневных доходностей положительна. Сколько, по-вашему, лет из трёх десятилетий она была отрицательной? Сколько раз она по модулю превышала 0,1?
:::

```{python}
#| label: fig-acf-by-year
#| fig-cap: "Первая автокорреляция дневных доходностей IMOEX по годам. Серая полоса – граница значимости для года из 250 торговых дней; 2026 г. – по конец сентября"
# Автокорреляция доходности с доходностью предыдущего дня внутри каждого года
by_year = r_full.groupby(r_full.index.year).apply(lambda x: x.autocorr(1)).loc[1998:]

fig, ax = plt.subplots()
band = 1.96 / np.sqrt(250)
ax.axhspan(-band, band, color=plot.GREY, alpha=0.25, lw=0)
ax.bar(by_year.index, by_year, color=np.where(by_year > 0, plot.BLUE, plot.ORANGE), width=0.7)
ax.axhline(0, color=plot.LIGHT, lw=0.6)
plot.source(ax, "Московская биржа, расчёты автора")
plt.show()
```

```{python}
#| include: false
yr = {
    "n": len(by_year), "neg": int((by_year < 0).sum()),
    "big": int((by_year.abs() > 0.1).sum()),
    "neg_since2004": int((by_year.loc[2004:] < 0).sum()), "n_since2004": len(by_year.loc[2004:]),
    "mean_since2004": float(by_year.loc[2004:].mean()),
    "pooled_2003": float(acf(r_full.loc["2003":], nlags=1)[1]),
}
```

Из `r plural(py$yr$n, "года", "лет", "лет")` с 1998 г. первая автокорреляция была отрицательной в `r py$yr$neg`, а по модулю превышала 0,1 в `r py$yr$big`. Устойчиво положительной она была только в 1998–2003 гг., на узком рынке тех лет. С 2004 г. отрицательных лет `r py$yr$neg_since2004` из `r py$yr$n_since2004`, а самые большие по модулю значения обоих знаков пришлись на последние годы: `r num(py$intro$y2022, 2)` в 2022 г., `r num(py$intro$y2023, 2)` и `r num(py$intro$y2024, 2)` в 2023 и 2024 гг.

Обратите внимание на парадокс. Средняя по годам автокорреляция с 2004 г. положительна (`r num(py$yr$mean_since2004, 3)`), а посчитанная по всему периоду с 2003 г. – отрицательна (`r num(py$yr$pooled_2003, 3)`). Объединённая оценка придаёт больший вес годам с высокой волатильностью, а в бурном 2022 г. автокорреляция была сильно отрицательной. Если вывод о знаке зависимости меняется от способа усреднения, устойчивой закономерности, скорее всего, нет. Это типичная картина для ликвидного рынка: если бы устойчивая автокорреляция существовала, участники быстро бы её использовали и тем самым устранили.

Похожую проверку можно провести на недельных и месячных доходностях. Автокорреляции на более длинных горизонтах иногда оказываются больше, но и наблюдений становится в 5 и в 20 раз меньше, поэтому граница значимости расширяется во столько же корней раз. Классическую проверку гипотезы случайного блуждания через сравнение дисперсий доходностей на разных горизонтах предложили @lo1988. Мы вернёмся к этой идее в упражнениях.

## Стационарность {#sec-stationarity}

### Белый шум и случайное блуждание

Две простейшие модели временного ряда служат точками отсчёта для всего остального.

**Белый шум** $\varepsilon_t$ – последовательность величин с нулевым средним, постоянной дисперсией $\sigma^2$ и нулевыми автокорреляциями на всех лагах. Его коррелограмма целиком лежит в пределах полосы значимости. Если к тому же величины независимы и нормальны, говорят о гауссовском белом шуме.

**Случайное блуждание** – ряд, приращения которого являются белым шумом:

$$
p_t = \mu + p_{t-1} + \varepsilon_t.
$$ {#eq-random-walk}

Если $p_t$ – логарифм цены, то $p_t - p_{t-1} = r_t$ – лог-доходность, и гипотеза случайного блуждания цены – это гипотеза о том, что доходности являются белым шумом со средним $\mu$. Первый раздел главы показал, что для IMOEX это неплохое приближение, если говорить об автокорреляциях доходностей (но не их модулей).

Случайное блуждание обманчиво: оно выглядит так, будто в нём есть тренды, циклы и уровни поддержки. Сравним логарифм индекса IMOEX с тремя искусственными рядами. Каждый из них – случайное блуждание, шаги которого взяты из нормального распределения с тем же средним и стандартным отклонением, что у дневных доходностей индекса.

```{python}
#| label: fig-random-walk
#| fig-cap: "Логарифм IMOEX (синим) и три случайных блуждания с той же средней доходностью и волатильностью"
rng = np.random.default_rng(7)                      # фиксируем зерно для воспроизводимости
log_p = np.log(imoex)

fig, ax = plt.subplots()
for i in range(3):
    # Случайное блуждание: накопленная сумма нормальных шагов, старт с того же уровня
    steps = rng.normal(r.mean(), r.std(), size=len(r))
    walk = log_p.iloc[0] + np.concatenate([[0], steps.cumsum()])
    ax.plot(log_p.index, walk, color=plot.GREY, lw=0.8)
ax.plot(log_p.index, log_p, color=plot.BLUE, lw=1.2)
ax.set_ylabel("Логарифм уровня")
plot.source(ax, "Московская биржа, расчёты автора")
plt.show()
```

На первый взгляд серые линии мало отличаются от синей. В каждой можно увидеть «бычий рынок», «коррекцию» и «боковик», хотя никакой закономерности в них нет по построению. Это полезная прививка от поиска фигур технического анализа на графике цены.

### Что такое стационарность

Ряд называют (слабо) стационарным, если его среднее и дисперсия не меняются во времени, а ковариация между $x_t$ и $x_{t-k}$ зависит только от лага $k$, но не от момента $t$. Стационарность нужна, чтобы по одной реализации ряда можно было оценивать его свойства: среднее, ACF, параметры модели. Если свойства ряда меняются, то выборочное среднее за 20 лет описывает не «среднее ряда», а просто среднее за эти 20 лет.

Случайное блуждание нестационарно: его дисперсия растёт со временем, $\operatorname{Var}(p_t) = t\sigma^2$, а шок $\varepsilon_t$ не затухает и остаётся в уровне ряда навсегда. Про такой ряд говорят, что у него есть единичный корень, или что он интегрирован первого порядка, $I(1)$. Его первая разность стационарна, $I(0)$. Цены активов обычно ведут себя как $I(1)$, доходности – как $I(0)$. Поэтому модели этой главы строят для доходностей, а не для цен.

::: {.callout-warning title="Типичная ошибка: регрессия уровня на уровень"}
```{python}
#| include: false
rng2 = np.random.default_rng(1)
n_pairs, n_obs = 1000, 1000
# Пары независимых случайных блужданий и корреляции между их уровнями и приращениями
a = rng2.normal(size=(n_pairs, n_obs)); b = rng2.normal(size=(n_pairs, n_obs))
corr_lvl = np.array([np.corrcoef(x.cumsum(), y.cumsum())[0, 1] for x, y in zip(a, b)])
corr_inc = np.array([np.corrcoef(x, y)[0, 1] for x, y in zip(a, b)])
spur = {"lvl": float((np.abs(corr_lvl) > 0.5).mean()), "inc": float((np.abs(corr_inc) > 0.5).mean())}
```
Корреляция двух цен почти ничего не говорит о связи между активами. Мы сгенерировали 1000 пар *независимых* случайных блужданий длиной 1000 шагов. У `r pct(py$spur$lvl, 0)` пар корреляция уровней по модулю превысила 0,5, а у приращений тех же рядов – у `r pct(py$spur$inc, 0)`. Это явление называют ложной регрессией. Прежде чем считать корреляции, строить регрессии или модели ARMA, переходите от цен к доходностям. Исключение составляет коинтеграция, когда у двух нестационарных рядов есть стационарная комбинация; её мы не рассматриваем.
:::

### Тесты ADF и KPSS

Визуально отличить единичный корень от очень медленно затухающего стационарного ряда трудно, поэтому используют формальные тесты. Два самых распространённых построены на противоположных нулевых гипотезах.

- **Тест Дики – Фуллера (ADF, augmented Dickey – Fuller).** Нулевая гипотеза: у ряда есть единичный корень (ряд нестационарен). Малое p-значение – аргумент в пользу стационарности.
- **Тест KPSS (Kwiatkowski – Phillips – Schmidt – Shin).** Нулевая гипотеза: ряд стационарен. Малое p-значение – аргумент в пользу нестационарности.

Тесты проверяют разные гипотезы, поэтому их полезно применять вместе:

| ADF | KPSS | Вывод |
|:--|:--|:--|
| отвергает $H_0$ | не отвергает $H_0$ | ряд стационарен |
| не отвергает $H_0$ | отвергает $H_0$ | ряд нестационарен |
| не отвергает $H_0$ | не отвергает $H_0$ | данных мало, тесты не различают гипотезы |
| отвергает $H_0$ | отвергает $H_0$ | противоречие: возможен структурный сдвиг или изменение дисперсии |

: Как читать тесты ADF и KPSS вместе {#tbl-adf-kpss-logic}

Применим оба теста к логарифму индекса и к его доходностям.

::: {.panel-tabset}

### Python

```{python}
#| label: tbl-stationarity
#| tbl-cap: "Тесты ADF и KPSS: логарифм IMOEX и дневные доходности, 2003–2026 гг."
def stationarity_tests(x, trend="c"):
    """p-значения тестов ADF (H0: единичный корень) и KPSS (H0: стационарность).

    trend="c" – в уравнении теста есть константа, trend="ct" – константа и линейный тренд.
    """
    return {"ADF, p": adfuller(x, regression=trend)[1],
            "KPSS, p": kpss(x, regression=trend, nlags="auto")[1]}

# У логарифма цены есть снос вверх, поэтому для него включаем тренд
pd.DataFrame({"Логарифм цены": stationarity_tests(log_p, trend="ct"),
              "Доходность": stationarity_tests(r)}).T.style.format("{:.3f}", decimal=",")
```

### R

```{r}
library(tseries)

log_p <- log(imoex$close)
adf.test(log_p)                   # H0: единичный корень; тренд включён всегда
kpss.test(log_p, null = "Trend")  # H0: стационарность вокруг тренда
adf.test(r)
kpss.test(r)
```

:::

```{python}
#| include: false
st = {"lp_adf": float(adfuller(log_p, regression="ct")[1]), "lp_adf_c": float(adfuller(log_p)[1]),
      "lp_adf_full": float(adfuller(np.log(imoex_all), regression="ct")[1])}
```

Для логарифма цены ADF не отвергает единичный корень (p = `r num(py$st$lp_adf, 2)`), а KPSS отвергает стационарность: цена ведёт себя как случайное блуждание. Для доходностей всё наоборот: ADF уверенно отвергает единичный корень, KPSS не отвергает стационарность. Результат зависит от спецификации теста. У логарифма цены есть снос вверх, поэтому в уравнение теста мы включили тренд (`regression="ct"`). Если оставить только константу, ADF для периода с 2003 г. даёт p = `r num(py$st$lp_adf_c, 3)` и формально отвергает единичный корень на уровне 5%, хотя по всей истории индекса с трендом p = `r num(py$st$lp_adf_full, 2)`. Пограничные p-значения теста на единичный корень – повод не для уверенного вывода, а для проверки его устойчивости к спецификации и периоду.

Табличные p-значения KPSS ограничены диапазоном от 0,01 до 0,1, поэтому значения 0,010 и 0,100 в таблице означают «0,01 или меньше» и «0,1 или больше».

Стационарность доходностей по этим тестам не означает, что их свойства постоянны. Средняя доходность стационарна, а волатильность, как мы видели, меняется из года в год. Тесты на единичный корень проверяют только одну форму нестационарности.

## Модель AR(1): терм-спред ОФЗ {#sec-ar}

### Устройство модели

Модель авторегрессии первого порядка AR(1) говорит, что сегодняшнее значение ряда – это доля вчерашнего плюс шок:

$$
x_t = c + \varphi x_{t-1} + \varepsilon_t, \qquad |\varphi| < 1.
$$ {#eq-ar1}

При $|\varphi| < 1$ ряд стационарен и колеблется вокруг среднего $\mu = c/(1-\varphi)$, возвращаясь к нему после каждого шока. Это свойство называют возвратом к среднему (mean reversion). Параметр $\varphi$ задаёт скорость возврата: отклонение от среднего через $h$ периодов в среднем уменьшается в $\varphi^h$ раз. Удобная мера скорости – период полураспада, за который отклонение сокращается вдвое:

$$
h_{1/2} = \frac{\ln 0{,}5}{\ln \varphi}.
$$ {#eq-half-life}

При $\varphi = 1$ модель превращается в случайное блуждание, и возврата к среднему нет.

У модели AR(1) характерная коррелограмма: автокорреляции убывают геометрически, $\rho_k = \varphi^k$. Чтобы отличить AR(1) от процессов с более длинной памятью, используют частную автокорреляционную функцию (PACF, partial autocorrelation function). Частная автокорреляция на лаге $k$ – это коэффициент при $x_{t-k}$ в регрессии $x_t$ на $x_{t-1}, \dots, x_{t-k}$, то есть связь с $k$-м лагом за вычетом того, что объясняют более близкие лаги. У модели AR(1) частная автокорреляция отлична от нуля только на первом лаге: всё, что $x_{t-2}$ говорит о $x_t$, уже содержится в $x_{t-1}$.

### Данные: разница между длинными и короткими ставками

Доходности акций плохо подходят для иллюстрации AR(1): у них почти нет автокорреляции. Возьмём ряд, у которого память точно есть, – терм-спред, разницу между доходностями длинных и коротких государственных облигаций. Используем кривую бескупонной доходности ОФЗ, которую публикует Московская биржа, и возьмём разницу доходностей на сроках 10 лет и 3 месяца на конец каждого месяца.

```{python}
#| label: fig-term-spread
#| fig-cap: "Терм-спред ОФЗ: разница бескупонных доходностей на сроках 10 лет и 3 месяца, конец месяца, п. п."
# Кривая бескупонной доходности: строки – даты, столбцы – сроки в годах
zcyc = data.load_zcyc().pivot_table(index="date", columns="period", values="value")
# Терм-спред на последний торговый день каждого месяца
spread = (zcyc[10.0] - zcyc[0.25]).resample("ME").last().dropna()

fig, ax = plt.subplots()
ax.plot(spread.index, spread, color=plot.BLUE)
ax.axhline(0, color=plot.LIGHT, lw=0.6)
ax.set_ylabel("п. п.")
plot.source(ax, "Московская биржа, расчёты автора")
plt.show()
```

```{python}
#| include: false
sp = {
    "start": str(spread.index[0].date()), "end": str(spread.index[-1].date()), "n": len(spread),
    "mean": float(spread.mean()), "min": float(spread.min()), "min_date": str(spread.idxmin().date()),
    "neg": float((spread < 0).mean()), "last": float(spread.iloc[-1]),
    "adf": float(adfuller(spread)[1]),
}
months = ["январе", "феврале", "марте", "апреле", "мае", "июне", "июле", "августе",
          "сентябре", "октябре", "ноябре", "декабре"]
sp["min_month"] = f"{months[spread.idxmin().month - 1]} {spread.idxmin().year} г."
```

В нормальной ситуации длинные ставки выше коротких: инвестор требует премию за то, что вкладывает деньги надолго, и терм-спред положителен. Но в России спред часто уходил в минус – в `r pct(py$sp$neg, 0)` месяцев с 2014 г. Так бывает, когда Банк России резко поднимает ключевую ставку: короткие ставки идут вслед за ключевой, а длинные растут меньше, потому что рынок ожидает её снижения в будущем. Минимум, `r num(py$sp$min, 1)` п. п., был в `r py$sp$min_month`, когда ключевая ставка достигла 21%. После начала цикла снижения ставки спред вернулся в плюс.

```{python}
#| label: fig-spread-acf
#| fig-cap: "ACF и PACF месячного терм-спреда ОФЗ"
fig, axes = plt.subplots(1, 2, figsize=(6.5, 2.8), sharey=True)
plot_acf_bars(axes[0], spread, nlags=12, kind="acf", title="ACF")
plot_acf_bars(axes[1], spread, nlags=12, kind="pacf", title="PACF")
plot.source(axes[0], "Московская биржа, расчёты автора", offset=32)
plt.show()
```

Коррелограммы похожи на учебник: ACF убывает плавно, почти геометрически, а PACF после первого лага падает до уровня шума. Это «подпись» модели AR(1).

### Оценка модели

::: {.panel-tabset}

### Python

```{python}
# order=(p, d, q): p = 1 лаг авторегрессии, d = 0 (ряд не дифференцируем), q = 0
ar1 = ARIMA(spread, order=(1, 0, 0)).fit()
print(ar1.summary().tables[1])
```

### R

```{r}
spread <- qf_load_zcyc() |>
  filter(period %in% c(0.25, 10)) |>
  group_by(date) |>
  filter(n() == 2) |>                                   # оба срока есть на дату
  summarise(s = value[period == 10] - value[period == 0.25]) |>
  group_by(month = format(date, "%Y-%m")) |>
  slice_tail(n = 1) |>                                  # последний день месяца
  ungroup()

ar1 <- Arima(spread$s, order = c(1, 0, 0))
ar1
```

:::

```{python}
#| include: false
phi = float(ar1.params["ar.L1"])
ar = {"phi": phi, "mu": float(ar1.params["const"]), "hl": float(np.log(0.5) / np.log(phi)),
      "c": float(ar1.params["const"] * (1 - phi))}
```

Оценка $\varphi$ равна `r num(py$ar$phi, 3)`: терм-спред очень инерционен. Период полураспада по формуле [-@eq-half-life] – около `r num(py$ar$hl, 1)` месяца: отклонение спреда от среднего уменьшается вдвое примерно за полгода.

::: {.callout-warning title="Типичная ошибка: константа – это не свободный член"}
В выдаче statsmodels коэффициент `const` равен `r num(py$ar$mu, 2)`, и его легко принять за $c$ в формуле [-@eq-ar1]. На самом деле `ARIMA` в statsmodels (как и `Arima` в R, где он называется `mean` или `intercept`) оценивает *среднее ряда* $\mu$. Свободный член уравнения равен $c = \mu(1-\varphi) =$ `r num(py$ar$c, 3)`. Путаница ведёт к неверным прогнозам, если строить их вручную по формуле.
:::

А стационарен ли терм-спред вообще? Тест ADF даёт p = `r num(py$sp$adf, 3)`, то есть на уровне 5% единичный корень формально не отвергается. Причина – в малой мощности теста: у нас `r plural(py$sp$n, "месячное наблюдение", "месячных наблюдения", "месячных наблюдений")`, а $\varphi$ близко к единице. На таких данных ADF плохо отличает медленный возврат к среднему от случайного блуждания. Здесь помогает экономическая логика: спред между ставками одной и той же кривой не может неограниченно уходить в сторону, как цена акции. Поэтому модель AR(1) для него разумна, но к её прогнозам на дальний горизонт стоит относиться осторожно.

## Модель MA(1): неликвидная акция {#sec-ma}

### Устройство модели

Модель скользящего среднего первого порядка MA(1) строится не из прошлых значений ряда, а из прошлых шоков:

$$
r_t = \mu + \varepsilon_t + \theta \varepsilon_{t-1}.
$$ {#eq-ma1}

Сегодняшний шок влияет на сегодняшнее значение и, с весом $\theta$, на завтрашнее, а дальше забывается. Поэтому у MA(1) картина обратная AR(1): автокорреляция отлична от нуля только на первом лаге, $\rho_1 = \theta/(1+\theta^2)$, и обрывается после него, а частная автокорреляция затухает постепенно.

### Эффект отскока между bid и ask

Откуда в доходностях берётся такая память на один день? Классическое объяснение предложил @roll1984. Сделки на бирже проходят то по цене продавца (ask), то по цене покупателя (bid). Даже если «справедливая» цена не меняется, цена закрытия прыгает между ними, и за ростом от bid к ask чаще следует падение обратно. Это создаёт отрицательную автокорреляцию первого порядка. Если спред между ask и bid равен $s$, ковариация соседних изменений цены равна $-s^2/4$. Отсюда оценка спреда по одним только ценам закрытия: $\hat s = 2\sqrt{-\operatorname{Cov}(r_t, r_{t-1})}$.

У ликвидных акций спред составляет сотые доли процента, и эффект незаметен. У неликвидных бумаг он может быть заметным. Возьмём обыкновенные акции ПАО «Нижнекамскнефтехим» (ИНН 1651000010, тикер NKNC) – крупной нефтехимической компании, большая часть акций которой не находится в свободном обращении. Для сравнения используем самую ликвидную акцию рынка – Сбербанк (SBER).

```{python}
#| label: fig-nknc-acf
#| fig-cap: "ACF и PACF дневных доходностей акций NKNC, 2015–2026 гг."
def load_returns(ticker, start="2015-01-01"):
    """Дневные лог-доходности по ценам с поправкой на дивиденды и медианный оборот, млн руб."""
    df = data.load_stocks(ticker, start=start).set_index("date")
    return np.log(df["adj_close"]).diff().dropna(), df["value_rub"].median() / 1e6

r_nk, turnover_nk = load_returns("NKNC")
r_sb, turnover_sb = load_returns("SBER")

fig, axes = plt.subplots(1, 2, figsize=(6.5, 2.8), sharey=True)
plot_acf_bars(axes[0], r_nk, nlags=10, kind="acf", title="ACF")
plot_acf_bars(axes[1], r_nk, nlags=10, kind="pacf", title="PACF")
plot.source(axes[0], "Московская биржа, расчёты автора", offset=32)
plt.show()
```

```{python}
# Модели MA(1) и AR(1) для доходностей NKNC (в процентах – так оптимизатору проще)
ma1_nk = ARIMA(r_nk.values * 100, order=(0, 0, 1)).fit()
ar1_nk = ARIMA(r_nk.values * 100, order=(1, 0, 0)).fit()

# Оценка спреда по Роллу: s = 2 * sqrt(-Cov(r_t, r_{t-1}))
cov1 = np.cov(r_nk.values[1:], r_nk.values[:-1])[0, 1]
roll_spread = 2 * np.sqrt(-cov1) if cov1 < 0 else np.nan

pd.Series({"θ (MA(1))": ma1_nk.params[1], "BIC MA(1)": ma1_nk.bic, "BIC AR(1)": ar1_nk.bic,
           "Спред по Роллу, %": roll_spread * 100}).round(3)
```

```{python}
#| include: false
ma = {
    "turn_nk": float(turnover_nk), "turn_sb": float(turnover_sb),
    "acf_nk": float(acf(r_nk, nlags=1)[1]), "acf_nk2": float(acf(r_nk, nlags=2)[2]),
    "acf_sb": float(acf(r_sb, nlags=1)[1]),
    "theta": float(ma1_nk.params[1]), "roll": float(roll_spread),
    "rho_theory": float(ma1_nk.params[1] / (1 + ma1_nk.params[1] ** 2)),
    "zero": float((r_nk == 0).mean()),
}
```

Медианный дневной оборот NKNC с 2015 г. – около `r num(py$ma$turn_nk, 1)` млн руб., у Сбербанка – около `r num(py$ma$turn_sb / 1000, 1)` млрд руб., в тысячи раз больше. Первая автокорреляция доходностей NKNC равна `r num(py$ma$acf_nk, 3)`, а на втором лаге – всего `r num(py$ma$acf_nk2, 3)`: картина обрыва после первого лага, как у MA(1). У Сбербанка первая автокорреляция `r num(py$ma$acf_sb, 3)` и неотличима от нуля. Оценка $\theta$ в модели MA(1) – `r num(py$ma$theta, 3)`, что соответствует $\rho_1 =$ `r num(py$ma$rho_theory, 3)`, близко к выборочной автокорреляции. По BIC модель MA(1) немного лучше AR(1), хотя разница невелика: при $|\theta|$ около 0,1 модели AR(1) и MA(1) почти неразличимы.

Спред по формуле Ролла получается около `r pct(py$ma$roll, 1)`. Это грубая оценка: в ковариацию попадают не только отскоки между bid и ask, но и любые другие краткосрочные эффекты. Но порядок величины разумен для бумаги, по которой в `r pct(py$ma$zero, 0)` торговых дней цена не менялась вовсе.

Важно, что отрицательная автокорреляция здесь не сулит прибыли. Она возникает из-за того, что цена прыгает внутри спреда, а чтобы на этом заработать, нужно покупать по bid и продавать по ask, то есть самому быть маркет-мейкером. Инвестор, торгующий по рыночным заявкам, заплатит этот спред сам. Микроструктуре рынка и измерению ликвидности посвящена отдельная глава книги.

## Модели ARMA и выбор порядка {#sec-arma}

### Общая модель

Модели AR и MA объединяются в модель ARMA$(p, q)$ с $p$ авторегрессионными лагами и $q$ лагами шоков:

$$
x_t = c + \sum_{i=1}^{p}\varphi_i x_{t-i} + \varepsilon_t + \sum_{j=1}^{q}\theta_j \varepsilon_{t-j}.
$$ {#eq-arma}

Если ряд перед моделированием дифференцируют $d$ раз, получается модель ARIMA$(p, d, q)$; отсюда аргумент `order=(p, d, q)` в statsmodels. Для доходностей $d = 0$, для логарифма цены $d = 1$, и это одна и та же модель.

Классическая процедура Бокса – Дженкинса строит модель в четыре шага: идентификация (выбор $p$ и $q$ по коррелограммам), оценка параметров, диагностика остатков и прогноз. Для идентификации служат подписи моделей в ACF и PACF:

| Модель | ACF | PACF |
|:--|:--|:--|
| AR$(p)$ | затухает постепенно | обрывается после лага $p$ |
| MA$(q)$ | обрывается после лага $q$ | затухает постепенно |
| ARMA$(p, q)$ | затухает постепенно | затухает постепенно |

: Как выглядят модели AR, MA и ARMA на коррелограммах {#tbl-acf-signatures}

### Информационные критерии

На реальных данных подписи редко бывают такими чёткими, как у терм-спреда. Поэтому порядок модели чаще выбирают по информационным критериям. Они поощряют модель за правдоподобие $L$ и штрафуют за число параметров $k$:

$$
\text{AIC} = -2\ln L + 2k, \qquad \text{BIC} = -2\ln L + k\ln T.
$$ {#eq-aic-bic}

Выбирают модель с наименьшим значением критерия. Лишний параметр почти всегда немного увеличивает правдоподобие, и критерии требуют, чтобы это увеличение окупало штраф. BIC при $T > 7$ штрафует сильнее AIC и выбирает более простые модели. AIC нацелен на качество прогноза, BIC – на поиск «истинной» модели, если она есть среди кандидатов.

Переберём модели ARMA$(p, q)$ с $p, q \in \{0, 1, 2\}$ для дневных доходностей IMOEX. Оценивать будем на обучающем периоде 2003–2019 гг., а 2020–2026 гг. оставим для проверки прогноза вне выборки. Доходности умножим на 100, чтобы оценки были в процентах.

::: {.panel-tabset}

### Python

```{python}
#| label: tbl-arma-grid
#| tbl-cap: "Информационные критерии моделей ARMA(p, q) для дневных доходностей IMOEX, 2003–2019 гг. Значения за вычетом минимума: 0 – лучшая модель"
r100 = r * 100                                   # доходности в процентах
train, test = r100.loc[:"2019-12-31"], r100.loc["2020-01-01":]

grid = []
for p in range(3):
    for q in range(3):
        # .values: даты торговых дней идут с пропусками, частоту statsmodels не нужна
        m = ARIMA(train.values, order=(p, 0, q)).fit()
        grid.append({"p": p, "q": q, "AIC": m.aic, "BIC": m.bic})
grid = pd.DataFrame(grid)

# Разница с лучшей моделью по каждому критерию
tab = grid.assign(AIC=grid.AIC - grid.AIC.min(), BIC=grid.BIC - grid.BIC.min())
tab.pivot(index="p", columns="q", values=["AIC", "BIC"]).style.format("{:.1f}", decimal=",")
```

### R

Функция `auto.arima()` из пакета forecast перебирает модели и выбирает лучшую по заданному критерию.

```{r}
r100 <- 100 * r
train <- r100[imoex$date[-1] <= as.Date("2019-12-31")]

# stepwise = FALSE – полный перебор, а не пошаговый поиск
auto.arima(train, d = 0, max.p = 2, max.q = 2, ic = "bic",
           stepwise = FALSE, approximation = FALSE)
```

:::

```{python}
#| include: false
best_aic = grid.loc[grid.AIC.idxmin()]
best_bic = grid.loc[grid.BIC.idxmin()]
sel = {"aic": f"({int(best_aic.p)}, {int(best_aic.q)})", "bic": f"({int(best_bic.p)}, {int(best_bic.q)})",
       "ar1_aic": float(tab.query("p == 1 and q == 0").AIC.iloc[0]),
       "arma22_bic": float(tab.query("p == 2 and q == 2").BIC.iloc[0]),
       "aic_gap": float(tab.query("p == 0 and q == 0").AIC.iloc[0])}
# Модель, выбранная AIC: её параметры и прогноз вне выборки
m_aic = ARIMA(train.values, order=(int(best_aic.p), 0, int(best_aic.q))).fit()
sel["phi1"] = float(m_aic.params[1]); sel["theta1"] = float(m_aic.params[1 + int(best_aic.p)])
pred_aic = m_aic.apply(r100.values).predict()[len(train):]
hm_ = r100.expanding().mean().shift(1).loc[test.index].values
sel["r2_aic"] = float(1 - np.mean((test.values - pred_aic) ** 2) / np.mean((test.values - hm_) ** 2))
```

BIC выбирает модель ARMA`r py$sel$bic`. Это константа плюс белый шум: лучший прогноз завтрашней доходности равен средней доходности. Ни одна из более сложных моделей не улучшает правдоподобие настолько, чтобы окупить дополнительные параметры. Например, ARMA(2, 2) по BIC хуже константы на `r num(py$sel$arma22_bic, 1)`.

AIC штрафует мягче и выбирает ARMA`r py$sel$aic`, но по AIC она лучше константы всего на `r num(py$sel$aic_gap, 2)`, то есть модели практически равноценны. Посмотрите на оценки: коэффициент авторегрессии на первом лаге `r num(py$sel$phi1, 2)`, коэффициент скользящего среднего `r num(py$sel$theta1, 2)`. Они почти равны по модулю и противоположны по знаку, поэтому их вклады почти взаимно сокращаются. В простейшем случае ARMA(1, 1) в записи через оператор лага $L$ ($Lx_t = x_{t-1}$) модель имеет вид $(1 - \varphi L)x_t = (1 + \theta L)\varepsilon_t$, и при $\theta \approx -\varphi$ множители слева и справа сокращаются, оставляя белый шум. Такое «сокращение корней» – частый признак того, что модель подогнана под шум. Вне выборки она ведёт себя соответственно: $R^2_{OOS}$ против исторического среднего равен `r num(py$sel$r2_aic, 4)` (эту меру мы введём в разделе [-@sec-oos]).

Этот результат согласуется с первым разделом главы: линейная память в дневных доходностях индекса слишком слаба, чтобы на ней строить модель.

## Диагностика остатков {#sec-diagnostics}

Хорошая модель должна извлечь из ряда всю линейную зависимость, и её остатки $\hat\varepsilon_t$ должны быть похожи на белый шум. Стандартная проверка – тест Льюнга – Бокса по остаткам. Число степеней свободы при этом уменьшают на число оценённых параметров $p + q$ (аргумент `model_df`).

```{python}
best = ARIMA(train.values, order=(int(best_bic.p), 0, int(best_bic.q))).fit()
resid = best.resid
df_model = int(best_bic.p + best_bic.q)

# p-значения теста для 10 лагов: по остаткам и по их квадратам
pd.Series({
    "Остатки": acorr_ljungbox(resid, lags=[10], model_df=df_model)["lb_pvalue"].iloc[0],
    "Квадраты остатков": acorr_ljungbox(resid**2, lags=[10], model_df=df_model)["lb_pvalue"].iloc[0],
}, name="p-значение Q(10)")
```

```{python}
#| include: false
lb_res = {"resid": float(acorr_ljungbox(resid, lags=[10], model_df=df_model)["lb_pvalue"].iloc[0]),
          "resid_sq_q": float(acorr_ljungbox(resid**2, lags=[10], model_df=df_model)["lb_stat"].iloc[0])}
```

По остаткам тест даёт p = `r num(py$lb_res$resid, 4)`, то есть формально какая-то автокорреляция в них осталась. Мы уже знаем её природу: на длинной выборке значимыми оказываются автокорреляции порядка сотых, которые меняют знак от года к году. Информационные критерии, которые учитывают размер эффекта, а не только его значимость, сочли, что моделировать её не стоит.

Намного важнее результат для квадратов остатков. Для них статистика $Q(10)$ равна `r num(py$lb_res$resid_sq_q, 0)`, а p-значение неотличимо от нуля. Остатки некоррелированы, но не независимы: их размах сильно зависит от прошлого. Модель ARMA описывает условное среднее и предполагает постоянную дисперсию шока, а у доходностей она явно меняется. Такой эффект называют условной гетероскедастичностью, и для него нужны модели ARCH и GARCH из следующей главы.

## Прогноз вне выборки {#sec-oos}

### Как устроен честный прогноз

Модель, которая хорошо описывает прошлое, не обязательно хорошо предсказывает будущее. Единственная надёжная проверка – прогноз вне выборки (out-of-sample), на данных, которые не участвовали ни в выборе модели, ни в оценке её параметров. Схема такая:

1. Разделить ряд на обучающую и тестовую части по времени, без перемешивания.
2. Выбрать модель и оценить параметры только на обучающей части.
3. Для каждого дня тестовой части построить прогноз на один шаг вперёд, используя только данные, известные к этому дню.
4. Сравнить ошибки прогноза с ошибками простого эталона.

На третьем шаге есть два варианта. Можно после каждого нового наблюдения переоценивать параметры на расширяющемся окне – это честнее, но медленнее. Можно оставить параметры, оценённые на обучающей части, и только подставлять в модель новые значения ряда. Для дневных данных с тысячами точек обычно достаточно второго варианта; в statsmodels он реализован методом `apply()`.

В качестве меры качества для доходностей используют $R^2$ вне выборки [@campbell2008]:

$$
R^2_{OOS} = 1 - \frac{\sum_t (r_t - \hat r_t)^2}{\sum_t (r_t - \bar r_t)^2},
$$ {#eq-r2-oos}

где $\hat r_t$ – прогноз модели, а $\bar r_t$ – прогноз эталона, например историческое среднее доходности на момент прогноза. Положительный $R^2_{OOS}$ означает, что модель предсказывает лучше эталона, отрицательный – хуже.

### Доходности индекса

Выбранная BIC модель ARMA(0, 0) прогнозирует константу. Чтобы проверка была содержательной, возьмём модель AR(1), которая использует вчерашнюю доходность, и сравним её с двумя эталонами: историческим средним и нулём.

```{python}
# AR(1) на обучающем периоде; параметры дальше не меняем
ar1_r = ARIMA(train.values, order=(1, 0, 0)).fit()
# apply() прогоняет модель с теми же параметрами по всему ряду;
# predict() даёт прогноз на шаг вперёд для каждого дня по данным до него
pred = ar1_r.apply(r100.values).predict()[len(train):]

# Историческое среднее: для каждого дня – средняя доходность по всем предыдущим дням
hist_mean = r100.expanding().mean().shift(1).loc[test.index].values
actual = test.values

mse = lambda f: np.mean((actual - f) ** 2)
pd.Series({
    "φ в AR(1)": ar1_r.params[1],
    "R² OOS против среднего": 1 - mse(pred) / mse(hist_mean),
    "R² OOS против нуля": 1 - mse(pred) / mse(np.zeros_like(actual)),
    "Доля верно угаданных знаков": np.mean(np.sign(pred) == np.sign(actual)),
    "Доля дней роста": np.mean(actual > 0),
}).round(4)
```

```{python}
#| include: false
oos = {
    "phi": float(ar1_r.params[1]),
    "r2_mean": float(1 - mse(pred) / mse(hist_mean)),
    "r2_zero": float(1 - mse(pred) / mse(np.zeros_like(actual))),
    "hit": float(np.mean(np.sign(pred) == np.sign(actual))),
    "up": float(np.mean(actual > 0)), "n": len(actual),
    "pos_pred": float(np.mean(pred > 0)),
}
```

Оценка $\varphi$ на обучающем периоде – `r num(py$oos$phi, 3)`, почти ноль. На `r num(py$oos$n, 0)` днях теста модель AR(1) проигрывает обоим эталонам: $R^2_{OOS}$ против исторического среднего равен `r num(py$oos$r2_mean, 4)`, против нуля – `r num(py$oos$r2_zero, 4)`. Модель угадывает знак доходности в `r pct(py$oos$hit, 1)` дней, при том что доля дней роста в тестовом периоде – `r pct(py$oos$up, 1)`. Ничего удивительного: прогноз модели положителен в `r pct(py$oos$pos_pred, 0)` дней, и почти весь «успех» в угадывании знака объясняется тем, что рынок растёт чаще, чем падает.

Это типичный результат. @welch2008 показали, что десятки переменных, которые в литературе считались предикторами доходности американского рынка, вне выборки обычно не превосходят историческое среднее. Отрицательный $R^2_{OOS}$ простых моделей – не провал анализа, а честная характеристика рынка и планка для любой торговой стратегии, о чём подробнее пойдёт речь в главе о бэктестинге.

### Терм-спред

Теперь повторим проверку для терм-спреда, где память в данных точно есть. Здесь рядов немного, поэтому будем переоценивать модель каждый месяц на расширяющемся окне. Эталонов три: модель AR(1), случайное блуждание (прогноз равен последнему значению) и историческое среднее.

```{python}
test_months = spread.loc["2020-01-01":].index
fc = {"AR(1)": [], "Случайное блуждание": [], "Историческое среднее": []}
for d in test_months:
    hist = spread.loc[:d].iloc[:-1]                  # только данные до месяца прогноза
    model = ARIMA(hist, order=(1, 0, 0)).fit()       # переоцениваем на расширяющемся окне
    fc["AR(1)"].append(model.forecast(1).iloc[0])
    fc["Случайное блуждание"].append(hist.iloc[-1])
    fc["Историческое среднее"].append(hist.mean())

actual_sp = spread.loc[test_months].values
rmse = {k: np.sqrt(np.mean((actual_sp - np.array(v)) ** 2)) for k, v in fc.items()}
pd.Series(rmse, name="RMSE, п. п.").round(3)
```

```{python}
#| include: false
sp_oos = {"n": len(test_months), "ar": float(rmse["AR(1)"]), "rw": float(rmse["Случайное блуждание"]),
          "mean": float(rmse["Историческое среднее"])}
```

Модель AR(1) предсказывает терм-спред на следующий месяц вдвое точнее исторического среднего: среднеквадратичная ошибка `r num(py$sp_oos$ar, 2)` п. п. против `r num(py$sp_oos$mean, 2)`. Но случайное блуждание даёт почти ту же точность (`r num(py$sp_oos$rw, 2)` п. п.). При $\varphi \approx 0{,}9$ почти вся информация о следующем значении содержится в последнем, и учёт возврата к среднему уточняет прогноз на месяц вперёд совсем немного. Преимущество модели AR(1) над случайным блужданием проявляется на более длинных горизонтах, где возврат к среднему успевает накопиться.

::: {.callout-warning title="Типичная ошибка: константный прогноз и заглядывание в будущее"}
Частая ошибка – обучить модель один раз и затем в цикле по тестовому периоду вызывать `forecast(steps=1)`:

```{python}
#| eval: false
model = ARIMA(train, order=(1, 0, 1)).fit()
preds = [model.forecast(steps=1)[0] for day in test.index]   # неправильно
```

Модель ничего не знает о новых наблюдениях, поэтому все прогнозы в списке одинаковы: это прогноз на первый день теста, повторённый много раз. Похожая ошибка – вызвать `forecast(steps=len(test))`. Это многошаговый прогноз из последней точки обучающей выборки, который быстро сходится к среднему ряда (см. ниже), а не последовательность прогнозов на день вперёд. Правильно – обновлять модель новыми данными через `apply()` или `append()` либо переоценивать её в цикле, как в примере с терм-спредом.

Противоположная ошибка – заглядывание в будущее: модель оценивают по всей выборке, включая тестовый период, а затем «проверяют» на нём. Такая проверка завышает качество, потому что параметры уже подстроены под тестовые данные. Выбор порядка модели по критериям на всей выборке – тоже заглядывание в будущее.
:::

### Многошаговый прогноз

Прогноз модели AR(1) на $h$ шагов вперёд из точки $T$ равен

$$
\hat x_{T+h} = \mu + \varphi^h (x_T - \mu).
$$ {#eq-ar1-forecast}

С ростом горизонта $\varphi^h \to 0$, и прогноз сходится к среднему ряда, а доверительный интервал расширяется до безусловного разброса ряда. Для модели ARMA(0, 0) прогноз на любой горизонт равен среднему с самого начала. Построим прогноз терм-спреда на два года вперёд по модели, оценённой на всех данных.

::: {.panel-tabset}

### Python

```{python}
#| label: fig-spread-forecast
#| fig-cap: "Прогноз терм-спреда ОФЗ по модели AR(1) на 24 месяца с 95%-м интервалом"
# get_forecast() возвращает и точечный прогноз, и доверительные интервалы
fc24 = ar1.get_forecast(steps=24).summary_frame(alpha=0.05)

fig, ax = plt.subplots()
ax.plot(spread.loc["2019":].index, spread.loc["2019":], color=plot.BLUE, label="Факт")
ax.plot(fc24.index, fc24["mean"], color=plot.ORANGE, label="Прогноз")
ax.fill_between(fc24.index, fc24["mean_ci_lower"], fc24["mean_ci_upper"],
                color=plot.ORANGE, alpha=0.15, lw=0)
ax.axhline(ar1.params["const"], color=plot.LIGHT, lw=0.8, ls="--")   # оценка среднего μ
ax.set_ylabel("п. п.")
ax.legend(loc="lower left")
plot.source(ax, "Московская биржа, расчёты автора")
plt.show()
```

### R

```{r}
autoplot(forecast(ar1, h = 24)) + labs(x = NULL, y = "п. п.")
```

:::

```{python}
#| include: false
fcs = {"last": float(spread.iloc[-1]), "f12": float(fc24["mean"].iloc[11]), "f24": float(fc24["mean"].iloc[23]),
       "lo24": float(fc24["mean_ci_lower"].iloc[23]), "hi24": float(fc24["mean_ci_upper"].iloc[23])}
```

Последнее значение спреда, `r num(py$fcs$last, 1)` п. п., – максимум за всю историю ряда. Модель ожидает, что через год спред снизится до `r num(py$fcs$f12, 1)` п. п., а через два – до `r num(py$fcs$f24, 1)` п. п., приближаясь к среднему. Но 95%-й интервал через два года – от `r num(py$fcs$lo24, 1)` до `r num(py$fcs$hi24, 1)` п. п., то есть модель допускает и сохранение высокого спреда, и его инверсию. Модель честно показывает, как быстро прогноз по прошлому ряда теряет информативность. Прогноз на дальний горизонт требует других данных: ожиданий по ключевой ставке, инфляции, бюджетной политике.

## Итоги {.unnumbered}

- Автокорреляционная функция измеряет линейную зависимость ряда от своего прошлого. Граница значимости $\pm 1{,}96/\sqrt{T}$ сужается с ростом выборки, поэтому на длинных рядах значимыми становятся экономически ничтожные эффекты.
- Дневные доходности индекса Мосбиржи почти не автокоррелированы: первая автокорреляция мала и меняет знак от года к году. Модули и квадраты доходностей, напротив, автокоррелированы сильно и долго – это кластеризация волатильности.
- Цены ведут себя как случайное блуждание и нестационарны; доходности стационарны. Модели и корреляции строят для доходностей. Тесты ADF и KPSS имеют противоположные нулевые гипотезы, и их полезно применять вместе.
- Модель AR(1) описывает ряды с возвратом к среднему, например терм-спред ОФЗ; скорость возврата удобно выражать периодом полураспада. Модель MA(1) описывает краткую отрицательную память доходностей неликвидных акций, связанную с отскоком цены между bid и ask.
- Порядок модели ARMA выбирают по ACF и PACF и по информационным критериям. Для доходностей IMOEX BIC выбирает модель без лагов, а более сложная модель, выбранная AIC, фактически сводится к белому шуму и проигрывает вне выборки.
- Остатки проверяют тестом Льюнга – Бокса. Автокорреляция квадратов остатков указывает на изменяющуюся волатильность, которую описывают модели GARCH.
- Качество прогноза оценивают только вне выборки и относительно простого эталона. Простые модели доходностей не превосходят историческое среднее; модель терм-спреда почти не превосходит случайное блуждание на горизонте одного месяца.

## Упражнения {#sec-exercises-arma}

Упражнения разделены на четыре типа. Задания **А** проверяют понимание и решаются без компьютера. Задания **Б** выполняются на данных вашей акции (тикер назначает преподаватель), поэтому готового ответа у них нет. Задания **В** учат работать с ИИ-ассистентом: не получать ответ, а проверять его. Задание **Г** – небольшое исследование, результаты которого нужно защитить устно.

### А. Понимание

1. По 5000 дневным доходностям получена первая автокорреляция 0,04. Значима ли она на уровне 5%? Следует ли отсюда, что стратегия «покупай после роста» прибыльна? Какие данные нужны, чтобы это проверить?
2. Ряд описывается моделью AR(1) с $\varphi = 0{,}8$ и средним $\mu = 2$. Сегодня $x_T = 5$. Найдите прогноз на 1, 3 и 12 шагов вперёд и период полураспада. Чему равен свободный член $c$?
3. Для модели MA(1) с $\theta = -0{,}5$ найдите $\rho_1$ и $\rho_2$. Может ли у модели MA(1) первая автокорреляция быть равна $-0{,}7$?
4. Тест ADF даёт p = 0,40, тест KPSS – p < 0,01. Что можно сказать о ряде? А если оба теста дают p < 0,01?
5. Почему BIC обычно выбирает более простые модели, чем AIC? Для какой цели – прогноза или поиска истинной модели – вы бы предпочли каждый из критериев?
6. Аналитик обучил ARMA на 2003–2026 гг., а затем посчитал ошибку прогноза на 2020–2026 гг. и получил положительный $R^2_{OOS}$. Что не так с этой проверкой?

### Б. Практика на своей акции

7. Постройте коррелограммы дневных доходностей вашей акции и их модулей с 2015 г. Проведите тест Льюнга – Бокса для 10 лагов. Сравните с результатами для IMOEX из раздела [-@sec-acf].
8. Проверьте тестами ADF и KPSS логарифм цены и доходность вашей акции. Согласуются ли выводы тестов?
9. Подберите модель ARMA$(p, q)$ при $p, q \le 2$ по AIC и BIC на данных до конца 2019 г. (если история короче – на первых двух третях выборки). Оцените $R^2_{OOS}$ выбранной модели и модели AR(1) против нуля и исторического среднего на оставшихся данных.
10. Для своей акции за 2015–2026 гг. посчитайте: (а) первую автокорреляцию дневных лог-доходностей; (б) оценку спреда по формуле Ролла $\hat s = 2\sqrt{-\operatorname{Cov}(r_t, r_{t-1})}$ (если ковариация положительна, оценка не определена – объясните, что это означает); (в) медианный дневной оборот. Сравните результаты с NKNC и SBER из раздела [-@sec-ma]. На какую из двух бумаг похожа ваша? Можно ли по одной акции судить о связи ликвидности и автокорреляции? Какие эффекты, кроме отскока цены между bid и ask, могут влиять на первую автокорреляцию?

### В. Работа с ИИ-ассистентом

11. Попросите ИИ-ассистента написать код, который обучает модель ARIMA на доходностях IMOEX до 2020 г. и строит прогноз на каждый день 2020–2026 гг. Проверьте код на две ошибки из врезки в разделе [-@sec-oos]: константный прогноз и заглядывание в будущее. Если ошибок нет, найдите, как ассистент обновляет модель новыми данными, и убедитесь, что прогноз на день $t$ не использует доходность дня $t$.
12. Спросите ассистента, можно ли предсказывать доходность российского рынка акций моделями ARIMA, и попросите ссылки на исследования. Проверьте, существуют ли названные работы и говорится ли в них то, что утверждает ассистент. Сопоставьте его ответ с результатами главы.

### Г. Мини-исследование

13. Растёт ли автокорреляция доходностей IMOEX с горизонтом? Посчитайте первую автокорреляцию дневных, недельных и месячных лог-доходностей за 2003–2026 гг. и отношение дисперсий $VR(q) = \operatorname{Var}(r_t^{(q)}) / (q \operatorname{Var}(r_t))$ для $q = 5$ и $q = 20$ [@lo1988]. Оцените, сколько независимых наблюдений у вас на каждом горизонте и насколько надёжен вывод. Подготовьте короткий (3–5 минут) устный рассказ.

## Вопросы для самопроверки {.unnumbered}

1. Чем отличаются ACF и PACF? Как по ним отличить модель AR(1) от MA(1)?
2. Почему некоррелированность доходностей не означает их независимости? Приведите пример из данных.
3. Какие нулевые гипотезы у тестов ADF и KPSS?
4. Почему модели ARMA строят для доходностей, а не для цен?
5. Что такое период полураспада в модели AR(1)? Чему он равен при $\varphi = 0{,}5$?
6. Какой вывод следует из того, что тест Льюнга – Бокса отвергает гипотезу для квадратов остатков, но почти не отвергает её для самих остатков?
7. К чему сходится многошаговый прогноз стационарной модели ARMA?

::: {.callout-tip collapse="true" title="Ответы"}
1. ACF – полная корреляция с лагом $k$, PACF – корреляция с лагом $k$ за вычетом влияния промежуточных лагов. У AR(1) ACF затухает геометрически, PACF обрывается после первого лага; у MA(1) – наоборот.
2. Некоррелированность означает отсутствие *линейной* зависимости знака и величины. Модули доходностей IMOEX имеют автокорреляцию около 0,3–0,4 на первых лагах: большие движения следуют за большими.
3. ADF: у ряда есть единичный корень. KPSS: ряд стационарен.
4. Цены нестационарны (случайное блуждание), и оценки ACF и параметров для них не имеют обычного смысла; корреляции уровней бывают ложными. Доходности стационарны.
5. Число периодов, за которое отклонение от среднего в среднем уменьшается вдвое: $h_{1/2} = \ln 0{,}5 / \ln\varphi$. При $\varphi = 0{,}5$ – один период.
6. Условное среднее описано моделью удовлетворительно, но дисперсия шока меняется во времени (условная гетероскедастичность); нужна модель волатильности, например GARCH.
7. К безусловному среднему ряда $\mu$; доверительный интервал расширяется до безусловного разброса ряда.
:::

## Что почитать {.unnumbered}

- @tsay2010, гл. 2 – линейные модели временных рядов с примерами на финансовых данных.
- @hyndman2021, гл. 9 – модели ARIMA, выбор порядка и прогноз; открытый учебник с кодом на R.
- @campbell1997, гл. 2 – предсказуемость доходностей и тесты гипотезы случайного блуждания.
- @lo1988 – тест отношения дисперсий для проверки гипотезы случайного блуждания.
- @roll1984 – оценка спреда по автокорреляции цен.
- @welch2008 и @campbell2008 – как оценивать прогнозы доходности вне выборки и почему их трудно сделать лучше исторического среднего.
