---
title: "Волатильность: модели ARCH и GARCH"
---

```{r}
#| include: false
source("_common.R")
```

```{python}
#| include: false
import warnings
import numpy as np
import pandas as pd
import matplotlib.pyplot as plt
from scipy import stats
from arch import arch_model
from statsmodels.stats.diagnostic import het_arch, acorr_ljungbox
from qf import data, plot

warnings.simplefilter("ignore", RuntimeWarning)

px0 = data.load_index("IMOEX", start="2003-01-01").set_index("date")["close"]
r0 = np.log(px0).diff().dropna() * 100
g0 = arch_model(r0, mean="Constant", vol="GARCH", p=1, q=1, dist="normal").fit(disp="off")
cv0 = g0.conditional_volatility * np.sqrt(252)
intro = {
    "d_before": "2022-02-21", "v_before": float(cv0.loc["2022-02-21"]),
    "v_after": float(cv0.loc["2022-02-25"]),
    "v_apr": float(cv0.loc["2022-04-15"]),
    "v_median": float(cv0.median()),
}
```

Вечером 21 февраля 2022 г. годовая волатильность индекса Московской биржи, рассчитанная по модели этой главы, составляла `r num(py$intro$v_before, 0)`% – выше обычного, но в пределах того, что рынок видел не раз. Через два торговых дня, после обвала 24 февраля и частичного отскока 25-го, та же модель показывала `r num(py$intro$v_after, 0)`% годовых. Затем торги акциями остановились почти на месяц. К середине апреля оценка снизилась до `r num(py$intro$v_apr, 0)`%, но оставалась в несколько раз выше медианного уровня за два десятилетия, `r num(py$intro$v_median, 0)`%.

Риск на финансовом рынке не постоянен, и это видно без всякой статистики. Но инвестору, риск-менеджеру банка или трейдеру опционами нужно не общее впечатление, а число: какой волатильности ждать завтра, через неделю, через месяц? Скользящее стандартное отклонение из главы «Доходность и риск» отвечает на этот вопрос плохо: оно реагирует на шок с опозданием, а потом резко «забывает» его, когда шок выходит из окна. В этой главе мы построим модели, в которых сегодняшняя волатильность зависит от вчерашних шоков по явному правилу, оценим их на данных российского рынка и проверим, насколько хорошо они предсказывают.

::: {.callout-note title="В этой главе"}
- Проверяем, что волатильность доходностей меняется во времени и зависит от прошлого: тест ARCH-LM.
- Строим модели ARCH и GARCH(1,1), интерпретируем их параметры и связь с методом EWMA.
- Учитываем тяжёлые хвосты (распределение Стьюдента) и асимметрию реакции на падения и рост (модель GJR-GARCH).
- Проверяем модель по стандартизованным остаткам и разбираем частую ошибку диагностики.
- Прогнозируем волатильность и сравниваем прогнозы вне выборки с помощью подходящих функций потерь.

**Данные:** `indexes.parquet`, `stocks.parquet` (см. [данные книги](data/README.md)).
**Нужно знать:** автокорреляция, тест Льюнга – Бокса, модели ARMA и прогноз вне выборки (глава «Свойства финансовых рядов и модели ARMA»).
:::

Модели волатильности в Python оценивает пакет arch, в R – пакет rugarch.

```{python}
import numpy as np
import pandas as pd
import matplotlib.pyplot as plt
from scipy import stats
from arch import arch_model
from statsmodels.stats.diagnostic import het_arch, acorr_ljungbox
from qf import data, plot
```

## Кластеры волатильности {#sec-arch-effect}

### Что мы уже знаем

В предыдущей главе мы увидели два факта о дневных доходностях индекса IMOEX. Сами доходности почти не автокоррелированы, а их модули и квадраты автокоррелированы сильно и долго. Модель ARMA для среднего доходности оказалась бесполезной, а тест Льюнга – Бокса для квадратов её остатков отверг гипотезу об отсутствии автокорреляции с p-значением, неотличимым от нуля.

Формализуем это наблюдение. Запишем доходность как сумму ожидаемой части и шока:

$$
r_t = \mu_t + \varepsilon_t, \qquad \varepsilon_t = \sigma_t z_t,
$$ {#eq-mean-shock}

где $\mu_t$ – условное среднее (для доходностей индекса – практически константа), $z_t$ – независимые одинаково распределённые величины с нулевым средним и единичной дисперсией, а $\sigma_t$ – **условная волатильность**: стандартное отклонение доходности дня $t$ при условии всего, что известно к концу дня $t-1$. Модели ARMA предполагают, что $\sigma_t$ постоянна. Модели этой главы позволяют ей меняться во времени и описывают, как именно.

Слово «условная» здесь ключевое. Безусловная дисперсия доходностей за 20 лет может быть вполне постоянной, как требует стационарность, а условная – меняться каждый день. Это не противоречие: стационарный ряд может иметь периоды спокойствия и бурь, если их чередование подчиняется неизменному правилу.

### Тест ARCH-LM

Стандартная проверка того, зависит ли дисперсия от прошлых шоков, – тест множителей Лагранжа, предложенный @engle1982. Квадраты шоков регрессируют на их собственные лаги:

$$
\hat\varepsilon_t^2 = c_0 + c_1 \hat\varepsilon_{t-1}^2 + \dots + c_m \hat\varepsilon_{t-m}^2 + u_t.
$$ {#eq-arch-lm}

Нулевая гипотеза – все $c_1, \dots, c_m$ равны нулю, то есть условная дисперсия постоянна. Статистика $T R^2$ этой регрессии при нулевой гипотезе имеет распределение $\chi^2$ с $m$ степенями свободы. Тест ARCH-LM и тест Льюнга – Бокса для квадратов проверяют, по сути, одно и то же, и обычно дают одинаковый вывод.

```{python}
# Дневные лог-доходности IMOEX в процентах: модели GARCH оцениваются устойчивее,
# когда значения ряда порядка единиц, а не тысячных
imoex = data.load_index("IMOEX", start="2003-01-01").set_index("date")["close"]
r = np.log(imoex).diff().dropna() * 100

# Шоки: отклонения от среднего; тест с 5 лагами (торговая неделя)
lm_stat, lm_p = het_arch(r - r.mean(), nlags=5)[:2]   # статистика и её p-значение
print(f"ARCH-LM(5) = {lm_stat:.1f}, p-значение = {lm_p:.1e}")
```

Гипотеза о постоянной условной дисперсии отвергается с огромным запасом. Теперь нужно описать, как именно дисперсия зависит от прошлого.

## Модели ARCH и GARCH {#sec-garch}

### ARCH: дисперсия как функция прошлых шоков

Самая простая идея принадлежит @engle1982: пусть сегодняшняя условная дисперсия линейно зависит от квадратов вчерашних шоков. Модель ARCH(1) (autoregressive conditional heteroskedasticity – авторегрессионная условная гетероскедастичность):

$$
\sigma_t^2 = \omega + \alpha \varepsilon_{t-1}^2, \qquad \omega > 0,\ \alpha \ge 0.
$$ {#eq-arch1}

Вчера рынок сильно сдвинулся – сегодня ожидаем большую дисперсию; вчера было тихо – сегодня ожидаем дисперсию около $\omega$. Модель ARCH($q$) добавляет $q$ лагов квадратов шоков. Проблема в том, что память волатильности на реальных рынках длинная: мы видели, что автокорреляция модулей доходности заметна и через 30 дней. Чтобы описать это моделью ARCH, нужны десятки лагов и столько же параметров.

### GARCH(1,1): дисперсия с инерцией

@bollerslev1986 предложил добавить в уравнение вчерашнюю условную дисперсию. Модель GARCH(1,1) (generalized ARCH):

$$
\sigma_t^2 = \omega + \alpha \varepsilon_{t-1}^2 + \beta \sigma_{t-1}^2, \qquad \omega > 0,\ \alpha, \beta \ge 0.
$$ {#eq-garch}

Сегодняшняя дисперсия складывается из трёх частей: постоянной $\omega$, реакции на вчерашний шок $\alpha\varepsilon_{t-1}^2$ и инерции $\beta\sigma_{t-1}^2$. Подставляя $\sigma_{t-1}^2$ из того же уравнения, а затем $\sigma_{t-2}^2$ и так далее, можно увидеть, что GARCH(1,1) – это ARCH с бесконечным числом лагов, веса которых убывают геометрически: $\alpha, \alpha\beta, \alpha\beta^2, \dots$ Три параметра описывают длинную память, для которой ARCH понадобились бы десятки.

Из уравнения [-@eq-garch] следуют три полезные величины.

- **Персистентность** $\alpha + \beta$ показывает, какая доля отклонения дисперсии от среднего уровня сохраняется на следующий день. Модель стационарна при $\alpha + \beta < 1$.
- **Безусловная дисперсия** – уровень, вокруг которого колеблется условная:
$$
\bar\sigma^2 = \frac{\omega}{1 - \alpha - \beta}.
$$ {#eq-uncond-var}
- **Период полураспада** шока волатильности – число дней, за которое отклонение дисперсии от $\bar\sigma^2$ в среднем сокращается вдвое: $h_{1/2} = \ln 0{,}5 / \ln(\alpha + \beta)$. Это та же формула, что для модели AR(1) в предыдущей главе. Сходство не случайно: квадраты шоков в модели GARCH(1,1) подчиняются модели ARMA(1,1) с авторегрессионным коэффициентом $\alpha + \beta$.

### Оценка модели

Модель оценивается методом максимального правдоподобия. Для этого нужно задать модель среднего и распределение $z_t$. Среднее возьмём постоянным (в предыдущей главе оба информационных критерия не нашли в доходностях индекса ничего лучше константы), распределение – пока нормальным.

::: {.panel-tabset}

### Python

```{python}
# mean="Constant": постоянное среднее; vol="GARCH", p=1, q=1: GARCH(1,1);
# p – число лагов шоков (ARCH-часть), q – число лагов дисперсии (GARCH-часть)
garch_n = arch_model(r, mean="Constant", vol="GARCH", p=1, q=1, dist="normal").fit(disp="off")
print(garch_n.summary().tables[1])   # уравнение среднего
print(garch_n.summary().tables[2])   # уравнение волатильности
```

### R

```{r}
library(rugarch)
library(dplyr)

imoex <- qf_load_index("IMOEX", start = "2003-01-01") |> arrange(date)
r <- 100 * diff(log(imoex$close))   # лог-доходности в процентах

# sGARCH – стандартная модель GARCH(1,1); armaOrder = c(0, 0) – постоянное среднее
spec_n <- ugarchspec(
  variance.model = list(model = "sGARCH", garchOrder = c(1, 1)),
  mean.model = list(armaOrder = c(0, 0)),
  distribution.model = "norm"
)
fit_n <- ugarchfit(spec_n, data = r)
round(coef(fit_n), 4)
```

:::

::: {.callout-warning title="Типичная ошибка: порядок p и q"}
В пакете arch параметр `p` – число лагов *шоков* $\varepsilon^2$, а `q` – число лагов *дисперсии* $\sigma^2$. В rugarch в `garchOrder = c(1, 1)` первым идёт число лагов шоков, в большинстве учебников GARCH(p, q) пишется наоборот: $p$ – лаги дисперсии. Для GARCH(1,1) это неважно, но при переборе моделей GARCH(1,2) и GARCH(2,1) легко перепутать одну с другой. Проверяйте по выдаче, какие коэффициенты оценены: `alpha[1], alpha[2]` или `beta[1], beta[2]`.
:::

```{python}
#| include: false
pn = garch_n.params
gn = {"alpha": pn["alpha[1]"], "beta": pn["beta[1]"], "pers": pn["alpha[1]"] + pn["beta[1]"]}
gn["hl"] = np.log(0.5) / np.log(gn["pers"])
gn["uvol"] = np.sqrt(pn["omega"] / (1 - gn["pers"]) * 252)
gn["svol"] = r.std() * np.sqrt(252)
arch1 = arch_model(r, mean="Constant", vol="GARCH", p=1, q=0).fit(disp="off")
gn["aic_arch1"] = arch1.aic; gn["aic_garch"] = garch_n.aic; gn["alpha_arch1"] = arch1.params["alpha[1]"]
gn = {k: float(v) for k, v in gn.items()}
```

Оценки $\alpha =$ `r num(py$gn$alpha, 3)` и $\beta =$ `r num(py$gn$beta, 3)` типичны для индексов акций. @alexander2008 приводит как ориентир для спокойных рынков $\alpha$ от 0,05 до 0,1 и $\beta$ от 0,85 до 0,98. Российский рынок реагирует на шоки чуть сильнее, но общая картина та же: вчерашний шок входит в сегодняшнюю дисперсию с небольшим весом, а основную роль играет инерция. Персистентность `r num(py$gn$pers, 3)`, период полураспада – около `r plural(py$gn$hl, "торгового дня", "торговых дней", "торговых дней")`.

Для сравнения: модель ARCH(1) на тех же данных даёт AIC на `r num(py$gn$aic_arch1 - py$gn$aic_garch, 0)` единиц хуже, чем GARCH(1,1). Один лаг квадрата шока не в состоянии описать длинную память волатильности.

Обратите внимание на безусловную волатильность: по формуле [-@eq-uncond-var] она равна `r num(py$gn$uvol, 0)`% годовых, а выборочное стандартное отклонение доходностей за тот же период – `r num(py$gn$svol, 0)`%. Когда $\alpha + \beta$ близко к единице, знаменатель $1 - \alpha - \beta$ мал, и небольшая ошибка в оценке параметров сильно меняет $\bar\sigma^2$. К этому мы вернёмся при прогнозировании.

### Условная волатильность за два десятилетия

Главный результат модели – ряд условной волатильности $\hat\sigma_t$. Переведём его в годовое выражение и сравним со скользящим стандартным отклонением за 63 торговых дня.

```{python}
#| label: fig-cond-vol
#| fig-cap: "Условная волатильность IMOEX по модели GARCH(1,1) и скользящая волатильность за 63 дня, % годовых. Вставка – 2022 г."
cond_vol = garch_n.conditional_volatility * np.sqrt(252)   # % годовых
roll_vol = r.rolling(63).std() * np.sqrt(252)

fig, ax = plt.subplots()
ax.plot(cond_vol.index, cond_vol, color=plot.BLUE, lw=0.8, label="GARCH(1,1)")
ax.plot(roll_vol.index, roll_vol, color=plot.ORANGE, lw=0.8, label="Окно 63 дня")
ax.set_ylim(0, 120)          # пик 2022 г. выходит за пределы – он показан на вставке
ax.set_ylabel("% годовых")
ax.legend(loc="upper left")

# Вставка: 2022 г. крупным планом
ins = ax.inset_axes([0.42, 0.52, 0.33, 0.42])
w = slice("2022-01-01", "2022-08-31")
ins.plot(cond_vol.loc[w].index, cond_vol.loc[w], color=plot.BLUE, lw=0.8)
ins.plot(roll_vol.loc[w].index, roll_vol.loc[w], color=plot.ORANGE, lw=0.8)
ins.set_xticks(pd.to_datetime(["2022-02-01", "2022-05-01", "2022-08-01"]))
ins.set_xticklabels(["фев", "май", "авг"])
ins.tick_params(labelsize=7)
plot.source(ax, "Московская биржа, расчёты автора")
plt.show()
```

```{python}
#| include: false
cv_n = garch_n.conditional_volatility * np.sqrt(252)
# день, когда 24.02.2022 выходит из 63-дневного окна
pos = r.index.get_loc(pd.Timestamp("2022-02-24"))
d_out = r.index[pos + 63]
cmp = {"d_out": str(d_out.date()),
       "roll_before": float(roll_vol.iloc[pos + 62]), "roll_after": float(roll_vol.iloc[pos + 63]),
       "garch_before": float(cv_n.iloc[pos + 62]), "garch_after": float(cv_n.iloc[pos + 63]),
       "peak": float(cv_n.max()), "peak_date": str(cv_n.idxmax().date()),
       "q05": float(cv_n.quantile(0.05)), "q95": float(cv_n.quantile(0.95))}
```

Два ряда похожи в целом, но различаются в деталях, и детали важны. GARCH реагирует на шок в тот же день, а скользящее окно – постепенно: большая доходность составляет лишь 1/63 часть окна. Зато потом окно помнит шок ровно 63 дня и забывает его в один момент. Во вставке это видно на примере 2022 г.: `r dt(py$cmp$d_out)`, когда доходность 24 февраля вышла из окна, скользящая волатильность за один день упала с `r num(py$cmp$roll_before, 0)`% до `r num(py$cmp$roll_after, 0)`%, хотя на рынке в этот день ничего особенного не произошло. Такой скачок называют эффектом призрака (ghost effect). Условная волатильность GARCH снижалась плавно, по мере затухания шока.

За весь период условная волатильность в 90% дней находилась между `r num(py$cmp$q05, 0)`% и `r num(py$cmp$q95, 0)`% годовых, а максимума, `r num(py$cmp$peak, 0)`%, достигла `r dt(py$cmp$peak_date)`.

::: {.callout-important title="Особенность данных: месяц без торгов"}
После 25 февраля 2022 г. торги акциями не проводились до 24 марта. В ряду доходностей эти четыре недели превращаются в одно наблюдение: доходность 24 марта – это изменение индекса за месяц. Модель GARCH считает его доходностью одного дня и по уравнению [-@eq-garch] переносит в дисперсию следующего дня. Кроме того, дисперсия за время перерыва не «затухает»: для модели между 25 февраля и 24 марта прошёл один шаг. На выводах главы это сказывается мало, но при анализе именно 2022 г. такие эпизоды стоит либо исключать, либо моделировать отдельно.
:::

### EWMA как частный случай

До моделей GARCH и сейчас в риск-менеджменте широко используют экспоненциально взвешенную дисперсию (EWMA), популяризованную методикой RiskMetrics [@riskmetrics1996]:

$$
\sigma_t^2 = (1 - \lambda)\,\varepsilon_{t-1}^2 + \lambda\,\sigma_{t-1}^2, \qquad \lambda = 0{,}94.
$$ {#eq-ewma}

Это GARCH(1,1) с $\omega = 0$, $\alpha = 1 - \lambda$ и $\beta = \lambda$, то есть с персистентностью ровно 1. У такой модели нет безусловной дисперсии, к которой возвращается прогноз: сегодняшняя оценка служит прогнозом на любой горизонт. Параметр $\lambda$ не оценивают, а задают. В обмен на эти ограничения метод не требует оптимизации и одинаково работает для тысяч активов, поэтому его используют в системах расчёта рыночного риска (об этом – в главе о VaR и Expected Shortfall).

## Тяжёлые хвосты и асимметрия {#sec-garch-extensions}

### Распределение Стьюдента

```{python}
#| include: false
z_n = garch_n.std_resid
kurt = {"r": float(stats.kurtosis(r)), "z": float(stats.kurtosis(z_n)),
        "worst": float(r.min()), "worst_date": str(r.idxmin().date())}
```

В главе «Доходность и риск» мы видели, что распределение доходностей имеет тяжёлые хвосты. Модель GARCH частично их объясняет: смесь спокойных дней с малой дисперсией и бурных с большой даёт тяжёлые хвосты даже при нормальных $z_t$. Но только частично. Избыточный эксцесс дневных доходностей IMOEX с 2003 г. равен `r num(py$kurt$r, 0)` (у нормального распределения – 0). Такое значение создают прежде всего несколько экстремальных дней, в первую очередь `r dt(py$kurt$worst_date)` с доходностью `r num(py$kurt$worst, 1)`%. У стандартизованных остатков модели $\hat z_t = \hat\varepsilon_t / \hat\sigma_t$ эксцесс снижается до `r num(py$kurt$z, 1)`, но остаётся далёким от нуля.

Поэтому для $z_t$ обычно берут стандартизованное распределение Стьюдента с $\nu$ степенями свободы. Чем меньше $\nu$, тем тяжелее хвосты; при $\nu \to \infty$ оно превращается в нормальное. Параметр $\nu$ оценивается вместе с остальными.

::: {.panel-tabset}

### Python

```{python}
garch_t = arch_model(r, mean="Constant", vol="GARCH", p=1, q=1, dist="t").fit(disp="off")

# Параметры и качество подгонки двух моделей: строки – показатели, столбцы – распределения
comp = pd.DataFrame({"Нормальное": garch_n.params, "Стьюдента": garch_t.params})
comp = comp.reindex(["mu", "omega", "alpha[1]", "beta[1]", "nu"])   # порядок как в уравнениях
comp.loc["Лог-правдоподобие"] = [garch_n.loglikelihood, garch_t.loglikelihood]
comp.loc["BIC"] = [garch_n.bic, garch_t.bic]
# Русская запись чисел: запятая, типографский минус, неразрывный пробел между разрядами
ru = lambda v: "–" if pd.isna(v) else f"{v:,.3f}".replace(",", " ").replace(".", ",").replace("-", "−")
comp.style.format(ru)
```

### R

```{r}
# distribution.model = "std" – стандартизованное распределение Стьюдента
spec_t <- ugarchspec(
  variance.model = list(model = "sGARCH", garchOrder = c(1, 1)),
  mean.model = list(armaOrder = c(0, 0)),
  distribution.model = "std"
)
fit_t <- ugarchfit(spec_t, data = r)
round(coef(fit_t), 4)   # shape – число степеней свободы ν
infocriteria(fit_t)
```

:::

```{python}
#| include: false
pt = garch_t.params
gt = {"nu": pt["nu"], "alpha": pt["alpha[1]"], "beta": pt["beta[1]"],
      "pers": pt["alpha[1]"] + pt["beta[1]"], "dll": garch_t.loglikelihood - garch_n.loglikelihood}
gt["hl"] = np.log(0.5) / np.log(gt["pers"])
gt = {k: float(v) for k, v in gt.items()}
```

Оценка $\nu \approx$ `r num(py$gt$nu, 1)`: хвосты заметно тяжелее нормальных. Лог-правдоподобие выросло на `r num(py$gt$dll, 0)` при одном дополнительном параметре – это огромное улучшение. Параметры уравнения дисперсии изменились мало. Распределение Стьюдента особенно важно там, где интересны именно хвосты: при расчёте VaR и Expected Shortfall нормальное распределение систематически занижает вероятность больших потерь.

```{python}
#| label: fig-qq-std-resid
#| fig-cap: "Квантили стандартизованных остатков GARCH(1,1) с распределением Стьюдента против квантилей нормального распределения и распределения Стьюдента"
z = garch_t.std_resid.dropna()
nu = garch_t.params["nu"]
probs = (np.arange(1, len(z) + 1) - 0.5) / len(z)       # уровни эмпирических квантилей
q_emp = np.sort(z)
q_norm = stats.norm.ppf(probs)
# Стандартизованное t: квантили t(ν), делённые на его стандартное отклонение √(ν/(ν−2))
q_t = stats.t.ppf(probs, nu) / np.sqrt(nu / (nu - 2))

fig, axes = plt.subplots(1, 2, figsize=(6.5, 3.2), sharey=True)
for ax, q, title in [(axes[0], q_norm, "Нормальное"), (axes[1], q_t, f"Стьюдента, ν = {nu:.1f}")]:
    ax.scatter(q, q_emp, s=4, color=plot.BLUE)
    lim = [q_emp.min(), q_emp.max()]
    ax.plot(lim, lim, color=plot.LIGHT, lw=0.8, ls="--")   # линия совпадения квантилей
    ax.set_title(title)
    ax.set_xlabel("Теоретические квантили")
axes[0].set_ylabel("Квантили остатков")
plot.source(axes[0], "Московская биржа, расчёты автора", offset=32)
plt.show()
```

На левой панели точки на концах уходят от прямой: крупных стандартизованных шоков больше, чем допускает нормальное распределение. На правой они ложатся на прямую почти везде, кроме нескольких крайних точек. Самая левая точка – 24 февраля 2022 г.: даже с учётом повышенной волатильности накануне это событие для модели было почти невероятным.

### Асимметрия: падения важнее роста

Модель GARCH(1,1) реагирует на квадрат шока, то есть одинаково на рост и на падение одной величины. На рынках акций это обычно не так: падения повышают волатильность сильнее, чем рост. Одно из объяснений – эффект рычага: при падении цены акции доля долга в капитале компании растёт, и акция становится рискованнее. Другое – поведение инвесторов, которые распродают активы в панике, но не скупают их с тем же азартом.

Модель GJR-GARCH [@glosten1993] добавляет слагаемое, которое включается только при отрицательном шоке:

$$
\sigma_t^2 = \omega + \alpha\varepsilon_{t-1}^2 + \gamma\,\varepsilon_{t-1}^2\,\mathbb{1}[\varepsilon_{t-1} < 0] + \beta\sigma_{t-1}^2.
$$ {#eq-gjr}

После роста дисперсия реагирует с коэффициентом $\alpha$, после падения – с коэффициентом $\alpha + \gamma$. Если $\gamma > 0$ и значим, асимметрия есть. Персистентность этой модели при симметричном распределении $z_t$ равна $\alpha + \gamma/2 + \beta$.

::: {.panel-tabset}

### Python

```{python}
# o=1: одно асимметричное слагаемое (GJR)
gjr_t = arch_model(r, mean="Constant", vol="GARCH", p=1, o=1, q=1, dist="t").fit(disp="off")
print(gjr_t.summary().tables[2])
```

### R

```{r}
spec_gjr <- ugarchspec(
  variance.model = list(model = "gjrGARCH", garchOrder = c(1, 1)),
  mean.model = list(armaOrder = c(0, 0)),
  distribution.model = "std"
)
fit_gjr <- ugarchfit(spec_gjr, data = r)
round(coef(fit_gjr), 4)   # gamma1 – коэффициент асимметрии
```

:::

```{python}
#| include: false
pg = gjr_t.params
gj = {"alpha": pg["alpha[1]"], "gamma": pg["gamma[1]"], "p_gamma": gjr_t.pvalues["gamma[1]"],
      "dbic": garch_t.bic - gjr_t.bic}
gj["ratio"] = (pg["alpha[1]"] + pg["gamma[1]"]) / pg["alpha[1]"]
gj = {k: float(v) for k, v in gj.items()}
```

Коэффициент $\gamma =$ `r num(py$gj$gamma, 3)` значим, и BIC модели GJR лучше, чем у симметричной, на `r num(py$gj$dbic, 0)`. После падения индекса дисперсия реагирует на шок в `r num(py$gj$ratio, 1)` раза сильнее, чем после роста той же величины. Наглядно это показывает кривая влияния новостей (news impact curve): условная дисперсия завтрашнего дня как функция сегодняшнего шока при прочих равных.

```{python}
#| label: fig-news-impact
#| fig-cap: "Кривая влияния новостей: условная волатильность следующего дня в зависимости от сегодняшнего шока, % годовых"
shock = np.linspace(-6, 6, 241)                          # сегодняшний шок, %
# Прочие равные: вчерашняя дисперсия – на уровне медианы условной дисперсии
sig2_prev = np.median(gjr_t.conditional_volatility**2)
pg, pt = gjr_t.params, garch_t.params

sig2_garch = pt["omega"] + pt["alpha[1]"] * shock**2 + pt["beta[1]"] * sig2_prev
sig2_gjr = (pg["omega"] + (pg["alpha[1]"] + pg["gamma[1]"] * (shock < 0)) * shock**2
            + pg["beta[1]"] * sig2_prev)

fig, ax = plt.subplots()
ax.plot(shock, np.sqrt(sig2_garch * 252), color=plot.GREY, label="GARCH(1,1)")
ax.plot(shock, np.sqrt(sig2_gjr * 252), color=plot.BLUE, label="GJR-GARCH")
ax.set_xlabel("Сегодняшний шок, %")
ax.set_ylabel("Волатильность завтра, % годовых")
ax.legend()
plot.source(ax, "Московская биржа, расчёты автора", offset=32)
plt.show()
```

### Параметры для разных активов

Посмотрим, насколько эти результаты общие. Оценим GJR-GARCH с распределением Стьюдента для нескольких ликвидных акций, индекса IMOEX и индекса государственных облигаций RGBI. Возьмём период с 2010 г., чтобы история была у всех бумаг.

```{python}
#| label: tbl-garch-assets
#| tbl-cap: "Параметры модели GJR-GARCH(1,1) с распределением Стьюдента, дневные доходности 2010–2026 гг."
def fit_gjr(prices):
    """GJR-GARCH(1,1) с t-распределением по ряду цен; возвращает ключевые характеристики."""
    ret = np.log(prices.dropna()).diff().dropna() * 100
    res = arch_model(ret, mean="Constant", vol="GARCH", p=1, o=1, q=1, dist="t").fit(disp="off")
    p = res.params
    pers = p["alpha[1]"] + p["gamma[1]"] / 2 + p["beta[1]"]
    return {"α": p["alpha[1]"], "γ": p["gamma[1]"], "β": p["beta[1]"],
            "α + γ/2 + β": pers,
            "Полураспад, дней": np.log(0.5) / np.log(pers) if pers < 0.999 else np.nan,
            "ν": p["nu"]}

ix = data.load_index(["IMOEX", "RGBI"], start="2010-01-01").pivot(index="date", columns="ticker", values="close")
stocks = data.load_prices(["SBER", "GAZP", "LKOH", "GMKN", "MGNT", "MTSS"], start="2010-01-01")
prices = pd.concat([ix, stocks], axis=1)

tab = pd.DataFrame({t: fit_gjr(prices[t]) for t in prices.columns}).T
# Формат для каждого столбца: три знака у коэффициентов, целые дни полураспада
fmt = {c: "{:.3f}" for c in tab.columns} | {"Полураспад, дней": "{:.0f}", "ν": "{:.1f}"}
tab.style.format(fmt, decimal=",", na_rep="–")
```

```{python}
#| include: false
imx10 = tab.loc["IMOEX"]
assets = {"imx10_pers": float(imx10["α + γ/2 + β"]), "imx10_hl": float(imx10["Полураспад, дней"]),
          "rgbi_pers": float(tab.loc["RGBI", "α + γ/2 + β"]), "rgbi_nu": float(tab.loc["RGBI", "ν"]),
          "stock_gamma_min": float(tab.drop(["IMOEX", "RGBI"])["γ"].min()),
          "stock_gamma_max": float(tab.drop(["IMOEX", "RGBI"])["γ"].max())}
```

У всех акций $\gamma$ положителен (от `r num(py$assets$stock_gamma_min, 2)` до `r num(py$assets$stock_gamma_max, 2)`): асимметрия – общее свойство рынка, а не особенность индекса. Хвосты у отдельных акций тяжелее, чем у индекса ($\nu$ меньше), потому что в индексе специфические шоки компаний частично гасят друг друга.

Сравните персистентность IMOEX в этой таблице с оценкой по периоду с 2003 г. С 2010 г. $\alpha + \gamma/2 + \beta =$ `r num(py$assets$imx10_pers, 3)` и период полураспада около `r num(py$assets$imx10_hl, 0)` дней, а с 2003 г. персистентность была заметно ближе к единице. Кризис 2008 г., когда высокая волатильность держалась месяцами, добавляет в оценку «длинную память». Параметры GARCH не являются константами природы: они зависят от выборки, и чем ближе персистентность к единице, тем сильнее.

Индекс облигаций RGBI устроен иначе. Персистентность упирается в единицу (`r num(py$assets$rgbi_pers, 3)`), и период полураспада не определён. Волатильность облигаций определяется режимами денежно-кредитной политики: в период высокой и меняющейся ключевой ставки колебания цен ОФЗ велики, в период стабильной ставки – малы, и такие режимы длятся годами. Модель GARCH(1,1) описывает это как почти бесконечную память. Это сигнал, что для таких рядов нужны другие модели, например с явной сменой режимов.

## Диагностика модели {#sec-garch-diagnostics}

Если модель верна, стандартизованные остатки $\hat z_t = \hat\varepsilon_t / \hat\sigma_t$ должны быть независимыми и одинаково распределёнными. Значит, ни в них, ни в их квадратах не должно остаться автокорреляции. Проверяем тестом Льюнга – Бокса и тестом ARCH-LM.

```{python}
z = gjr_t.std_resid.dropna()      # стандартизованные остатки: ε / σ
raw = gjr_t.resid.dropna()        # «сырые» остатки: ε = r − μ

pd.DataFrame({
    "Ljung–Box, z":  [acorr_ljungbox(z, lags=[10])["lb_pvalue"].iloc[0]],
    "Ljung–Box, z²": [acorr_ljungbox(z**2, lags=[10])["lb_pvalue"].iloc[0]],
    "ARCH-LM, z":    [het_arch(z, nlags=5)[1]],
    "ARCH-LM, ε (неверно)": [het_arch(raw, nlags=5)[1]],
}, index=["p-значение"]).T.round(4)
```

```{python}
#| include: false
diag = {"lb_z2": float(acorr_ljungbox(z**2, lags=[10])["lb_pvalue"].iloc[0]),
        "lm_z": float(het_arch(z, nlags=5)[1]),
        "lm_raw": float(het_arch(raw, nlags=5)[1])}
```

По стандартизованным остаткам оба теста не находят оставшейся зависимости в дисперсии: p-значение ARCH-LM равно `r num(py$diag$lm_z, 2)`. Модель забрала из квадратов доходностей всю автокорреляцию, которую тесты способны обнаружить.

::: {.callout-warning title="Типичная ошибка: диагностика по «сырым» остаткам"}
Атрибут `res.resid` в пакете arch – это остатки уравнения среднего $\hat\varepsilon_t = r_t - \hat\mu$, а не стандартизованные остатки. В них по-прежнему есть кластеры волатильности: модель ничего не делает с самими шоками, она описывает их дисперсию. Тест ARCH-LM по `res.resid` даёт p-значение меньше 0,001 и приводит к ложному выводу, что модель «не справилась» и нужно увеличивать число лагов. Проверять нужно `res.std_resid`, то есть $\hat\varepsilon_t / \hat\sigma_t$. В R стандартизованные остатки возвращает `residuals(fit, standardize = TRUE)`.
:::

## Прогноз волатильности {#sec-vol-forecast}

### Прогноз на несколько дней вперёд

Прогноз условной дисперсии GARCH(1,1) на $h$ дней вперёд из момента $T$ строится рекурсивно по уравнению [-@eq-garch], в котором будущие $\varepsilon^2$ заменяются их ожиданием $\sigma^2$:

$$
\hat\sigma_{T+h}^2 = \bar\sigma^2 + (\alpha + \beta)^{h-1}\left(\hat\sigma_{T+1}^2 - \bar\sigma^2\right).
$$ {#eq-garch-forecast}

Прогноз сходится к безусловной дисперсии $\bar\sigma^2$ со скоростью, заданной персистентностью. Если сейчас волатильность ниже среднего уровня, модель ожидает её роста, если выше – снижения. Прогноз волатильности за период из $H$ дней – корень из суммы прогнозов дисперсии на каждый из этих дней.

::: {.panel-tabset}

### Python

```{python}
#| label: fig-vol-term
#| fig-cap: "Прогноз волатильности IMOEX по моделям GJR-GARCH на 250 торговых дней вперёд, % годовых. Оценки по периодам с 2003 и с 2010 г."
r10 = r.loc["2010-01-01":]
gjr_10 = arch_model(r10, mean="Constant", vol="GARCH", p=1, o=1, q=1, dist="t").fit(disp="off")

fig, ax = plt.subplots()
for res, label, color in [(gjr_t, "Оценка с 2003 г.", plot.BLUE), (gjr_10, "Оценка с 2010 г.", plot.ORANGE)]:
    # Прогноз из последней даты: дисперсии на 1, 2, ..., 250 дней вперёд
    var_path = res.forecast(horizon=250, reindex=False).variance.iloc[-1].values
    ax.plot(np.arange(1, 251), np.sqrt(var_path * 252), color=color, label=label)
ax.set_xlabel("Горизонт, торговых дней")
ax.set_ylabel("% годовых")
ax.legend()
plot.source(ax, "Московская биржа, расчёты автора", offset=32)
plt.show()
```

### R

```{r}
# Прогноз на 250 дней: sigma(fc) – прогноз условного стандартного отклонения на каждый день
fc <- ugarchforecast(fit_gjr, n.ahead = 250)
plot(sqrt(252) * as.numeric(sigma(fc)), type = "l",
     xlab = "Горизонт, торговых дней", ylab = "% годовых")
```

:::

```{python}
#| include: false
def path(res):
    return np.sqrt(res.forecast(horizon=250, reindex=False).variance.iloc[-1].values * 252)
p03, p10 = path(gjr_t), path(gjr_10)
term = {"now": float(p03[0]), "y03": float(p03[-1]), "y10": float(p10[-1]),
        "last_date": str(r.index[-1].date()), "real63": float(r.iloc[-63:].std() * np.sqrt(252))}
```

На `r dt(py$term$last_date)` условная волатильность индекса – около `r num(py$term$now, 0)`% годовых. Краткосрочные прогнозы двух моделей почти совпадают, потому что определяются текущим состоянием рынка. Долгосрочные расходятся даже по направлению. Модель, оценённая с 2003 г., ожидает роста волатильности: через год – до `r num(py$term$y03, 0)`%. Модель, оценённая с 2010 г., ожидает снижения до `r num(py$term$y10, 0)`%. Долгосрочный прогноз определяется безусловной дисперсией, то есть тем, сколько кризисов попало в выборку: с 2003 г. в неё входит 2008 г., с 2010 г. – нет. Прогноз GARCH на год вперёд – это по сути ответ на вопрос «какой была средняя волатильность в истории», и к нему нужно относиться как к допущению аналитика, а не как к свойству данных.

### Как сравнивать прогнозы волатильности

Проверим прогнозы вне выборки по той же схеме, что в предыдущей главе. Модели оценим на 2003–2019 гг., параметры зафиксируем и будем каждый день 2020–2026 гг. строить прогноз по данным, известным накануне. Сравним четыре метода: GJR-GARCH с распределением Стьюдента, EWMA с $\lambda = 0{,}94$, скользящее окно в 63 дня и историческую дисперсию по всем прошлым данным.

Сложность в том, что истинная волатильность ненаблюдаема. Сравнивать прогноз приходится с её зашумлённой оценкой: для прогноза на день – с квадратом доходности $r_{t}^2$, для прогноза на месяц – с реализованной дисперсией, суммой квадратов доходностей за следующие 21 торговый день. @patton2011 показал, что при зашумлённой оценке не всякая функция потерь ранжирует прогнозы правильно. Две функции потерь, которые ранжируют их верно, – среднеквадратичная ошибка по дисперсии и функция QLIKE:

$$
L(\hat\sigma^2, \mathrm{RV}) = \ln\hat\sigma^2 + \frac{\mathrm{RV}}{\hat\sigma^2},
$$ {#eq-qlike}

где $\hat\sigma^2$ – прогноз дисперсии, а RV – её реализованная оценка. QLIKE штрафует за занижение волатильности сильнее, чем за завышение, и слабо реагирует на отдельные экстремальные наблюдения. Среднеквадратичная ошибка, напротив, почти целиком определяется несколькими днями с наибольшими доходностями.

```{python}
#| label: tbl-vol-oos
#| tbl-cap: "Прогноз волатильности IMOEX вне выборки, 2020–2026 гг. QLIKE – средние потери (меньше – лучше), RMSE – среднеквадратичная ошибка прогноза волатильности на 21 день, п. п. годовых"
split, H = "2019-12-31", 21
test_idx = r.loc["2020-01-01":].index

# GJR-GARCH: параметры по данным до split (last_obs), прогнозы из каждой даты после split.
# Строка с датой t содержит прогноз на t+1, ..., t+H по данным до t включительно.
gjr_is = arch_model(r, mean="Constant", vol="GARCH", p=1, o=1, q=1, dist="t").fit(
    last_obs=split, disp="off")
fvar = gjr_is.forecast(start=split, horizon=H, reindex=False).variance

fc_1 = {"GJR-GARCH": fvar["h.01"]}                 # прогноз дисперсии на день
fc_H = {"GJR-GARCH": fvar.sum(axis=1)}             # прогноз суммарной дисперсии за H дней

# EWMA (RiskMetrics): оценка на t – прогноз на t+1 и на каждый из следующих дней
eps2 = (r - r.loc[:split].mean()) ** 2
ewma = eps2.ewm(alpha=1 - 0.94, adjust=False).mean()
roll = r.rolling(63).var()                          # скользящее окно 63 дня
hist = r.expanding().var()                          # вся доступная история
for name, v in {"EWMA": ewma, "Окно 63 дня": roll, "Историческая": hist}.items():
    fc_1[name], fc_H[name] = v, v * H

# Реализованные значения: r² дня t и сумма r² за дни t, ..., t+H−1
r2 = r**2
rv_H = r2.rolling(H).sum().shift(-(H - 1))

def evaluate(mask):
    rows = {}
    for name in fc_1:
        # прогноз для дня t сделан накануне: сдвигаем на один торговый день
        f1 = fc_1[name].shift(1).reindex(test_idx)[mask]
        fH = fc_H[name].shift(1).reindex(test_idx)[mask]
        real1, realH = r2.reindex(test_idx)[mask], rv_H.reindex(test_idx)[mask]
        ok = realH.notna()
        rows[name] = {
            "QLIKE, 1 день": np.mean(np.log(f1) + real1 / f1),
            "QLIKE, 21 день": np.mean(np.log(fH[ok]) + realH[ok] / fH[ok]),
            "RMSE, 21 день": np.sqrt(np.mean((np.sqrt(realH[ok] / H * 252) - np.sqrt(fH[ok] / H * 252)) ** 2)),
        }
    return pd.DataFrame(rows).T

all_days = np.ones(len(test_idx), dtype=bool)
no_2022 = test_idx.year != 2022
oos = pd.concat({"2020–2026": evaluate(all_days), "без 2022 г.": evaluate(no_2022)}, axis=1)
oos.style.format("{:.2f}", decimal=",")
```

```{python}
#| include: false
o = oos
res_oos = {
    "best_q21": o[("2020–2026", "QLIKE, 21 день")].idxmin(),
    "rmse_all_garch": float(o.loc["GJR-GARCH", ("2020–2026", "RMSE, 21 день")]),
    "rmse_all_hist": float(o.loc["Историческая", ("2020–2026", "RMSE, 21 день")]),
    "rmse_no22_garch": float(o.loc["GJR-GARCH", ("без 2022 г.", "RMSE, 21 день")]),
    "rmse_no22_ewma": float(o.loc["EWMA", ("без 2022 г.", "RMSE, 21 день")]),
    "rmse_no22_roll": float(o.loc["Окно 63 дня", ("без 2022 г.", "RMSE, 21 день")]),
    "rmse_no22_hist": float(o.loc["Историческая", ("без 2022 г.", "RMSE, 21 день")]),
}
```

По QLIKE на обоих горизонтах лучше всех прогнозирует модель GJR-GARCH, за ней EWMA, затем скользящее окно, а историческая дисперсия – хуже всех. Модели, которые быстро реагируют на новую информацию, выигрывают у тех, кто усредняет длинную историю.

Среднеквадратичная ошибка за весь период рисует другую картину: все методы оказываются примерно одинаковыми, и даже историческая дисперсия почти не уступает GARCH (`r num(py$res_oos$rmse_all_hist, 1)` против `r num(py$res_oos$rmse_all_garch, 1)` п. п.). Причина – февраль и март 2022 г. Реализованная волатильность этих недель в разы превышает любой прогноз, и квадраты этих ошибок заглушают всё остальное. Без 2022 г. порядок восстанавливается: GJR-GARCH – `r num(py$res_oos$rmse_no22_garch, 1)` п. п., EWMA – `r num(py$res_oos$rmse_no22_ewma, 1)`, окно – `r num(py$res_oos$rmse_no22_roll, 1)`, историческая дисперсия – `r num(py$res_oos$rmse_no22_hist, 1)`.

Вывод согласуется с большим исследованием @hansen2005, где сотни моделей волатильности сравнивались на валютных курсах и акциях. Модели сложнее GARCH(1,1) редко дают заметное преимущество, но и сама GARCH(1,1) заметно лучше простых правил, которые не учитывают, как быстро затухают шоки.

::: {.callout-warning title="Типичная ошибка: прогноз из одной точки вместо прогноза на каждый день"}
Та же ловушка, что в предыдущей главе, встречается и здесь. Вызов `res.forecast(horizon=len(test))` у модели, оценённой на обучающей выборке, даёт *один* прогноз из последней обучающей даты на все дни теста вперёд. Он плавно сходится к безусловной дисперсии и не содержит информации о том, что происходило в тестовом периоде. Для проверки нужны прогнозы на день вперёд из каждой даты: в пакете arch – `fit(last_obs=...)` и `forecast(start=...)`, как в коде выше.

Вторая ошибка связана с интерпретацией: полоса $\hat\mu \pm \hat\sigma$ вокруг прогноза доходности – это не 95%-й доверительный интервал. При нормальном распределении она накрывает около 68% дней, а для 95% нужно $\pm 1{,}96\hat\sigma$. При распределении Стьюдента множитель зависит от $\nu$.
:::

## Итоги {.unnumbered}

- Дисперсия доходностей меняется во времени и зависит от прошлых шоков. Тест ARCH-LM и тест Льюнга – Бокса для квадратов доходностей это подтверждают.
- В модели GARCH(1,1) сегодняшняя дисперсия складывается из константы, реакции на вчерашний шок ($\alpha$) и инерции ($\beta$). Персистентность $\alpha + \beta$ определяет, как быстро затухают шоки волатильности; для IMOEX она близка к единице.
- EWMA – частный случай GARCH(1,1) без возврата к среднему уровню.
- Распределение Стьюдента для стандартизованных шоков заметно лучше нормального. Модель GJR-GARCH учитывает, что падения повышают волатильность сильнее роста; для российских акций асимметрия значима.
- Параметры GARCH, особенно безусловная дисперсия, зависят от выборки, и долгосрочный прогноз волатильности отражает прежде всего число кризисов в истории.
- Диагностику проводят по стандартизованным остаткам $\hat\varepsilon_t/\hat\sigma_t$, а не по остаткам уравнения среднего.
- Прогнозы волатильности сравнивают вне выборки с устойчивыми к шуму функциями потерь, например QLIKE. GARCH превосходит EWMA, скользящее окно и историческую дисперсию, но экстремальные эпизоды вроде 2022 г. не предсказывает ни одна модель.

## Упражнения {#sec-exercises-garch}

Упражнения разделены на четыре типа. Задания **А** проверяют понимание и решаются без компьютера. Задания **Б** выполняются на данных вашей акции (тикер назначает преподаватель), поэтому готового ответа у них нет. Задания **В** учат работать с ИИ-ассистентом: не получать ответ, а проверять его. Задание **Г** – небольшое исследование, результаты которого нужно защитить устно.

### А. Понимание

1. В модели GARCH(1,1) $\omega = 0{,}02$, $\alpha = 0{,}08$, $\beta = 0{,}90$ (доходности в процентах). Найдите безусловную дневную и годовую волатильность и период полураспада. Вчера условная дисперсия была 1,5, а доходность отклонилась от среднего на $-3\%$. Чему равна условная дисперсия сегодня?
2. Как изменится ответ на вопрос 1 для модели GJR-GARCH с теми же параметрами и $\gamma = 0{,}06$? А если вчерашний шок был $+3\%$?
3. Почему EWMA можно считать моделью GARCH(1,1)? Какие ограничения на параметры это накладывает и к чему сходится прогноз EWMA на длинном горизонте?
4. Объясните, почему тест ARCH-LM по остаткам уравнения среднего почти всегда отвергает нулевую гипотезу даже для хорошей модели GARCH.
5. Модель GARCH оценили на двух выборках и получили персистентность 0,97 и 0,995. Во сколько раз различаются периоды полураспада? Как это скажется на прогнозе волатильности на год вперёд?

### Б. Практика на своей акции

6. Проверьте наличие ARCH-эффекта в доходностях своей акции тестом ARCH-LM. Оцените GARCH(1,1) с нормальным распределением и распределением Стьюдента. Сравните модели по BIC и сравните оценку $\nu$ с оценкой для IMOEX.
7. Оцените GJR-GARCH для своей акции. Значим ли $\gamma$? Постройте кривую влияния новостей и сравните её с кривой для IMOEX.
8. Постройте график условной волатильности своей акции и скользящей волатильности за 63 дня. Найдите эпизод, где заметен эффект призрака, и объясните его.
9. Повторите сравнение прогнозов вне выборки из раздела [-@sec-vol-forecast] для своей акции. Совпадает ли ранжирование методов с результатом для индекса?

### В. Работа с ИИ-ассистентом

10. Попросите ИИ-ассистента написать код, который оценивает GARCH(1,1) на доходностях IMOEX, проверяет модель и строит прогноз волатильности на 2020–2026 гг. Проверьте: по каким остаткам проводится диагностика; в каких единицах доходности; как построен прогноз – из одной точки или на каждый день; как переводится дневная волатильность в годовую. Запишите найденные ошибки.
11. Спросите ассистента, какие значения $\alpha$ и $\beta$ «типичны» для модели GARCH(1,1) на рынке акций и откуда эти цифры. Сравните с оценками главы для российских акций. Если ассистент ссылается на источник, проверьте, существует ли он и говорится ли там это.

### Г. Мини-исследование

12. Предсказывает ли условная волатильность GARCH будущую доходность? Разбейте дни 2010–2026 гг. на пять групп по условной волатильности IMOEX, известной накануне, и посчитайте среднюю доходность и коэффициент Шарпа индекса в следующем месяце для каждой группы. Есть ли премия за риск в периоды высокой волатильности? Сколько независимых эпизодов высокой волатильности у вас на самом деле? Подготовьте короткий (3–5 минут) устный рассказ.

## Вопросы для самопроверки {.unnumbered}

1. Чем условная дисперсия отличается от безусловной? Может ли стационарный ряд иметь меняющуюся условную дисперсию?
2. Что измеряют параметры $\alpha$ и $\beta$ в модели GARCH(1,1)? Что такое персистентность?
3. Почему для моделей GARCH обычно используют распределение Стьюдента, а не нормальное?
4. Что показывает коэффициент $\gamma$ в модели GJR-GARCH?
5. Какие остатки нужно проверять после оценки модели GARCH и какими тестами?
6. К чему сходится прогноз волатильности GARCH на длинном горизонте и почему он чувствителен к выбору выборки?
7. Почему для сравнения прогнозов волатильности используют функцию QLIKE, а не только среднеквадратичную ошибку?

::: {.callout-tip collapse="true" title="Ответы"}
1. Условная дисперсия – дисперсия доходности при условии информации к предыдущему дню, безусловная – средний уровень за всё время. Да: ряд GARCH с $\alpha + \beta < 1$ стационарен, хотя его условная дисперсия меняется каждый день.
2. $\alpha$ – реакция дисперсии на вчерашний шок, $\beta$ – инерция дисперсии. Персистентность $\alpha + \beta$ – доля отклонения дисперсии от среднего уровня, сохраняющаяся на следующий день.
3. Даже после учёта меняющейся волатильности стандартизованные шоки имеют тяжёлые хвосты; нормальное распределение занижает вероятность крупных движений, что особенно важно для VaR и ES.
4. Насколько сильнее дисперсия реагирует на отрицательный шок, чем на положительный той же величины (асимметрия, эффект рычага).
5. Стандартизованные остатки $\hat\varepsilon_t/\hat\sigma_t$ и их квадраты: тест Льюнга – Бокса, тест ARCH-LM, QQ-график.
6. К безусловной дисперсии $\omega/(1-\alpha-\beta)$. При персистентности, близкой к единице, знаменатель мал, и небольшие изменения оценок (например, из-за включения кризисного года) сильно меняют уровень.
7. Истинная волатильность ненаблюдаема, её заменяют зашумлённой оценкой (квадратом доходности или реализованной дисперсией). QLIKE ранжирует прогнозы правильно даже при таком шуме и слабо зависит от отдельных экстремальных наблюдений, тогда как среднеквадратичную ошибку определяют несколько крупнейших дней.
:::

## Что почитать {.unnumbered}

- @engle1982 и @bollerslev1986 – исходные работы о моделях ARCH и GARCH.
- @tsay2010, гл. 3 – модели условной гетероскедастичности с примерами на финансовых данных.
- @alexander2008, гл. II.4 – модели GARCH с точки зрения практика риск-менеджмента.
- @glosten1993 – модель с асимметричной реакцией волатильности на падения и рост.
- @hansen2005 – сравнение сотен моделей волатильности с GARCH(1,1).
- @patton2011 – как сравнивать прогнозы волатильности, когда истинная волатильность ненаблюдаема.
