---
title: "Прогнозирование и машинное обучение"
---

```{r}
#| include: false
source("_common.R")
```

```{python}
#| include: false
import os
os.environ["LOKY_MAX_CPU_COUNT"] = "4"   # sklearn не ищет число ядер через системный вызов
import warnings
warnings.filterwarnings("ignore")
import numpy as np
import pandas as pd
import matplotlib.pyplot as plt
import lightgbm as lgb
from sklearn.linear_model import LinearRegression, Ridge
from sklearn.model_selection import TimeSeriesSplit, KFold
from sklearn.preprocessing import StandardScaler
from sklearn.pipeline import make_pipeline
from qf import data, plot
```

```{python}
#| include: false
# Вступительный кейс: признаки из прошлогоднего ноутбука курса
ix0 = data.load_index("IMOEX", start="2003-01-01").set_index("date")
r0 = np.log(ix0["close"]).diff()

def rsi_of(x, n=14):
    d = x.diff()
    up, down = d.clip(lower=0).rolling(n).mean(), (-d.clip(upper=0)).rolling(n).mean()
    return 100 - 100 / (1 + up / down)

leak = pd.DataFrame({"y": r0})
for k in range(1, 6):
    leak[f"lag{k}"] = r0.shift(k)
for w in (5, 10, 20):
    leak[f"ma{w}"] = r0.rolling(w).mean()
    leak[f"vol{w}"] = r0.rolling(w).std()
leak["rsi"] = rsi_of(r0)
leak["value"] = ix0["value_rub"]
leak["dow"] = leak.index.dayofweek
leak["month"] = leak.index.month
leak = leak.dropna()
X0, y0 = leak.drop(columns="y"), leak["y"]
gb_params = dict(objective="regression", learning_rate=0.05, num_leaves=15,
                 min_data_in_leaf=100, n_estimators=300, verbose=-1)
p0 = pd.Series(np.nan, index=y0.index)
for tr_i, te_i in TimeSeriesSplit(5).split(X0):
    m0 = lgb.LGBMRegressor(**gb_params).fit(X0.iloc[tr_i], y0.iloc[tr_i])
    p0.iloc[te_i] = m0.predict(X0.iloc[te_i])
ok0 = p0.notna()
intro = {
    "r2": float(1 - ((y0[ok0] - p0[ok0]) ** 2).sum() / (y0[ok0] ** 2).sum()),
    "hit": float((np.sign(p0[ok0]) == np.sign(y0[ok0])).mean()),
    "n": int(ok0.sum()), "nfeat": X0.shape[1],
}
```

Представьте, что студент приносит на семинар модель градиентного бустинга для дневной доходности индекса Мосбиржи. `r plural(py$intro$nfeat, "признак", "признака", "признаков")`: лаги доходности, скользящие средние, волатильность, индекс относительной силы, оборот торгов, день недели. Модель проверена честно, на кросс-валидации для временных рядов, где каждый тестовый период идёт после обучающего. Результат на `r num(py$intro$n, 0)` днях вне выборки: $R^2 =$ `r num(py$intro$r2, 2)`, знак доходности угадан в `r pct(py$intro$hit, 0)` дней. Если бы это было правдой, автор модели очень быстро стал бы очень богатым человеком.

Это неправда. В предыдущих главах мы видели, что линейная автокорреляция дневных доходностей индекса близка к нулю, а простые модели вне выборки не превосходят историческое среднее. Нелинейная модель могла бы найти то, что пропустили линейные, но не в таком масштабе. Ошибка в данных: несколько признаков посчитаны по окну, которое включает тот самый день, доходность которого модель должна предсказать. Модель не прогнозирует, а вычисляет ответ из подсказки.

Эта глава о том, как применять машинное обучение к финансовым рядам и не обмануть себя. Методы машинного обучения сами по себе не сложнее эконометрики, и современные библиотеки делают их применение делом нескольких строк. Трудность в другом: финансовые данные упорядочены во времени, сигнала в них мало, а шума много. Поэтому главная часть работы – правильно поставить задачу, построить признаки без заглядывания в будущее и проверить модель так, чтобы проверка имитировала реальное использование.

::: {.callout-note title="В этой главе"}
- Ставим задачу прогноза: что известно в момент прогноза, что прогнозируем, с чем сравниваем.
- Разбираем утечку данных на примере модели, которая «угадывает» `r pct(py$intro$hit, 0)` дней.
- Строим валидацию во времени: расширяющееся и скользящее окно, эмбарго при пересекающихся целях.
- Сравниваем линейную модель и градиентный бустинг в прогнозе доходности и волатильности.
- Выясняем, почему стратегия на прогнозах модели может обыгрывать рынок на бумаге и не обыгрывать в реальности.

**Данные:** `indexes.parquet` (см. [данные книги](data/README.md)).
**Нужно знать:** прогноз вне выборки и $R^2_{OOS}$ (глава «Свойства финансовых рядов и модели ARMA»), модели волатильности (глава «Волатильность: модели ARCH и GARCH»), основы регрессии.
:::

В главе используются пакеты scikit-learn и LightGBM.

```{python}
import numpy as np
import pandas as pd
import matplotlib.pyplot as plt
import lightgbm as lgb
from sklearn.linear_model import LinearRegression, Ridge
from sklearn.model_selection import TimeSeriesSplit, KFold
from sklearn.preprocessing import StandardScaler
from sklearn.pipeline import make_pipeline
from qf import data, plot

# Числа в таблицах: запятая, типографский минус
ru = lambda v, d=3: f"{v:.{d}f}".replace(".", ",").replace("-", "−")
```

## Постановка задачи прогноза {#sec-ml-setup}

### Что известно и что прогнозируем

Любую задачу прогноза нужно начинать с временной оси. Пусть торги дня $t$ закончились, и мы знаем цены закрытия, обороты и всё, что произошло до этого момента. Это информационное множество $\mathcal{F}_t$. Прогноз доходности следующего дня $r_{t+1}$ может использовать только то, что входит в $\mathcal{F}_t$:

$$
\hat r_{t+1} = f(x_t), \qquad x_t \in \mathcal{F}_t.
$$ {#eq-ml-setup}

В таблице данных это означает, что в строке с датой $t$ стоят признаки $x_t$, посчитанные по данным до конца дня $t$ включительно, а целевая переменная – доходность *следующего* дня. В pandas цель получают сдвигом назад: `y = r.shift(-1)`. Если вместо этого в строке $t$ стоит доходность дня $t$, то любой признак, использующий цену закрытия дня $t$, уже содержит ответ.

::: {.callout-tip title="Сначала предскажите"}
Скользящее среднее доходности за 5 дней `r.rolling(5).mean()` в строке $t$ – это среднее каких дней? Можно ли использовать его как признак для прогноза $r_t$? А для прогноза $r_{t+1}$?
:::

### С чем сравнивать

Качество прогноза имеет смысл только по сравнению с простым эталоном. Для дневных доходностей естественные эталоны – нулевой прогноз и историческое среднее. Меры качества те же, что в главе о моделях ARMA:

- $R^2$ вне выборки относительно эталона: положительный – модель лучше эталона, отрицательный – хуже;
- доля верно угаданных знаков. Её нужно сравнивать не с 50%, а с долей дней роста: модель, которая всегда предсказывает рост, угадает знак во всех растущих днях.

Для прогноза волатильности эталоном служит последнее наблюдённое значение или модель GARCH.

## Утечка данных {#sec-leakage}

### Как модель «угадала» 85% дней

Вернёмся к модели из начала главы. Она воспроизводит признаки из прошлогоднего учебного ноутбука курса: цель – доходность дня $t$, признаки – лаги доходности, скользящие средние `ma5`, `ma10`, `ma20`, скользящие стандартные отклонения, индекс относительной силы (RSI), оборот торгов, день недели и месяц. Лаги сдвинуты правильно, а скользящие статистики – нет: `r.rolling(5).mean()` в строке $t$ – это среднее доходностей дней с $t-4$ по $t$, то есть включает цель.

Насколько серьёзна такая подсказка, показывает обычная линейная регрессия. Скользящее среднее за 5 дней и четыре лага содержат цель точно:

$$
r_t = 5 \cdot \text{ma5}_t - r_{t-1} - r_{t-2} - r_{t-3} - r_{t-4}.
$$ {#eq-leak-identity}

::: {.panel-tabset}

### Python

```{python}
# Признаки с утечкой: скользящее среднее включает день t, цель – доходность дня t
imoex = data.load_index("IMOEX", start="2003-01-01").set_index("date")
r = np.log(imoex["close"]).diff()

leaky = pd.DataFrame({"y": r, "ma5": r.rolling(5).mean()})
for k in range(1, 5):
    leaky[f"lag{k}"] = r.shift(k)
leaky = leaky.dropna()

ols = LinearRegression().fit(leaky.drop(columns="y"), leaky["y"])
print("R² =", round(ols.score(leaky.drop(columns="y"), leaky["y"]), 6))
print("Коэффициенты:", ols.coef_.round(3))
```

### R

```{r}
library(dplyr)

imoex <- qf_load_index("IMOEX", start = "2003-01-01") |> arrange(date)
leaky <- tibble(r = c(NA, diff(log(imoex$close)))) |>
  mutate(ma5 = zoo::rollmean(r, 5, fill = NA, align = "right"),
         lag1 = lag(r, 1), lag2 = lag(r, 2), lag3 = lag(r, 3), lag4 = lag(r, 4)) |>
  na.omit()

fit <- lm(r ~ ma5 + lag1 + lag2 + lag3 + lag4, data = leaky)
summary(fit)$r.squared   # 1: цель восстановлена точно
round(coef(fit), 3)
```

:::

$R^2$ равен единице, коэффициенты – ровно 5 и −1. Бустинг не знает этого тождества, но быстро находит его приближённо, как и зависимость цели от RSI и скользящей волатильности, посчитанных по тем же окнам. Отсюда и `r pct(py$intro$hit, 0)` угаданных знаков.

::: {.callout-warning title="Типичная ошибка: признак, который знает ответ"}
Утечка данных (data leakage) – использование при обучении или проверке информации, которой не было бы в момент прогноза. Самые частые формы в финансовых задачах:

1. **Скользящее окно включает цель.** `rolling(...)` в строке $t$ включает наблюдение $t$. Если цель – $r_t$, признак нужно сдвинуть: `r.rolling(5).mean().shift(1)`. Если цель – $r_{t+1}$ (как в @eq-ml-setup), сдвигать признаки не нужно, сдвигается цель.
2. **Данные того же дня.** Оборот, максимум и минимум дня $t$ становятся известны только после закрытия. Для прогноза $r_t$ их использовать нельзя.
3. **Масштабирование по всей выборке.** `StandardScaler` или `MinMaxScaler`, обученный на всех данных до разбиения, передаёт в обучающую часть среднее и разброс тестовой. Масштабирование – часть модели, и его параметры оцениваются только на обучающих данных (в scikit-learn это делает `Pipeline`).
4. **Подбор модели на тесте.** Ранняя остановка бустинга по ошибке на тестовом фолде, выбор гиперпараметров или признаков по результату на тесте превращают тест в ещё одну обучающую выборку.
5. **Случайное разбиение.** `train_test_split` по умолчанию перемешивает наблюдения, и модель учится на будущем, чтобы «предсказать» прошлое (см. раздел [-@sec-time-cv]).

Главный признак утечки – результат, который слишком хорош. Прежде чем радоваться $R^2 = 0{,}6$ на дневных доходностях, ищите ошибку.
:::

## Валидация во времени {#sec-time-cv}

### Почему не подходит обычная кросс-валидация

Обычная $k$-кратная кросс-валидация делит данные на $k$ частей случайным образом, обучает модель на $k-1$ частях и проверяет на оставшейся. Для независимых наблюдений это разумно. Для временного ряда – нет, по двум причинам. Во-первых, модель обучается на данных, которые идут *после* тестовых, а в реальности будущее недоступно. Во-вторых, соседние наблюдения временного ряда похожи, и если одно попало в обучение, а соседнее – в тест, модель проверяется почти на тех же данных, на которых училась.

Вместо этого используют схемы, в которых тест всегда идёт после обучения.

- **Расширяющееся окно** (expanding window): модель обучается на всех данных до начала теста; с каждым шагом обучающая выборка растёт. Так устроен `TimeSeriesSplit` в scikit-learn.
- **Скользящее окно** (sliding window): обучающая выборка фиксированной длины сдвигается вперёд. Это уместно, если старые данные устаревают, например после смены рыночного режима.
- **Эмбарго** (embargo): между обучением и тестом оставляют разрыв. Он нужен, когда цель охватывает несколько будущих дней и цели соседних наблюдений перекрываются [@lopezdeprado2018].

```{python}
#| label: fig-cv-schemes
#| fig-cap: "Схемы валидации: случайное разбиение, расширяющееся окно, скользящее окно и расширяющееся окно с эмбарго. Синий – обучение, оранжевый – тест, серый – эмбарго"
n, k = 100, 4
schemes = {}
rng = np.random.default_rng(3)
folds = rng.permutation(n) % k
schemes["Случайные\nфолды"] = [(np.where(folds != i)[0], np.where(folds == i)[0], []) for i in range(k)]
test_len = 16
starts = [36, 52, 68, 84]
schemes["Расширяющееся\nокно"] = [(np.arange(0, s), np.arange(s, s + test_len), []) for s in starts]
schemes["Скользящее\nокно"] = [(np.arange(s - 36, s), np.arange(s, s + test_len), []) for s in starts]
schemes["С эмбарго"] = [(np.arange(0, s - 5), np.arange(s, s + test_len), np.arange(s - 5, s)) for s in starts]

fig, axes = plt.subplots(len(schemes), 1, figsize=(6.5, 4.6), sharex=True)
for ax, (name, splits) in zip(axes, schemes.items()):
    for row, (tr_i, te_i, gap_i) in enumerate(splits):
        ax.scatter(tr_i, [row] * len(tr_i), marker="s", s=6, color=plot.BLUE, lw=0)
        ax.scatter(te_i, [row] * len(te_i), marker="s", s=6, color=plot.ORANGE, lw=0)
        ax.scatter(gap_i, [row] * len(gap_i), marker="s", s=6, color=plot.GREY, lw=0)
    ax.set_yticks([])
    ax.set_ylabel(name, rotation=0, ha="right", va="center", fontsize=8)
    ax.grid(False)
axes[-1].set_xlabel("Время →")
plt.show()
```

### Насколько обманывает перемешивание

Разница между схемами становится драматической, когда цели перекрываются. Возьмём в качестве цели доходность индекса за следующие 20 торговых дней. Цели двух соседних дней совпадают на 19 дней из 20. При случайном разбиении у каждого тестового наблюдения есть почти точная копия его цели в обучающей выборке, и модель, запомнившая обучающие данные, «предскажет» тест.

```{python}
# Признаки по данным до конца дня t (включительно)
def make_features(close, value):
    r = np.log(close).diff()
    f = pd.DataFrame(index=close.index)
    for k in range(5):
        f[f"r_lag{k}"] = r.shift(k)                   # r_t, r_{t−1}, ..., r_{t−4}
    for w in (5, 10, 20, 60):
        f[f"mom{w}"] = r.rolling(w).sum()             # доходность за w дней
        f[f"vol{w}"] = r.rolling(w).std()             # волатильность за w дней
    f["rsi"] = rsi_of(close)                          # индекс относительной силы по ценам
    log_value = np.log(value.replace(0, np.nan))
    f["dvalue"] = log_value - log_value.rolling(20).mean()   # оборот относительно среднего
    f["dow"] = f.index.dayofweek
    return f

def rsi_of(x, n=14):
    """Индекс относительной силы: средний рост к среднему падению за n дней, шкала 0–100."""
    d = x.diff()
    up, down = d.clip(lower=0).rolling(n).mean(), (-d.clip(upper=0)).rolling(n).mean()
    return 100 - 100 / (1 + up / down)

feats = make_features(imoex["close"], imoex["value_rub"])
r = np.log(imoex["close"]).diff()
# Цель: доходность за 20 следующих дней, r_{t+1} + ... + r_{t+20}
fwd20 = r[::-1].rolling(20).sum()[::-1].shift(-1).rename("y")
d20 = pd.concat([feats, fwd20], axis=1).dropna().loc["2005":]
X20, y20 = d20.drop(columns="y"), d20["y"]

def cv_r2(splitter, embargo=0):
    """R² прогноза, собранного по тестовым фолдам; embargo – разрыв в днях до и после теста."""
    pred = pd.Series(np.nan, index=y20.index)
    for tr_i, te_i in splitter.split(X20):
        if embargo:
            tr_i = tr_i[(tr_i < te_i.min() - embargo) | (tr_i > te_i.max() + embargo)]
        m = lgb.LGBMRegressor(**gb_params).fit(X20.iloc[tr_i], y20.iloc[tr_i])
        pred.iloc[te_i] = m.predict(X20.iloc[te_i])
    ok = pred.notna()
    return 1 - ((y20[ok] - pred[ok]) ** 2).sum() / ((y20[ok] - y20[ok].mean()) ** 2).sum()

cv_tab = pd.Series({
    "Случайные фолды (перемешивание)": cv_r2(KFold(5, shuffle=True, random_state=0)),
    "Расширяющееся окно": cv_r2(TimeSeriesSplit(5)),
    "Расширяющееся окно, эмбарго 20 дней": cv_r2(TimeSeriesSplit(5), embargo=20),
}, name="R² вне выборки")
cv_tab.to_frame().style.format(lambda v: ru(v, 2))
```

```{python}
#| include: false
cvr = {k: float(v) for k, v in zip(["shuffle", "tss", "emb"], cv_tab.values)}
```

При перемешивании модель показывает $R^2 =$ `r num(py$cvr$shuffle, 2)`: как будто месячная доходность индекса предсказуема на треть. При проверке во времени $R^2 =$ `r num(py$cvr$tss, 2)`, то есть модель хуже простого среднего. Ни одна из этих цифр не говорит, что признаки бесполезны или полезны, – только первая говорит неправду. Эмбарго здесь почти не меняет результат, потому что в `TimeSeriesSplit` обучающая выборка и так целиком предшествует тесту; перекрываются лишь последние 20 целей перед тестом. При более сложных схемах, где обучающие данные есть и до, и после теста, эмбарго обязательно.

## Прогноз доходности: линейная модель и бустинг {#sec-ml-returns}

### Модели

Сравним две модели разной природы.

**Гребневая регрессия** (ridge regression) – линейная регрессия со штрафом за размер коэффициентов:

$$
\hat\beta = \arg\min_\beta \sum_t \left(y_t - x_t'\beta\right)^2 + \lambda \lVert\beta\rVert^2.
$$ {#eq-ridge}

Штраф $\lambda$ стягивает коэффициенты к нулю. Когда сигнал слаб, а признаков много, это защищает от переобучения: модель не подстраивается под случайные совпадения. Признаки перед оценкой приводят к одному масштабу.

**Градиентный бустинг** строит прогноз как сумму сотен небольших деревьев решений. Каждое новое дерево обучается на ошибках суммы предыдущих, а вклад каждого дерева умножается на малый шаг обучения. Деревья сами находят нелинейности и взаимодействия признаков, например что после сильного падения при высокой волатильности рынок ведёт себя иначе, чем при низкой. Библиотека LightGBM – одна из самых быстрых реализаций. Главные гиперпараметры: шаг обучения (`learning_rate`), число деревьев (`n_estimators`), размер дерева (`num_leaves`) и минимальное число наблюдений в листе (`min_data_in_leaf`). Чем крупнее деревья и чем меньше наблюдений в листе, тем гибче модель и тем легче она запоминает шум.

### Проверка на 2012–2026 гг.

Цель – доходность индекса на следующий день. Признаки – те же, что в предыдущем разделе, но теперь все они посчитаны по данным до конца дня $t$, а цель сдвинута на день вперёд. Каждый год с 2012 по 2026 г. модели заново обучаются на всех предыдущих годах (расширяющееся окно) и прогнозируют доходности текущего года.

```{python}
#| label: tbl-ml-returns
#| tbl-cap: "Прогноз дневной доходности IMOEX вне выборки, 2012–2026 гг., переобучение раз в год"
d1 = pd.concat([feats, r.shift(-1).rename("y")], axis=1).dropna().loc["2005":]

preds = {"Историческое среднее": [], "Гребневая регрессия": [], "LightGBM": []}
actual = []
for year in range(2012, 2027):
    train = d1.loc[: f"{year - 1}-12-31"]
    test = d1.loc[f"{year}-01-01": f"{year}-12-31"]
    X_tr, y_tr, X_te = train.drop(columns="y"), train["y"], test.drop(columns="y")
    # Масштабирование внутри Pipeline: среднее и разброс – только по обучающим данным
    ridge = make_pipeline(StandardScaler(), Ridge(alpha=100)).fit(X_tr, y_tr)
    booster = lgb.LGBMRegressor(**gb_params).fit(X_tr, y_tr)
    preds["Историческое среднее"].append(pd.Series(y_tr.mean(), index=test.index))
    preds["Гребневая регрессия"].append(pd.Series(ridge.predict(X_te), index=test.index))
    preds["LightGBM"].append(pd.Series(booster.predict(X_te), index=test.index))
    actual.append(test["y"])

y_oos = pd.concat(actual)
pred_oos = {name: pd.concat(p) for name, p in preds.items()}
sse = lambda p: ((y_oos - p) ** 2).sum()
ret_tab = pd.DataFrame({
    name: {"R² против нуля": 1 - sse(p) / (y_oos ** 2).sum(),
           "R² против среднего": 1 - sse(p) / sse(pred_oos["Историческое среднее"]),
           "Доля угаданных знаков": (np.sign(p) == np.sign(y_oos)).mean()}
    for name, p in pred_oos.items()}).T
ret_tab.style.format(ru)
```

```{python}
#| include: false
mlr = {"ridge": float(ret_tab.loc["Гребневая регрессия", "R² против нуля"]),
       "lgbm": float(ret_tab.loc["LightGBM", "R² против нуля"]),
       "hit_lgbm": float(ret_tab.loc["LightGBM", "Доля угаданных знаков"]),
       "up": float((y_oos > 0).mean()), "n": len(y_oos)}
```

Обе модели проигрывают даже нулевому прогнозу: $R^2$ гребневой регрессии – `r num(py$mlr$ridge, 3)`, бустинга – `r num(py$mlr$lgbm, 3)`. Бустинг проигрывает сильнее: гибкая модель находит в обучающих данных больше закономерностей, которые оказываются шумом. Доля угаданных знаков у бустинга, `r pct(py$mlr$hit_lgbm, 1)`, почти совпадает с долей дней роста, `r pct(py$mlr$up, 1)`, – того же добился бы прогноз «завтра рост».

Это ожидаемый результат, а не неудача метода. @gu2020 показали, что машинное обучение действительно помогает прогнозировать доходности американских акций. Но это прогноз в *поперечном* разрезе: какие из тысяч акций в следующем месяце вырастут сильнее других. Предсказать, куда пойдёт весь рынок завтра, гораздо труднее, и даже в лучших работах $R^2$ вне выборки измеряется долями процента.

## Где сигнал есть: прогноз волатильности {#sec-ml-volatility}

В главе о GARCH мы видели, что волатильность, в отличие от доходности, хорошо предсказуема. Здесь у машинного обучения больше шансов. Будем прогнозировать среднюю дисперсию доходности на следующие 5 торговых дней. Её зашумлённая оценка – средний квадрат дневной доходности за эти дни.

Стандартный эталон – модель HAR (heterogeneous autoregressive) [@corsi2009]. Она объясняет будущую дисперсию тремя средними квадратов прошлых доходностей: за день, неделю и месяц:

$$
\ln \mathrm{RV}_{t+1:t+5} = b_0 + b_d \ln \mathrm{RV}_t + b_w \ln \mathrm{RV}_{t-4:t} + b_m \ln \mathrm{RV}_{t-21:t} + u_t.
$$ {#eq-har}

Идея модели в том, что на рынке действуют участники с разными горизонтами: внутридневные спекулянты, недельные трейдеры, месячные инвесторы. Каждый реагирует на волатильность своего горизонта. Три средних с разными окнами дают длинную память, как у GARCH, но оцениваются обычной регрессией. Сравним HAR с бустингом на тех же трёх признаках и на расширенном наборе, куда добавлены доходность за неделю и квадраты отрицательных доходностей (асимметрия, как в модели GJR).

::: {.panel-tabset}

### Python

```{python}
#| label: tbl-ml-vol
#| tbl-cap: "Прогноз средней дисперсии на 5 дней вперёд вне выборки, 2012–2026 гг. Ошибки – в логарифмах дисперсии"
r100 = r.dropna() * 100
sq = r100 ** 2
H = 5
rv = pd.DataFrame({
    "d": np.log(sq + 1e-4),                           # последний день
    "w": np.log(sq.rolling(5).mean() + 1e-4),         # неделя
    "m": np.log(sq.rolling(22).mean() + 1e-4),        # месяц
    "ret_w": r100.rolling(5).sum(),                   # доходность за неделю
    "neg": np.log((r100 < 0) * sq + 1e-4),            # квадрат отрицательной доходности
})
# Цель: логарифм среднего квадрата доходности за дни t+1, ..., t+5
rv["y"] = np.log(sq[::-1].rolling(H).mean()[::-1].shift(-1))
rv = rv.dropna().loc["2004":]
har_cols = ["d", "w", "m"]

vol_preds = {"Последняя неделя": [], "HAR": [], "LightGBM (d, w, m)": [], "LightGBM (все признаки)": []}
vol_actual = []
vol_params = dict(learning_rate=0.03, num_leaves=15, min_data_in_leaf=100, n_estimators=300, verbose=-1)
for year in range(2012, 2027):
    # Эмбарго: последние H целей обучающей выборки заходят в тестовый год
    train = rv.loc[: f"{year - 1}-12-31"].iloc[:-H]
    test = rv.loc[f"{year}-01-01": f"{year}-12-31"]
    har = LinearRegression().fit(train[har_cols], train["y"])
    gb3 = lgb.LGBMRegressor(**vol_params).fit(train[har_cols], train["y"])
    gb_all = lgb.LGBMRegressor(**vol_params).fit(train.drop(columns="y"), train["y"])
    vol_preds["Последняя неделя"].append(test["w"])
    vol_preds["HAR"].append(pd.Series(har.predict(test[har_cols]), index=test.index))
    vol_preds["LightGBM (d, w, m)"].append(pd.Series(gb3.predict(test[har_cols]), index=test.index))
    vol_preds["LightGBM (все признаки)"].append(
        pd.Series(gb_all.predict(test.drop(columns="y")), index=test.index))
    vol_actual.append(test["y"])

yv = pd.concat(vol_actual)
vol_tab = pd.DataFrame({
    name: {"RMSE": np.sqrt(((yv - pd.concat(p)) ** 2).mean()),
           "R²": 1 - ((yv - pd.concat(p)) ** 2).sum() / ((yv - yv.mean()) ** 2).sum()}
    for name, p in vol_preds.items()}).T
vol_tab.style.format(ru)
```

### R

```{r}
r100 <- 100 * diff(log(imoex$close))
sq <- r100^2
roll_mean <- function(x, k) zoo::rollmeanr(x, k, fill = NA)
har_data <- tibble(
  d = log(sq + 1e-4),
  w = log(roll_mean(sq, 5) + 1e-4),
  m = log(roll_mean(sq, 22) + 1e-4),
  # цель: логарифм среднего квадрата за следующие 5 дней
  y = log(lead(zoo::rollmean(sq, 5, fill = NA, align = "left"), 1))
) |> na.omit()

har <- lm(y ~ d + w + m, data = har_data)
round(coef(har), 3)   # вес месячной компоненты – наибольший
```

:::

```{python}
#| include: false
vt = {"har": float(vol_tab.loc["HAR", "R²"]), "gb3": float(vol_tab.loc["LightGBM (d, w, m)", "R²"]),
      "gball": float(vol_tab.loc["LightGBM (все признаки)", "R²"]),
      "naive_rmse": float(vol_tab.loc["Последняя неделя", "RMSE"]), "har_rmse": float(vol_tab.loc["HAR", "RMSE"]),
      "bm": float(har.coef_[2]), "bw": float(har.coef_[1]), "bd": float(har.coef_[0])}
```

Картина противоположна прогнозу доходности. Волатильность предсказуема: модель HAR объясняет вне выборки `r pct(py$vt$har, 0)` дисперсии логарифма будущей волатильности. Бустинг на тех же трёх признаках даёт `r pct(py$vt$gb3, 0)`, на расширенном наборе – `r pct(py$vt$gball, 0)`. Три коэффициента линейной регрессии оказываются не хуже сотен деревьев. В последней оценке HAR наибольший вес у месячной компоненты (`r num(py$vt$bm, 2)`), затем у недельной (`r num(py$vt$bw, 2)`), а у дневной он почти нулевой: один день – слишком шумная оценка волатильности.

Отсюда общий урок. Машинное обучение выигрывает там, где зависимость сложная и нелинейная, а данных много. Когда главная зависимость проста и хорошо известна, как долгая память волатильности, правильно выбранные признаки важнее выбора алгоритма. Модели вроде HAR служат эталоном, который сложная модель должна превзойти, чтобы оправдать свою сложность.

## От прогноза к стратегии {#sec-ml-strategy}

```{python}
#| include: false
# Стратегия «в рынке или вне рынка» по знаку прогноза LightGBM при разных гиперпараметрах
grid_rows = []
for lr_ in (0.01, 0.05, 0.1):
    for leaves in (7, 15, 31):
        for min_leaf in (20, 100):
            params_g = dict(gb_params, learning_rate=lr_, num_leaves=leaves, min_data_in_leaf=min_leaf)
            pg = []
            for year in range(2012, 2027):
                train = d1.loc[: f"{year - 1}-12-31"]
                test = d1.loc[f"{year}-01-01": f"{year}-12-31"]
                mg = lgb.LGBMRegressor(**params_g).fit(train.drop(columns="y"), train["y"])
                pg.append(pd.Series(mg.predict(test.drop(columns="y")), index=test.index))
            pg = pd.concat(pg)
            pos_g = (pg > 0).astype(float)
            grid_rows.append({"lr": lr_, "leaves": leaves, "min_leaf": min_leaf,
                              "ann": float((pos_g * y_oos).mean() * 252)})
grid = pd.DataFrame(grid_rows)
bh_ann = float(y_oos.mean() * 252)

pos = (pred_oos["LightGBM"] > 0).astype(float)
strat = pos * y_oos
gain_days = -y_oos[pos == 0]
top_day = gain_days.idxmax()
diff_ann = float((strat - y_oos).mean() * 252)
diff_wo = float((strat - y_oos).drop(top_day).mean() * 252)
switches = float(pos.diff().abs().sum() / (len(pos) / 252))
net_10bp = float((strat - pos.diff().abs().fillna(0) * 0.001).mean() * 252)
strat_info = {
    "n_grid": len(grid), "n_beat": int((grid["ann"] > bh_ann).sum()),
    "grid_min": float(grid["ann"].min()), "grid_max": float(grid["ann"].max()),
    "bh": bh_ann, "base": float(strat.mean() * 252), "diff": diff_ann, "diff_wo": diff_wo,
    "top_loss": float(-gain_days.max()), "switches": switches, "net10": net_10bp,
    "top_next": str(y_oos.index[y_oos.index.get_loc(top_day)].date()),
}
```

Прогноз сам по себе не приносит денег, деньги приносит основанное на нём решение. Простейшее решение – быть в рынке, когда модель прогнозирует рост, и вне рынка, когда падение. Посчитаем среднегодовую лог-доходность такой стратегии для бустинга из раздела [-@sec-ml-returns] и сравним с покупкой и удержанием индекса.

Результат удивляет. При $R^2$ ниже нуля стратегия на прогнозах LightGBM приносит `r pct(py$strat_info$base, 1)` в год против `r pct(py$strat_info$bh, 1)` у индекса. Мы перебрали `r py$strat_info$n_grid` сочетаний гиперпараметров, и в `r py$strat_info$n_beat` из них стратегия обгоняет индекс; годовая доходность колеблется от `r pct(py$strat_info$grid_min, 1)` до `r pct(py$strat_info$grid_max, 1)`. Неужели модель всё-таки что-то нашла?

Разберём, откуда преимущество. Из `r num(100 * py$strat_info$diff, 1)` п. п. годового преимущества `r num(100 * (py$strat_info$diff - py$strat_info$diff_wo), 1)` п. п. даёт один-единственный день: накануне 24 февраля 2022 г. модель оказалась вне рынка, и стратегия избежала падения индекса на `r pct(-expm1(py$strat_info$top_loss), 0)` (лог-доходность `r num(py$strat_info$top_loss, 2)`). После сильного падения и всплеска волатильности 21–22 февраля модель прогнозировала отрицательную доходность, и это совпало с одним из крупнейших обвалов в истории рынка. Совпадение осмысленное (при высокой волатильности модель осторожнее), но построено на одном эпизоде, который не повторится в той же форме.

Кроме того, стратегия меняет позицию около `r num(py$strat_info$switches, 0)` раз в год. Если каждая смена позиции стоит 0,1% (комиссии и спред), годовая доходность стратегии падает до `r pct(py$strat_info$net10, 1)`, ниже, чем у индекса. И наконец, сравнение неполное: индекс IMOEX не учитывает дивиденды, которые получает держатель акций, а деньги вне рынка в нашем расчёте не приносят дохода, хотя на самом деле их можно разместить по ставке денежного рынка. Как правильно учитывать бенчмарк, издержки и множественность перебранных вариантов, разбирается в главе о бэктестинге и переобучении.

## Итоги {.unnumbered}

- Задача прогноза начинается с временной оси: признаки строки $t$ используют только данные до конца дня $t$, цель – величина из будущего, например `r.shift(-1)`.
- Утечка данных – главная опасность машинного обучения в финансах. Скользящие окна, включающие цель, данные того же дня, масштабирование по всей выборке и подбор модели на тесте дают правдоподобные, но ложные результаты. Слишком хороший результат – повод искать ошибку.
- Для временных рядов нужна валидация во времени: расширяющееся или скользящее окно, эмбарго при пересекающихся целях. Случайное разбиение при 20-дневной цели превращает отрицательный $R^2$ в положительный.
- В прогнозе дневной доходности индекса ни гребневая регрессия, ни бустинг не превосходят нулевой прогноз. Бустинг проигрывает сильнее: гибкость без сигнала – это переобучение.
- Волатильность предсказуема, но простая модель HAR на трёх признаках не уступает бустингу. Правильные признаки важнее сложного алгоритма.
- Стратегия на прогнозах может обыграть рынок на бумаге за счёт одного эпизода и без учёта издержек. Прежде чем верить таким результатам, их нужно проверить методами бэктестинга.

## Упражнения {#sec-exercises-ml}

Упражнения разделены на четыре типа. Задания **А** проверяют понимание и решаются без компьютера. Задания **Б** выполняются на данных вашей акции (тикер назначает преподаватель), поэтому готового ответа у них нет. Задания **В** учат работать с ИИ-ассистентом: не получать ответ, а проверять его. Задание **Г** – небольшое исследование, результаты которого нужно защитить устно.

### А. Понимание

1. Для каждого признака определите, можно ли использовать его в строке $t$ для прогноза $r_{t+1}$ и для прогноза $r_t$: (а) `r.shift(1)`; (б) `r.rolling(20).std()`; (в) объём торгов дня $t$; (г) цена открытия дня $t+1$; (д) день недели дня $t+1$.
2. Почему модель, которая всегда прогнозирует рост, может угадывать знак доходности в 53% дней? Какой эталон нужен для доли угаданных знаков?
3. Цель – доходность за следующие 10 дней, признаки считаются ежедневно. Почему случайное разбиение на обучающую и тестовую выборки завышает качество модели? Какой длины нужно эмбарго?
4. Что произойдёт, если стандартизовать признаки по всей выборке до разбиения? Почему это утечка, хотя целевая переменная не используется?
5. В чём разница между гребневой регрессией и градиентным бустингом с точки зрения переобучения? Почему при слабом сигнале бустинг часто проигрывает линейной модели?

### Б. Практика на своей акции

6. Постройте признаки из раздела [-@sec-time-cv] для своей акции. Специально внесите утечку, заменив цель на доходность того же дня, и оцените $R^2$ бустинга. Затем исправьте постановку и сравните.
7. Повторите сравнение гребневой регрессии и LightGBM из раздела [-@sec-ml-returns] для своей акции. Добавьте в признаки доходность индекса IMOEX за последние дни. Улучшился ли прогноз?
8. Оцените модель HAR для волатильности своей акции и сравните её с бустингом. Совпадают ли выводы с результатами для индекса?
9. Постройте важность признаков бустинга (`feature_importance`) в модели с утечкой и в честной модели. Какой признак «самый важный» в первом случае и почему этому нельзя верить?

### В. Работа с ИИ-ассистентом

10. Попросите ИИ-ассистента написать код прогноза дневной доходности акции с помощью LightGBM с набором технических индикаторов. Проверьте код по списку из врезки «Признак, который знает ответ»: как сдвинута цель, какие окна включают день $t$, как разбиты данные, где обучается масштабирование, по какой выборке делается ранняя остановка. Запишите найденные ошибки.
11. Попросите ассистента объяснить, почему модель на ваших данных дала $R^2 = 0{,}6$ для дневных доходностей. Предложил ли он проверить утечку или начал объяснять «силу модели»?

### Г. Мини-исследование

12. Стратегия из раздела [-@sec-ml-strategy] опережает индекс в большинстве сочетаний гиперпараметров. Проверьте устойчивость результата: (а) исключите 2022 г.; (б) учтите издержки 0,05% и 0,1% на смену позиции; (в) сравните с индексом полной доходности MCFTR и начислите деньгам вне рынка ставку RUONIA; (г) замените бустинг на правило «вне рынка, если волатильность за 20 дней выше медианы». Что остаётся от преимущества? Подготовьте короткий (3–5 минут) устный рассказ.

## Вопросы для самопроверки {.unnumbered}

1. Что такое утечка данных? Приведите три примера из финансовых задач.
2. Почему обычная $k$-кратная кросс-валидация не подходит для временных рядов?
3. Чем расширяющееся окно отличается от скользящего и когда уместно каждое?
4. Зачем нужно эмбарго и от чего зависит его длина?
5. Что делает штраф в гребневой регрессии?
6. Почему модель HAR при трёх параметрах не уступает градиентному бустингу в прогнозе волатильности?
7. Почему положительная доходность стратегии на прогнозах модели ещё не доказывает, что модель что-то предсказывает?

::: {.callout-tip collapse="true" title="Ответы"}
1. Использование при обучении или проверке информации, недоступной в момент прогноза: скользящее окно, включающее цель; данные того же дня (объём, максимум, цена закрытия); масштабирование по всей выборке; подбор гиперпараметров или ранняя остановка по тесту; случайное перемешивание временного ряда.
2. Модель обучается на данных, которые идут после тестовых, а соседние, похожие друг на друга наблюдения попадают одновременно в обучение и в тест.
3. Расширяющееся окно использует всю доступную историю, скользящее – только последние наблюдения фиксированной длины. Скользящее окно уместно, если старые данные устарели из-за смены режима; расширяющееся – если закономерность стабильна и важен объём данных.
4. Когда цели соседних наблюдений перекрываются (например, доходность за 20 дней), обучающие наблюдения рядом с тестом содержат почти ту же цель. Длина эмбарго не меньше горизонта цели.
5. Стягивает коэффициенты к нулю, уменьшая дисперсию оценок и подгонку под шум ценой небольшого смещения.
6. Главная зависимость в волатильности – долгая память – почти линейна в логарифмах и хорошо описывается средними за день, неделю и месяц. Сложной модели нечего добавить, а гибкость увеличивает ошибку.
7. Результат может определяться одним-двумя эпизодами, исчезать после учёта издержек, дивидендов и дохода от денег вне рынка и быть лучшим из многих перебранных вариантов.
:::

## Что почитать {.unnumbered}

- @lopezdeprado2018, гл. 7 – кросс-валидация в финансах: очистка (purging) и эмбарго.
- @gu2020 – сравнение методов машинного обучения в прогнозе доходностей акций в поперечном разрезе.
- @corsi2009 – модель HAR для реализованной волатильности.
- @welch2008 – почему прогнозы доходности рынка вне выборки редко превосходят историческое среднее.
