---
title: "Портфельная теория"
---

```{r}
#| include: false
source("_common.R")
```

```{python}
#| include: false
import warnings
warnings.filterwarnings("ignore")
import numpy as np
import pandas as pd
import matplotlib.pyplot as plt
from scipy.optimize import minimize
from sklearn.covariance import LedoitWolf
from qf import data, plot

TICKERS = ["SBER", "GAZP", "LKOH", "GMKN", "ROSN", "NVTK", "TATN", "MTSS",
           "MGNT", "SNGS", "CHMF", "NLMK", "PLZL", "ALRS", "VTBR"]
px0 = data.load_prices(TICKERS, start="2011-12-01").loc[:, TICKERS]
R0 = px0.resample("ME").last().pct_change().dropna()
ru0 = data.load_ruonia(start="2011-01-01").set_index("date")["rate"]
cal0 = ru0.reindex(pd.date_range(ru0.index.min(), R0.index[-1]), method="ffill") / 100
rf0 = ((1 + cal0 / 365).resample("ME").prod() - 1).reindex(R0.index)

def max_sharpe0(win):
    mu, S = win.mean().values * 12, win.cov().values * 12
    rfr = rf0.loc[win.index].mean() * 12
    n = len(mu)
    res = minimize(lambda w: -(w @ mu - rfr) / np.sqrt(w @ S @ w), np.ones(n) / n,
                   bounds=[(0, 1)] * n, constraints=[{"type": "eq", "fun": lambda w: w.sum() - 1}],
                   method="SLSQP")
    return pd.Series(res.x, index=win.columns)

w_now = max_sharpe0(R0.iloc[-60:])
w_prev = max_sharpe0(R0.iloc[-72:-12])
intro = {
    "end": str(R0.index[-1].date()), "start": str(R0.index[-60].date()),
    "top_now": w_now.idxmax(), "w_top_now": float(w_now.max()), "n_now": int((w_now > 0.01).sum()),
    "n_prev": int((w_prev > 0.01).sum()), "prev_desc": ", ".join(
        f"{t} – {w:.0%}".replace(".", ",") for t, w in w_prev[w_prev > 0.01].sort_values(ascending=False).items()),
}
```

В сентябре 2026 г. аналитик решает собрать портфель из 15 крупных российских акций по всем правилам учебника. Он берёт месячные доходности за последние пять лет, оценивает ожидаемые доходности и ковариации и находит портфель с максимальным коэффициентом Шарпа. Ответ оптимизатора: `r pct(py$intro$w_top_now, 0)` капитала вложить в одну акцию, `r py$intro$top_now` (ПАО «Татнефть» им. В. Д. Шашина, ИНН 1644003838). Годом раньше та же процедура давала портфель из `r plural(py$intro$n_prev, "акции", "акций", "акций")`: `r py$intro$prev_desc`.

Теория, созданная, чтобы обосновать диверсификацию, советует сложить все яйца в одну корзину. Это не ошибка в коде, а известное свойство оптимизации по Марковицу: она максимально доверяет входным оценкам и усиливает их ошибки. Портфельная теория при этом остаётся одной из самых важных идей в финансах: она объясняет, почему диверсификация снижает риск, как соотносить рискованные активы с безрисковым и почему риск отдельной бумаги важен не сам по себе, а через её вклад в риск портфеля. В этой главе мы разберём и идеи, и то, что происходит, когда их применяют к реальным данным.

::: {.callout-note title="В этой главе"}
- Считаем доходность и риск портфеля; выясняем, как ковариации определяют выгоду диверсификации.
- Строим эффективную границу и портфель с максимальным коэффициентом Шарпа с учётом высокой безрисковой ставки.
- Разбираем, почему оптимальные веса неустойчивы, и как с этим бороться: сжатие ковариаций, ограничения, простые правила.
- Проверяем стратегии вне выборки: равные веса, веса по капитализации, минимальная дисперсия, максимальный Шарп.
- Сравниваем распределение капитала между акциями, облигациями и деньгами, включая правило 60/40.

**Данные:** `stocks.parquet`, `indexes.parquet`, `ruonia.parquet` (см. [данные книги](data/README.md)).
**Нужно знать:** доходность, волатильность и коэффициент Шарпа (глава «Доходность и риск»).
:::

```{python}
import numpy as np
import pandas as pd
import matplotlib.pyplot as plt
from scipy.optimize import minimize
from sklearn.covariance import LedoitWolf
from qf import data, plot
```

## Доходность и риск портфеля {#sec-portfolio-basics}

### Формулы

Портфель – это набор активов с весами $w_1, \dots, w_n$, которые в сумме дают единицу. Доходность портфеля за период – взвешенная сумма доходностей активов (для простых, а не логарифмических доходностей):

$$
r_p = \sum_{i=1}^n w_i r_i = w' r.
$$ {#eq-port-return}

Ожидаемая доходность портфеля – такое же взвешенное среднее: $\mu_p = w'\mu$. С риском иначе. Дисперсия портфеля зависит не только от дисперсий активов, но и от их ковариаций:

$$
\sigma_p^2 = \sum_{i=1}^n\sum_{j=1}^n w_i w_j \sigma_{ij} = w'\Sigma w,
$$ {#eq-port-var}

где $\Sigma$ – ковариационная матрица доходностей, $\sigma_{ij} = \rho_{ij}\sigma_i\sigma_j$. Для двух активов:

$$
\sigma_p^2 = w_1^2\sigma_1^2 + w_2^2\sigma_2^2 + 2w_1w_2\rho_{12}\sigma_1\sigma_2.
$$ {#eq-port-var2}

Если $\rho_{12} < 1$, волатильность портфеля меньше взвешенного среднего волатильностей. В этом и состоит выгода диверсификации: доходность усредняется, а риск – меньше чем усредняется.

### Акции, облигации и деньги

Возьмём три базовых класса российских активов: индекс акций с учётом дивидендов MCFTR, индекс государственных облигаций с учётом купонов RGBITR и денежный рынок – вложения под ставку RUONIA, которая начисляется за каждый календарный день. Посмотрим, какие портфели из акций и облигаций были доступны в 2012–2026 гг.

```{python}
# Месячные доходности индексов полной доходности
ix = data.load_index(["MCFTR", "RGBITR"], start="2011-12-01").pivot(
    index="date", columns="ticker", values="close")
M = ix.resample("ME").last().pct_change().dropna()

# Денежный рынок: RUONIA начисляется за календарные дни, в том числе выходные
ruonia = data.load_ruonia(start="2011-01-01").set_index("date")["rate"] / 100
daily = ruonia.reindex(pd.date_range(ruonia.index.min(), M.index[-1]), method="ffill")
rf = ((1 + daily / 365).resample("ME").prod() - 1).reindex(M.index)

def ann_return(x):
    """Среднегодовая (геометрическая) доходность по месячным доходностям."""
    return (1 + x).prod() ** (12 / len(x)) - 1

def perf(x, rf):
    """Доходность, волатильность, коэффициент Шарпа (к RUONIA) и максимальная просадка."""
    excess = x - rf
    wealth = (1 + x).cumprod()
    return {"Доходность": ann_return(x), "Волатильность": x.std() * np.sqrt(12),
            "Шарп": excess.mean() / excess.std() * np.sqrt(12),
            "Макс. просадка": (wealth / wealth.cummax() - 1).min()}

# Портфели с разной долей акций, ребалансировка раз в месяц
mixes = {f"{int(w * 100)}/{int(100 - w * 100)}": w * M["MCFTR"] + (1 - w) * M["RGBITR"]
         for w in [1, 0.8, 0.6, 0.4, 0.2, 0]}
```

```{python}
#| label: fig-stocks-bonds
#| fig-cap: "Портфели из акций (MCFTR) и облигаций (RGBITR) с разной долей акций и денежный рынок (RUONIA), 2012–2026 гг., месячная ребалансировка"
w_grid = np.linspace(0, 1, 101)
curve = pd.DataFrame([perf(w * M["MCFTR"] + (1 - w) * M["RGBITR"], rf) for w in w_grid], index=w_grid)

fig, ax = plt.subplots()
ax.plot(curve["Волатильность"] * 100, curve["Доходность"] * 100, color=plot.BLUE)
for name, x in mixes.items():
    p = perf(x, rf)
    ax.scatter(p["Волатильность"] * 100, p["Доходность"] * 100, color=plot.BLUE, s=18, zorder=3)
    ax.annotate(name, (p["Волатильность"] * 100, p["Доходность"] * 100),
                xytext=(4, -10), textcoords="offset points", fontsize=7)
cash = perf(rf, rf)
ax.scatter(cash["Волатильность"] * 100, cash["Доходность"] * 100, color=plot.ORANGE, s=24, zorder=3)
ax.annotate("RUONIA", (cash["Волатильность"] * 100, cash["Доходность"] * 100),
            xytext=(4, 4), textcoords="offset points", fontsize=7, color=plot.ORANGE)
ax.set_xlabel("Волатильность, % годовых")
ax.set_ylabel("Доходность, % годовых")
plot.source(ax, "Московская биржа, Банк России, расчёты автора", offset=32)
plt.show()
```

```{python}
#| include: false
sb = {"corr": float(M["MCFTR"].corr(M["RGBITR"])),
      "corr1": float(M.loc[:"2019", "MCFTR"].corr(M.loc[:"2019", "RGBITR"])),
      "corr2": float(M.loc["2020":, "MCFTR"].corr(M.loc["2020":, "RGBITR"])),
      "st": perf(M["MCFTR"], rf), "bd": perf(M["RGBITR"], rf), "cash": perf(rf, rf),
      "p60": perf(mixes["60/40"], rf)}
sb = {k: ({kk: float(vv) for kk, vv in v.items()} if isinstance(v, dict) else v) for k, v in sb.items()}
```

Кривая показывает, как меняются риск и доходность при переходе от облигаций к акциям. Выгода диверсификации здесь скромная: корреляция месячных доходностей акций и облигаций равна `r num(py$sb$corr, 2)`, причём с 2020 г. она выше (`r num(py$sb$corr2, 2)`), чем в 2012–2019 гг. (`r num(py$sb$corr1, 2)`). На американском рынке в последние десятилетия корреляция акций и облигаций была в основном отрицательной, и облигации страховали портфель от падения акций. В России главный шок для обоих классов активов – резкое повышение ключевой ставки: оно одновременно снижает цены облигаций и оценки акций.

Ещё важнее оранжевая точка. Денежный рынок за 2012–2026 гг. принёс `r pct(py$sb$cash$Доходность, 1)` годовых при почти нулевой волатильности. Акции с дивидендами дали `r pct(py$sb$st$Доходность, 1)` при волатильности `r pct(py$sb$st$Волатильность, 0)` и просадке до `r pct(-py$sb$st[["Макс. просадка"]], 0)`, облигации – `r pct(py$sb$bd$Доходность, 1)`. За полтора десятилетия инвестор в российские акции не получил премии за риск по отношению к деньгам. Это не закон природы, а итог конкретного периода с двумя тяжёлыми кризисами и долгими эпизодами высокой ключевой ставки. Но он напоминает, что ожидаемая премия за риск акций – оценка, а не гарантия, и что безрисковый актив в России – серьёзная альтернатива.

## Диверсификация {#sec-diversification}

Сколько акций нужно, чтобы диверсифицировать портфель? Для портфеля из $N$ акций с равными весами дисперсия равна

$$
\sigma_p^2 = \frac{1}{N}\,\bar\sigma^2 + \left(1 - \frac{1}{N}\right)\overline{\sigma_{ij}},
$$ {#eq-div}

где $\bar\sigma^2$ – средняя дисперсия акций, а $\overline{\sigma_{ij}}$ – средняя ковариация пар. При росте $N$ первое слагаемое исчезает, второе остаётся. Индивидуальный (специфический) риск компаний диверсифицируется, общий для всех рыночный риск – нет. Проверим это на 15 крупных российских акциях: для каждого $N$ возьмём 300 случайных наборов по $N$ акций и посчитаем среднюю волатильность портфеля с равными весами.

```{python}
#| label: fig-diversification
#| fig-cap: "Средняя волатильность портфеля из N случайно выбранных акций с равными весами, месячные доходности 2012–2026 гг. Пунктир – предел при бесконечном N"
TICKERS = ["SBER", "GAZP", "LKOH", "GMKN", "ROSN", "NVTK", "TATN", "MTSS",
           "MGNT", "SNGS", "CHMF", "NLMK", "PLZL", "ALRS", "VTBR"]
prices = data.load_prices(TICKERS, start="2011-12-01").loc[:, TICKERS]   # adj_close: с дивидендами
R = prices.resample("ME").last().pct_change().dropna()

rng = np.random.default_rng(0)
sizes = [1, 2, 3, 4, 5, 6, 8, 10, 12, 15]
avg_vol = {n: np.mean([R[rng.choice(TICKERS, n, replace=False)].mean(axis=1).std() * np.sqrt(12)
                       for draw in range(300)]) for n in sizes}

C = R.cov().values * 12
avg_cov = C[np.triu_indices(len(TICKERS), 1)].mean()      # средняя ковариация пар
fig, ax = plt.subplots()
ax.plot(sizes, np.array(list(avg_vol.values())) * 100, marker="o", color=plot.BLUE)
ax.axhline(np.sqrt(avg_cov) * 100, color=plot.LIGHT, ls="--", lw=0.8)
ax.set_xlabel("Число акций в портфеле")
ax.set_ylabel("Волатильность, % годовых")
plot.source(ax, "Московская биржа, расчёты автора", offset=32)
plt.show()
```

```{python}
#| include: false
dv = {"v1": float(avg_vol[1]), "v5": float(avg_vol[5]), "v15": float(avg_vol[15]),
      "floor": float(np.sqrt(avg_cov)), "corr": float(R.corr().values[np.triu_indices(15, 1)].mean())}
```

Одна акция в среднем имеет волатильность `r pct(py$dv$v1, 0)` годовых, портфель из пяти – `r pct(py$dv$v5, 0)`, из всех пятнадцати – `r pct(py$dv$v15, 0)`. Кривая быстро выходит на плато около `r pct(py$dv$floor, 0)`: средняя корреляция российских акций между собой – `r num(py$dv$corr, 2)`, и общий рыночный риск составляет большую часть риска каждой бумаги. Первые пять акций снижают риск сильнее, чем следующие десять. Но из этого не следует, что пяти акций достаточно: средняя волатильность скрывает разброс, и конкретный портфель из пяти бумаг может оказаться сильно сконцентрирован в одной отрасли.

## Эффективная граница {#sec-frontier}

### Задача Марковица

@markowitz1952 предложил формализовать выбор портфеля как задачу оптимизации. Для каждого уровня ожидаемой доходности $m$ найдём портфель с наименьшей дисперсией:

$$
\min_w\ w'\Sigma w \quad \text{при}\quad w'\mu = m,\ \ \sum_i w_i = 1,\ \ w_i \ge 0.
$$ {#eq-markowitz}

Условие $w_i \ge 0$ запрещает короткие продажи; для частного инвестора и большинства фондов это реалистично. Множество решений для разных $m$ образует **эффективную границу**: портфели, для которых нельзя повысить ожидаемую доходность, не увеличив риск. Крайняя левая точка – **портфель минимальной дисперсии**.

### Безрисковый актив и касательный портфель

Если можно вложиться в безрисковый актив со ставкой $r_f$, то инвестор комбинирует его с одним рискованным портфелем. Все такие комбинации лежат на прямой, выходящей из точки $(0, r_f)$; наклон прямой – коэффициент Шарпа рискованного портфеля. Лучшая прямая касается эффективной границы, и точка касания – **касательный портфель** с максимальным коэффициентом Шарпа:

$$
\max_w\ \frac{w'\mu - r_f}{\sqrt{w'\Sigma w}}.
$$ {#eq-max-sharpe}

Выбор между риском и доходностью сводится к выбору доли касательного портфеля: осторожный инвестор держит больше денег, смелый – меньше. Это теорема о разделении (two-fund separation): состав рискованной части не зависит от отношения инвестора к риску.

::: {.callout-warning title="Типичная ошибка: нулевая безрисковая ставка"}
Во многих учебных примерах и в настройках библиотек по умолчанию $r_f = 0$ (например, в прошлогоднем учебном ноутбуке курса коэффициент Шарпа портфеля считался «assuming zero interest free rate»). Для американского рынка 2010-х годов, когда ставки были близки к нулю, это безобидно. Для России, где ставка денежного рынка в 2012–2026 гг. в среднем превышала 10% годовых, – нет. Касательный портфель, коэффициенты Шарпа и сам вывод о том, стоит ли вообще держать акции, зависят от $r_f$. Ставку нужно брать того же периода и той же частоты, что и доходности, и начислять за календарные, а не торговые дни.
:::

::: {.panel-tabset}

### Python

```{python}
def optimize(mu, S, kind, rf=0.0, target=None):
    """Веса без коротких продаж: 'minvar' – минимум дисперсии (при заданной доходности target),
    'sharpe' – максимум коэффициента Шарпа."""
    n = len(mu)
    cons = [{"type": "eq", "fun": lambda w: w.sum() - 1}]
    if target is not None:
        cons.append({"type": "eq", "fun": lambda w: w @ mu - target})
    if kind == "minvar":
        objective = lambda w: w @ S @ w
    else:
        objective = lambda w: -(w @ mu - rf) / np.sqrt(w @ S @ w)
    res = minimize(objective, np.ones(n) / n, bounds=[(0, 1)] * n, constraints=cons, method="SLSQP")
    return res.x

mu = R.mean().values * 12                 # оценки ожидаемых доходностей, годовые
S = R.cov().values * 12                   # оценка ковариационной матрицы, годовая
rf_ann = rf.reindex(R.index).mean() * 12  # средняя ставка RUONIA за тот же период

w_minvar = optimize(mu, S, "minvar")
w_tan = optimize(mu, S, "sharpe", rf=rf_ann)
targets = np.linspace(w_minvar @ mu, mu.max() * 0.999, 40)
frontier = [(np.sqrt(w @ S @ w), w @ mu) for w in (optimize(mu, S, "minvar", target=m) for m in targets)]
```

### R

```{r}
library(dplyr)
library(quadprog)

tickers <- c("SBER", "GAZP", "LKOH", "GMKN", "ROSN", "NVTK", "TATN", "MTSS",
             "MGNT", "SNGS", "CHMF", "NLMK", "PLZL", "ALRS", "VTBR")
monthly <- qf_load_stocks(tickers, start = "2011-12-01") |>   # длинный формат: date, ticker, ...
  mutate(month = format(date, "%Y-%m")) |>
  group_by(ticker, month) |> slice_tail(n = 1) |>          # цена на конец месяца
  group_by(ticker) |> arrange(date) |>
  mutate(r = adj_close / lag(adj_close) - 1) |> ungroup() |>
  select(month, ticker, r) |>
  tidyr::pivot_wider(names_from = ticker, values_from = r) |> na.omit()

R <- as.matrix(monthly[, tickers])
S <- cov(R) * 12
n <- ncol(R)
# Минимум w'Sw при sum(w) = 1, w >= 0: solve.QP минимизирует 1/2 w'Dw − d'w
A <- cbind(rep(1, n), diag(n))
qp <- solve.QP(Dmat = 2 * S, dvec = rep(0, n), Amat = A, bvec = c(1, rep(0, n)), meq = 1)
round(setNames(qp$solution, tickers), 3)
```

:::

```{python}
#| label: fig-frontier
#| fig-cap: "Эффективная граница 15 крупных российских акций без коротких продаж по данным 2012–2026 гг., портфель минимальной дисперсии, касательный портфель и линия рынка капитала от ставки RUONIA"
fvol, fret = np.array(frontier).T
vol_i, mu_i = np.sqrt(np.diag(S)), mu

fig, ax = plt.subplots(figsize=(6.5, 3.8))
ax.scatter(vol_i * 100, mu_i * 100, s=14, color=plot.GREY)
for t, x, y in zip(TICKERS, vol_i, mu_i):
    ax.annotate(t, (x * 100, y * 100), xytext=(3, 2), textcoords="offset points", fontsize=6.5, color=plot.LIGHT)
ax.plot(fvol * 100, fret * 100, color=plot.BLUE, label="Эффективная граница")
for w, name, color in [(w_minvar, "Минимальная дисперсия", plot.GREEN), (w_tan, "Касательный", plot.ORANGE)]:
    ax.scatter(np.sqrt(w @ S @ w) * 100, w @ mu * 100, s=40, color=color, zorder=3, label=name)
tan_vol, tan_ret = np.sqrt(w_tan @ S @ w_tan), w_tan @ mu
x_line = np.linspace(0, 0.45, 50)
ax.plot(x_line * 100, (rf_ann + (tan_ret - rf_ann) / tan_vol * x_line) * 100,
        color=plot.ORANGE, ls="--", lw=0.8, label="Линия рынка капитала")
ax.set_xlim(0, 45)
ax.set_xlabel("Волатильность, % годовых")
ax.set_ylabel("Ожидаемая доходность, % годовых")
ax.legend(loc="lower right", fontsize=7)
plot.source(ax, "Московская биржа, Банк России, расчёты автора", offset=32)
plt.show()
```

```{python}
#| include: false
fr = {"rf": float(rf_ann), "n_tan": int((w_tan > 0.01).sum()),
      "tan_desc": ", ".join(f"{t} – {w:.0%}".replace(".", ",") for t, w in
                            pd.Series(w_tan, TICKERS)[w_tan > 0.01].sort_values(ascending=False).items()),
      "n_mv": int((w_minvar > 0.01).sum()),
      "mv_vol": float(np.sqrt(w_minvar @ S @ w_minvar)), "ew_vol": float(np.sqrt(np.ones(15) @ S @ np.ones(15)) / 15)}
```

По данным всего периода касательный портфель состоит из `r plural(py$fr$n_tan, "акции", "акций", "акций")`: `r py$fr$tan_desc`. Портфель минимальной дисперсии разнообразнее (`r plural(py$fr$n_mv, "акция", "акции", "акций")` с заметным весом), его волатильность `r pct(py$fr$mv_vol, 0)` против `r pct(py$fr$ew_vol, 0)` у портфеля с равными весами. Но всё это оценки *в выборке*: оптимизатор знал доходности, которые ещё предстояло получить. Настоящий вопрос – как такие портфели работают, если строить их только по прошлым данным.

## Почему оптимальные веса неустойчивы {#sec-estimation-error}

### Ошибка в оценке средних

Для оптимизации нужны ожидаемые доходности $\mu$ и ковариации $\Sigma$. Истинных значений никто не знает, и их заменяют выборочными оценками. С ковариациями это работает терпимо, со средними – плохо. Стандартная ошибка оценки среднегодовой доходности по $T$ годам наблюдений равна $\sigma/\sqrt{T}$ и не зависит от частоты данных: месячные или дневные наблюдения не помогают [@merton1980].

```{python}
#| include: false
se5 = float((R.std() * np.sqrt(12)).mean() / np.sqrt(5))
```

Для типичной российской акции с волатильностью около 30% годовых пятилетняя история даёт стандартную ошибку среднегодовой доходности около `r pct(py$se5, 0)` в год. Оценка «18% годовых» означает, что истинное значение с вероятностью около двух третей лежит где-то между `r pct(0.18 - py$se5, 0)` и `r pct(0.18 + py$se5, 0)`. Оптимизатор этого не знает. Он принимает оценки за точные и вкладывает максимум в бумаги, которым повезло в выборке. Поэтому @michaud1989 назвал оптимизацию по Марковицу «максимизатором ошибок оценки».

Посмотрим, как меняется касательный портфель, если каждый год пересчитывать его по последним пяти годам данных.

```{python}
#| label: fig-weights-rolling
#| fig-cap: "Веса касательного портфеля, оценённого по месячным доходностям за предыдущие 5 лет, на начало каждого года"
def tangency(window):
    """Касательный портфель по окну месячных доходностей (ставка – средняя RUONIA за окно)."""
    return optimize(window.mean().values * 12, window.cov().values * 12, "sharpe",
                    rf=rf.reindex(window.index).mean() * 12)

rolling_w = pd.DataFrame({year: tangency(R.loc[f"{year - 5}-01-01": f"{year - 1}-12-31"])
                          for year in range(2017, 2027)}, index=TICKERS).T
shown = rolling_w.loc[:, rolling_w.max() > 0.05]            # акции, хоть раз получавшие заметный вес

fig, ax = plt.subplots()
bottom = np.zeros(len(shown))
colors = plt.cm.tab20(np.linspace(0, 1, shown.shape[1]))
for (t, col), c in zip(shown.items(), colors):
    ax.bar(shown.index, col.values * 100, bottom=bottom, color=c, label=t, width=0.8)
    bottom += col.values * 100
ax.set_ylabel("Вес, %")
ax.legend(ncol=5, fontsize=6.5, loc="upper center", bbox_to_anchor=(0.5, -0.12), frameon=False)
ax.set_xticks(shown.index)
plt.show()
```

```{python}
#| include: false
turn_tan = float((rolling_w.diff().abs().sum(axis=1) / 2).iloc[1:].mean())
rw = {"turn": turn_tan, "nmin": int((rolling_w > 0.01).sum(axis=1).min()),
      "nmax": int((rolling_w > 0.01).sum(axis=1).max()),
      "never": int((rolling_w.max() < 0.01).sum())}
```

От года к году портфель меняется почти до неузнаваемости. В нём от `r py$rw$nmin` до `r py$rw$nmax` бумаг, в среднем за год перекладывается `r pct(py$rw$turn, 0)` капитала, а `r plural(py$rw$never, "акция", "акции", "акций")` из пятнадцати ни разу не получили заметного веса. Экономические характеристики компаний так быстро не меняются. Меняются оценки средних доходностей, в которые попадают и выпадают удачные и неудачные годы.

### Что с этим делают

Практика выработала несколько способов обуздать ошибки оценки.

- **Не оценивать средние.** Портфель минимальной дисперсии использует только ковариации, которые оцениваются точнее.
- **Сжимать оценки.** Метод Ledoit – Wolf [@ledoit2004] сдвигает выборочную ковариационную матрицу к простой структуре (например, одинаковые корреляции), уменьшая влияние случайных экстремальных оценок. Похожая идея для средних – сжатие к общему среднему.
- **Ограничивать веса.** Потолок веса одной бумаги, например 20%, не даёт оптимизатору уйти в угол.
- **Отказаться от оптимизации.** Равные веса ($1/N$) или веса по капитализации не используют оценок вовсе.

Какой способ лучше, решает только проверка вне выборки.

## Проверка вне выборки {#sec-portfolio-oos}

Сравним пять правил. Каждый год с 2017 по 2026 г. веса пересчитываются по месячным доходностям предыдущих пяти лет и держатся весь год (с ежемесячной ребалансировкой к этим весам). Бенчмарк – индекс MCFTR, в который входят все ликвидные акции рынка.

```{python}
#| label: tbl-portfolio-oos
#| tbl-cap: "Портфели из 15 акций вне выборки, 2017–2026 гг. Шарп – к ставке RUONIA; оборот – средняя доля капитала, перекладываемая при ежегодной ребалансировке"
cap = data.load_stocks(TICKERS, start="2011-12-01", columns=["market_cap"]).pivot(
    index="date", columns="ticker", values="market_cap").loc[:, TICKERS].resample("ME").last()

rules = ["1/N", "Капитализация", "Мин. дисперсия", "Мин. дисперсия (Ledoit – Wolf)", "Макс. Шарп"]
oos = {k: [] for k in rules}
weights_by_year = {k: [] for k in rules}
for year in range(2017, 2027):
    est = R.loc[f"{year - 5}-01-01": f"{year - 1}-12-31"]            # только прошлые данные
    mu_e, S_e = est.mean().values * 12, est.cov().values * 12
    S_lw = LedoitWolf().fit(est.values).covariance_ * 12
    last_cap = cap.loc[f"{year - 1}-12-31"]
    w = {"1/N": np.ones(len(TICKERS)) / len(TICKERS),
         "Капитализация": (last_cap / last_cap.sum()).values,
         "Мин. дисперсия": optimize(mu_e, S_e, "minvar"),
         "Мин. дисперсия (Ledoit – Wolf)": optimize(mu_e, S_lw, "minvar"),
         "Макс. Шарп": optimize(mu_e, S_e, "sharpe", rf=rf.reindex(est.index).mean() * 12)}
    test = R.loc[f"{year}-01-01": f"{year}-12-31"]
    for k in rules:
        oos[k].append(test @ w[k])
        weights_by_year[k].append(w[k])

rows = {}
for k in rules:
    x = pd.concat(oos[k])
    W_k = np.array(weights_by_year[k])
    rows[k] = perf(x, rf.reindex(x.index)) | {"Оборот": np.abs(np.diff(W_k, axis=0)).sum(axis=1).mean() / 2}
mc = M["MCFTR"].loc["2017":]
rows["Индекс MCFTR"] = perf(mc, rf.reindex(mc.index)) | {"Оборот": np.nan}
rows["RUONIA"] = perf(rf.loc["2017":], rf.loc["2017":]) | {"Оборот": np.nan}

ru_fmt = lambda v: "–" if pd.isna(v) else f"{v:.2f}".replace(".", ",").replace("-", "−")
pct_fmt = lambda v: "–" if pd.isna(v) else f"{v:.1%}".replace(".", ",").replace("-", "−")
tab = pd.DataFrame(rows).T
tab.style.format(pct_fmt).format(ru_fmt, subset=["Шарп"])
```

```{python}
#| include: false
oo = {k: {kk: float(vv) for kk, vv in v.items()} for k, v in rows.items()}
```

Результат типичен для таких сравнений. Портфель с максимальным коэффициентом Шарпа, лучший *в выборке* по определению, вне выборки оказывается среди худших: `r pct(py$oo[["Макс. Шарп"]]$Доходность, 1)` годовых при наибольшей просадке (`r pct(-py$oo[["Макс. Шарп"]][["Макс. просадка"]], 0)`) и наибольшем обороте. Равные веса дают `r pct(py$oo[["1/N"]]$Доходность, 1)`, веса по капитализации – `r pct(py$oo[["Капитализация"]]$Доходность, 1)`. Сжатие ковариационной матрицы улучшает портфель минимальной дисперсии, но не превращает его в победителя. @demiguel2009 сравнили 14 оптимизационных моделей с правилом $1/N$ на данных развитых рынков и пришли к тому же выводу: при реальной длине истории выигрыш от оптимизации съедается ошибками оценки.

Второй вывод касается рынка в целом. За 2017–2026 гг. ни одно правило, ни индекс не обогнали денежный рынок: коэффициенты Шарпа относительно RUONIA отрицательны у всех. Это тот же урок, что в разделе [-@sec-portfolio-basics]: результат определяется не столько тем, как распределить деньги между акциями, сколько тем, сколько вложить в акции вообще.

::: {.callout-important title="Особенность данных: ошибка выжившего"}
Мы выбрали 15 акций, которые торгуются с 2011 г. *и до сих пор*. Компании, которые за это время ушли с биржи, обанкротились или были выкуплены, в выборку не попали. Это ошибка выжившего: выборка систематически лучше, чем были возможности инвестора в прошлом. Для сравнения правил между собой она не так важна, потому что все правила выбирают из одного набора, но абсолютные доходности завышены. Подробнее – в главе о бэктестинге.
:::

## Распределение капитала: правило 60/40 {#sec-asset-allocation}

Для частного инвестора главный вопрос – не какие акции купить, а какую долю сбережений держать в акциях, облигациях и деньгах. Популярные правила не используют оптимизацию. Правило 60/40 предлагает держать 60% в акциях и 40% в облигациях. Правило «доля облигаций равна возрасту» делает портфель консервативнее с годами: 30-летнему – 70% акций, 60-летнему – 40%.

```{python}
#| label: tbl-allocation
#| tbl-cap: "Портфели из индексов акций (MCFTR) и облигаций (RGBITR) с ежемесячной ребалансировкой и денежный рынок, 2012–2026 гг."
alloc = {f"Акции {k.split('/')[0]}%": perf(x, rf) for k, x in mixes.items()}
alloc["Денежный рынок (RUONIA)"] = perf(rf, rf)
alloc_tab = pd.DataFrame(alloc).T
alloc_tab.style.format(pct_fmt).format(ru_fmt, subset=["Шарп"])
```

```{python}
#| include: false
by_period = {}
for a, b in [("2012", "2016"), ("2017", "2021"), ("2022", "2026")]:
    by_period[a + "–" + b] = {k: float(ann_return(v.loc[a:b])) for k, v in
                              {"st": M["MCFTR"], "p60": mixes["60/40"], "cash": rf}.items()}
```

За 2012–2026 гг. все смеси акций и облигаций проиграли денежному рынку по доходности. По подпериодам картина разная: в 2012–2016 гг. акции принесли `r pct(py$by_period[["2012–2016"]]$st, 1)` годовых, а деньги – `r pct(py$by_period[["2012–2016"]]$cash, 1)`; в 2017–2021 гг. – `r pct(py$by_period[["2017–2021"]]$st, 1)` и `r pct(py$by_period[["2017–2021"]]$cash, 1)`; в 2022–2026 гг. – `r pct(py$by_period[["2022–2026"]]$st, 1)` и `r pct(py$by_period[["2022–2026"]]$cash, 1)`. Весь проигрыш акций пришёлся на последние пять лет: в первые два подпериода акции обгоняли деньги на `r num(100 * (py$by_period[["2012–2016"]]$st - py$by_period[["2012–2016"]]$cash), 0)` и `r num(100 * (py$by_period[["2017–2021"]]$st - py$by_period[["2017–2021"]]$cash), 0)` п. п. в год, и вывод о «ненужности» акций, сделанный в конце 2021 г., был бы противоположным. Это ещё одна иллюстрация того, как сильно оценки средних доходностей зависят от выбранного периода.

Правило 60/40 выросло на американском рынке, где облигации долго были хорошей страховкой для акций, а ставка денежного рынка – низкой. В России обе предпосылки не выполнялись, и механический перенос правила требует осторожности. Это не значит, что акции «не нужны»: на длинных горизонтах премия за риск акций в большинстве стран положительна. Но её величина и надёжность в российских данных – вопрос открытый, и честный анализ должен это показывать.

## Итоги {.unnumbered}

- Доходность портфеля – взвешенное среднее доходностей активов, а риск зависит от ковариаций: при корреляции ниже единицы волатильность портфеля меньше средней волатильности активов.
- Диверсификация устраняет специфический риск компаний, но не рыночный. Для российских акций со средней корреляцией около 0,4 волатильность портфеля быстро выходит на плато около 20% годовых.
- Эффективная граница Марковица и касательный портфель – основа теории выбора портфеля. Касательный портфель зависит от безрисковой ставки, и в России её нельзя считать нулевой.
- Оптимальные веса крайне чувствительны к оценкам средних доходностей, которые по пятилетней истории имеют ошибку порядка 14% годовых. Оптимизация усиливает эти ошибки: портфели концентрируются в немногих бумагах и резко меняются год от года.
- Вне выборки портфель с максимальным коэффициентом Шарпа проигрывает равным весам и весам по капитализации. Сжатие ковариаций, ограничения и отказ от оценки средних делают оптимизацию полезнее.
- Акции и облигации в России положительно коррелированы, а денежный рынок в 2012–2026 гг. обогнал и акции, и облигации. Правила вроде 60/40 нужно проверять на местных данных, а не переносить механически.

## Упражнения {#sec-exercises-portfolio}

Упражнения разделены на четыре типа. Задания **А** проверяют понимание и решаются без компьютера. Задания **Б** выполняются на данных вашей акции (тикер назначает преподаватель), поэтому готового ответа у них нет. Задания **В** учат работать с ИИ-ассистентом: не получать ответ, а проверять его. Задание **Г** – небольшое исследование, результаты которого нужно защитить устно.

### А. Понимание

1. Волатильности двух акций – 30% и 20%, корреляция – 0,4. Найдите волатильность портфеля 50/50. При какой корреляции она равна 25%? А 5%?
2. Средняя волатильность акций – 30%, средняя корреляция – 0,4. Оцените по формуле [-@eq-div] волатильность портфеля из 1, 5, 20 и бесконечного числа акций с равными весами.
3. Безрисковая ставка – 15%, ожидаемая доходность рыночного портфеля – 18%, волатильность – 25%. Чему равен коэффициент Шарпа? Какую долю рыночного портфеля выберет инвестор, желающий волатильность 10%, и какую ожидаемую доходность получит?
4. Почему стандартная ошибка оценки средней доходности не уменьшается при переходе от месячных данных к дневным, а ошибка оценки волатильности уменьшается?
5. Почему портфель минимальной дисперсии вне выборки обычно устойчивее касательного?

### Б. Практика на своей акции

6. Добавьте свою акцию к 15 акциям главы (если она уже там, замените её соседней по капитализации). Как изменились эффективная граница и касательный портфель? Получила ли ваша акция вес и почему?
7. Постройте кривую портфелей «ваша акция – индекс MCFTR» по данным последних пяти лет. Какой вес вашей акции даёт минимальную дисперсию? Совпадает ли он с весом акции в индексе?
8. Повторите проверку вне выборки из раздела [-@sec-portfolio-oos] с ограничением: вес одной акции не больше 15%. Как изменились результаты портфелей минимальной дисперсии и максимального Шарпа?

### В. Работа с ИИ-ассистентом

9. Попросите ИИ-ассистента построить с помощью PyPortfolioOpt портфель с максимальным коэффициентом Шарпа из пяти российских акций. Проверьте: какая безрисковая ставка использована по умолчанию; по ценам с дивидендами или без; разрешены ли короткие продажи (`weight_bounds`); оценён ли результат вне выборки. Запишите, что нужно изменить.
10. Спросите ассистента, работает ли правило 60/40 для российского инвестора. Сравните его ответ с результатами раздела [-@sec-asset-allocation]. На каких данных основаны его утверждения?

### Г. Мини-исследование

11. Сравните вне выборки три способа распределить капитал между MCFTR, RGBITR и денежным рынком: фиксированные 60/30/10, портфель минимальной дисперсии этих трёх активов и правило «держать долю акций тем выше, чем ниже доходность акций за прошлый год». Что выигрывает и насколько результат зависит от периода? Подготовьте короткий (3–5 минут) устный рассказ.

## Вопросы для самопроверки {.unnumbered}

1. Почему дисперсия портфеля не равна взвешенной сумме дисперсий активов?
2. Какой риск устраняется диверсификацией, а какой нет?
3. Что такое эффективная граница и портфель минимальной дисперсии?
4. Что такое касательный портфель и как он зависит от безрисковой ставки?
5. Почему оптимизацию по Марковицу называют «максимизатором ошибок оценки»?
6. Что делает метод Ledoit – Wolf?
7. Почему правило $1/N$ трудно обыграть вне выборки?

::: {.callout-tip collapse="true" title="Ответы"}
1. Потому что в неё входят ковариации: $\sigma_p^2 = w'\Sigma w$. При корреляциях ниже единицы колебания активов частично гасят друг друга.
2. Устраняется специфический риск отдельных компаний; остаётся систематический (рыночный) риск, общий для всех бумаг.
3. Эффективная граница – портфели с минимальной дисперсией при каждом уровне ожидаемой доходности (и максимальной доходностью при каждом уровне риска). Портфель минимальной дисперсии – её крайняя левая точка.
4. Портфель рискованных активов с максимальным коэффициентом Шарпа; точка касания эффективной границы и прямой из точки $(0, r_f)$. При росте $r_f$ он смещается к более рискованным и доходным портфелям.
5. Оптимизатор принимает оценки средних и ковариаций за точные и вкладывает больше всего в бумаги, которые в выборке выглядели лучше всего, в том числе из-за ошибки оценки.
6. Сжимает выборочную ковариационную матрицу к простой целевой структуре с весом, который оценивается по данным, уменьшая влияние шумных оценок.
7. Оно не использует оценок, поэтому не подвержено ошибкам оценки; выигрыш от оптимизации при реальной длине истории обычно меньше, чем потери от этих ошибок.
:::

## Что почитать {.unnumbered}

- @markowitz1952 – исходная статья о выборе портфеля.
- @bodie2021, гл. 6–8 – портфельная теория в учебном изложении.
- @michaud1989 – почему оптимизация усиливает ошибки оценки.
- @ledoit2004 – сжатие ковариационной матрицы.
- @demiguel2009 – сравнение оптимизационных моделей с правилом $1/N$.
- @merton1980 – почему ожидаемую доходность так трудно оценить.
